ACORDAO-COMPLETO-2575752

ACÓRDÃO 710/2023 ATA 14/2023 - PLENÁRIO

VISTOS, relatados e discutidos estes autos, que tratam de representação do Ministério Público junto ao Tribunal de Contas da União a respeito de possíveis irregularidades na destinação de verbas constantes de dotações orçamentárias consignadas ao Ministério do Desenvolvimento Regional e entidades vinculadas.
ACORDAM os ministros do Tribunal de Contas da União, reunidos em sessão do Plenário, ante as razões expostas pelo Relator e com fundamento no art. 43 da Lei 8.443/1992, nos arts. 237, inciso III, e 250 do Regimento Interno do TCU e nos arts. 7º, § 4º, e 9º, inciso I, da Resolução-TCU 315/2020, em:
9.1. conhecer da presente representação para, no mérito, considerá-la parcialmente procedente;
9.2. informar, com fulcro no art. 84, § 7º, da Lei 14.116/2020 (LDO 2021) e no art. 68 do Decreto 93.872/1986, à Secretaria do Tesouro Nacional, ao Ministério da Saúde, ao Ministério da Integração e do Desenvolvimento Regional e as suas entidades vinculadas - Departamento Nacional de Obras Contra as Secas (Dnocs) , Superintendência do Desenvolvimento do Centro-Oeste (Sudeco) e Empresa de Trens Urbanos de Porto Alegre (Trensurb) -, que: 
9.2.1. os restos a pagar não liquidados decorrentes de empenhos realizados no ano de 2020, ainda que tenham utilizado a excepcionalidade prevista no art. 1° do Decreto 10.579/2020, deveriam ter seus saldos não liquidados cancelados em 31/12/2022, salvo se enquadrados nas situações descritas no art. 68, § 4º, do Decreto 93.872/1986, hipótese em que o prazo para o cancelamento dos saldos não liquidados será estendido até 31/12/2023; 
9.2.2. os restos a pagar não liquidados decorrentes de empenhos realizados em 2020 que sejam derivados de dotações decorrentes de emendas parlamentares impositivas RP 6 e RP 7 ou que sejam do Ministério da Saúde, mesmo que tenham se valido da exceção prevista no art. 1° do Decreto 10.579/2020, não serão objeto de bloqueio, conforme estabelecido no art. 68, §§ 2°, 3°, 4° e 7° do Decreto 93.872/1986; 
9.3. determinar ao Ministério da Integração e do Desenvolvimento Regional, em conjunto com os Ministérios da Fazenda, do Planejamento e Orçamento e da Gestão e da Inovação em Serviços, que apresente a este Tribunal, no prazo de 180 dias, plano de ação para efetivo cumprimento do princípio orçamentário da anualidade na gestão dos recursos alocados na Lei Orçamentária Anual ao referido ministério e suas entidades vinculadas, considerando inclusive eventual necessidade de revisão das normas infralegais que regem transferências de recursos da União para melhor harmonização com o arcabouço normativo que disciplina a execução das despesas públicas, notadamente o art. 165, § 5º, da Constituição Federal, os arts. 2º e 34 da Lei 4.320/1964 e o art. 27 do Decreto 93.872/1986, especificando as ações a serem tomadas, os responsáveis pelas ações e os prazos para implementação;
9.4. constituir processo apartado de controle externo para que a Unidade de Auditoria Especializada em Infraestrutura Urbana e Hídrica, em conjunto com a Unidade de Auditoria Especializada em Orçamento, Tributação e Gestão Fiscal, acompanhem a elaboração e a implementação do plano de ação objeto do item 9.3 deste acórdão;
9.5. recomendar à Secretaria-Geral de Controle Externo que avalie a pertinência e a oportunidade de autuar processo específico de fiscalização para avaliar a execução do Orçamento-Geral da União no que se refere ao cumprimento do princípio da anualidade pelos principais órgãos gestores de políticas públicas com vigência plurianual, selecionados considerando critérios de materialidade, risco e relevância, incluindo análise sobre as causas para a baixa liquidação de despesas empenhadas e o consequente volume significativo de recursos inscritos em restos a pagar não processados, em recorte temporal a ser oportunamente definido pelo Tribunal;
9.6. encaminhar cópia desta decisão ao representante e aos Ministérios da Integração e do Desenvolvimento Regional, da Saúde, da Fazenda, do Planejamento e Orçamento, e da Gestão e da Inovação em Serviços, com a informação de que o inteiro teor deste acórdão e do relatório e do voto que o fundamentam está disponível no endereço eletrônico www.tcu.gov.br/acordaos;
9.7. anexar cópia desta deliberação ao TC Processo 036.106/2019-4; e
9.8. arquivar os presentes autos.

Representação sobre supostas irregularidades na gestão orçamentária e financeira do Ministério do Desenvolvimento Regional e entidades vinculadas.

Companhia de Desenvolvimento dos Vales do São Francisco e do Parnaíba; Ministério do Desenvolvimento Regional (extinto); Presidência da República

3. Representante/Interessado:
3.1. Representante: Procurador Júlio Marcelo de Oliveira
3.2. Interessado: Companhia de Desenvolvimento dos Vales do São Francisco e do Parnaíba (00.399.857/0001-26)

13.1. Ministros presentes: Bruno Dantas (Presidente), Walton Alencar Rodrigues, Benjamin Zymler, Jorge Oliveira (Relator), Antonio Anastasia e Jhonatan de Jesus.
13.2. Ministros-Substitutos presentes: Augusto Sherman Cavalcanti e Marcos Bemquerer Costa.

JORGE OLIVEIRA

Trata-se de representação formulada pelo Procurador Júlio Marcelo de Oliveira, do Ministério Público de Contas junto ao Tribunal de Contas da União (MPTCU) , tratando de supostas irregularidades na gestão orçamentária e financeira do Ministério do Desenvolvimento Regional (MDR) e de entidades vinculadas, em especial a Companhia de Desenvolvimento dos Vales do São Francisco e do Parnaíba (Codevasf) .
2.	Em análise inicial, a unidade instrutora, então Secretaria de Fiscalização de Infraestrutura Urbana (SeinfraUrbana) , propôs conhecer da representação e determinar a oitiva das referidas unidades jurisdicionadas para que se manifestassem sobre os fatos narrados na representação de forma a subsidiar a análise conclusiva deste feito. Tais propostas foram por mim acolhidas conforme Despacho à peça 7.
3.	Reproduzo, a seguir, trecho da instrução de mérito da SeinfraUrbana (peça 52) :
"INTRODUÇÃO	
	Cuidam os autos de representação formulada pelo Procurador do Ministério Público de Contas junto ao Tribunal de Contas da União (MPTCU) , Júlio Marcelo de Oliveira, a respeito de possíveis irregularidades cometidas na destinação de verbas constantes de dotações orçamentárias consignadas ao Ministério do Desenvolvimento Regional (MDR) e às suas entidades vinculadas.
HISTÓRICO
2. A análise dos fatos narrados na representação de peça 1 e das informações constantes das planilhas inseridas como itens não digitalizáveis da respectiva peça foi realizado na instrução inicial desta unidade técnica (peça 4) .
3. O exame efetuado concluiu que os documentos deveriam ser conhecidos como representação por preencherem os requisitos de admissibilidade previstos no art. 237, inciso I, do Regimento Interno/TCU c/c o art. 84 da Lei 8.443, de 16 de julho de 1992, e no art. 103, § 1º, da Resolução TCU 259/2014 e que os fatos mereciam ser apurados pelo Tribunal conforme disposto no art. 106, § 4º, inciso I, da Resolução TCU 259/2014 (peça 4, p. 1-2) .
4. Os fatos narrados na representação versavam sobre os seguintes aspectos:
	a) realização de empenhos orçamentários em 2020, para instrumentos de transferências a estados e municípios, em valores superiores àqueles a serem executados até o fim do exercício de 2021, em desacordo com o Acórdão 3225/2020-TCU-Plenário e o Decreto 10.579, de 18 de dezembro de 2020, que permitiram, excepcionalmente para o ano de 2020, o empenho de despesas previstas para serem executadas até 31/12/2021 (peça 1, p. 1-6 e Anexo 1) ; 
b) alocação orçamentária em novas obras ou serviços de engenharia sem observância da prioridade a ser conferida aos projetos em andamento, em afronta ao disposto no art. 45 da Lei Complementar 101, de 4 de maio de 2000, regulamentado pela Lei 13.898, de 11 de novembro de 2019 (Lei de Diretrizes Orçamentárias de 2020 - LDO/2020) (peça 1, p. 6-11 e Anexos 2 a 6) ; e 
c) destinação de verbas constantes de dotações orçamentárias em desconformidade com o art. 77 da Lei de Diretrizes Orçamentárias de 2020 (peça 1, p. 11-12) .
5. O exame de cada um dos itens supracitados foi registrado na peça 4, p. 7-10.
6. No que concerne aos itens 'a' e 'b' supra, considerando os fatos descritos na peça 1 e as informações contidas nas planilhas juntadas à mesma peça como itens não digitalizáveis, concluiu-se pela necessidade de realização de oitivas ao MDR e à Companhia de Desenvolvimento dos Vales do São Francisco e do Parnaíba (Codevasf) para que se manifestassem quanto às referidas ocorrências.
7. Quanto ao item 'c', concluiu-se pela desnecessidade de tratar o assunto neste processo de representação, considerando que a matéria já estava sendo analisada pelo TCU no âmbito da Denúncia TC Processo 014.379/2021-0, bem como no processo que trata do Relatório e do Parecer Prévio sobre as Contas prestadas pelo Presidente da República de 2020, TC Processo 014.922/2021-5, este julgado recentemente por meio do Acórdão 1515/2021-TCU-Plenário, Sessão de 30/6/2021.
8. O Ministro Relator Jorge Oliveira, em análise inicial, acolheu as propostas formuladas pela unidade técnica, decidindo pelo conhecimento da representação e pela realização das oitivas propostas aos MDR e à Codevasf (peça 7) .
9. Em resposta, a Codevasf apresentou os documentos constantes das peças 18 a 22 e o MDR os documentos de peça 23 a 39.
10. Ato contínuo, foi emitida a instrução de peça 41, na qual concluiu-se que, adicionalmente às manifestações recebidas, com vistas ao saneamento dos autos, considerando a complexidade da matéria, o arcabouço jurídico envolvido e as atribuições dos demais órgãos competentes, havia a necessidade de diligenciar também o Ministério da Economia (ME) , para que fossem apresentadas informações complementares relacionadas ao regramento e aos procedimentos adotados em relação às questões tratadas neste processo.
11. Em resposta a diligência o Ministério da Economia encaminhou os documentos constantes das peças 45 a 49.
EXAME TÉCNICO
12. A análise da documentação apresentada pelo MDR (peças 18-22) , pela Codevasf (peças 23-39) e pelo ME (peças 45-49) será efetuada de forma conjunta para cada um dos tópicos discriminados na instrução de peça 4, os quais sintetizam os apontamentos registrados na representação inicial.
I. Descumprimento do Acórdão 3225/2020-TCU-Plenário e do Decreto 10.579/2020 que permitiram, excepcionalmente para o ano de 2020, o empenho de despesas previstas para serem executadas até 31/12/2021 (peça 1, p. 1-6 e Anexo 1) 
a) Legislação Aplicável
13. A avaliação deste tópico perpassa inicialmente pela análise do arcabouço jurídico que envolve o princípio da anualidade orçamentária esculpido no art. 165, § 5°, da Constituição da República Federativa do Brasil de 1988 (CF) , nos artigos 2° e 34 da Lei 4.320, de 17 de março de 1964 e no art. 27 do Decreto 93.872, de 23 de dezembro de1986, que não apenas a supracitada decisão deste Tribunal e o decreto dela decorrente.
Constituição Federal, art. 165:
§ 5º A lei orçamentária anual compreenderá:
I - o orçamento fiscal (...) ;
II - o orçamento de investimento (...) ;
III - o orçamento da seguridade social (...) .
 (...) 
Lei 4.320/1964:
Art. 2° A Lei do Orçamento conterá a discriminação da receita e despesa de forma a evidenciar a política econômica-financeira e o programa de trabalho do Governo, obedecidos os princípios de unidade universalidade e anualidade.
 (...) 
Art. 34. O exercício financeiro coincidirá com o ano civil.
 (...) 
Decreto 93.872/1986:
Art. 27. As despesas relativas a contratos, convênios, acordos ou ajustes de vigência plurianual, serão empenhadas em cada exercício financeiro pela parte nele a ser executada.
14. Embora o princípio da anualidade orçamentária estabeleça que o orçamento deve ter vigência limitada a um exercício financeiro, coincidente com o ano civil, outros normativos acabaram por flexibilizar este princípio, criando exceções que decorrem tanto da origem dos recursos quanto do período a que os recursos se referem. 
15. A primeira excepcionalidade deriva da própria edição do Decreto 10.579/2020, fruto do Acórdão 3225/2020-TCU-Plenário. Segundo o art. 1°, caput, do normativo, excepcionalmente no ano de 2020, poderiam ser empenhadas despesas relativas a contratos, convênios, acordos ou ajustes de vigência plurianual a serem executadas até 31/12/2021, desde que devidamente justificadas pela unidade gestora responsável.
16. Adicionalmente, o art. 1°, § 1°, Decreto 10.579/2020 estabeleceu que os saldos não liquidados seriam cancelados pela unidade gestora responsável até 31/12/2021.
17. Especificamente em relação ao cancelamento dos saldos não liquidados, há que se atentar para dois aspectos.
18. No ano seguinte, foi editada a Lei 14.212, de 5 de outubro de 2021, que alterou a Lei 14.116, de 31 de dezembro 2020 (LDO 2021) , estabelecendo que os restos a pagar não liquidados somente poderão ser cancelados após decorridos 24 meses do encerramento do exercício de inscrição, inclusive os inscritos em 2020, nos quais se enquadram os restos a pagar excepcionalizados pelo Decreto 10.579/2020:
Art. 84
 (...) 
§ 7º Os restos a pagar relativos a contratos, convênios, acordos ou ajustes de vigência plurianual, inclusive os inscritos em 2020, somente terão seus saldos não liquidados cancelados pela unidade gestora responsável após decorridos 24 meses do encerramento do exercício de inscrição.
19. O segundo aspecto a ser considerado em relação aos saldos não liquidados diz respeito às regras atinentes ao bloqueio e ao cancelamento das despesas não liquidadas em função da origem das despesas, conforme estabelecido no art. 68 do Decreto 83.872, de 23 de dezembro de 1986. 
20. Em especial, se destaca o disposto no § 3°, incisos II e III, segundo o qual não serão objeto de bloqueio os restos a pagar decorrentes de emendas individuais impositivas (RP 6) e de iniciativa de bancada estadual ou do DF (RP 7) :
§ 3º Não serão objeto de bloqueio os restos a pagar não processados relativos às despesas: (Redação dada pelo Decreto nº 9.428, de 2018) 
 (...) 
II - decorrentes de emendas individuais impositivas discriminadas com identificador de resultado primário 6, cujos empenhos tenham sido emitidos a partir do exercício financeiro de 2016; ou (Redação dada pelo Decreto nº 10.535, de 2020) 
III - decorrentes de emendas de iniciativa de bancada de parlamentares de Estado ou do Distrito Federal impositivas discriminadas com identificador de resultado primário 7, cujos empenhos tenham sido emitidos a partir do exercício financeiro de 2020. (Incluído pelo Decreto nº 10.535, de 2020) 
21. Sobre esse último aspecto, contudo, a Procuradoria-Geral da Fazenda Nacional manifestou o entendimento de que a flexibilização imposta pelo Decreto 10.579/2020 constitui uma autorização excepcional e específica em relação ao princípio geral da anualidade orçamentária, de forma que as despesas objeto de emendas parlamentares impositivas também se submetem à regra de cancelamento de que trata o art. 1, § 1°, do referido Decreto (peça 48) , as quais deveriam, originalmente, ser canceladas em 31/12/2021, mas que tiveram seu prazo para cancelamento postergado para 31/12/2022, conforme art. 84, § 7° da Lei 14.116/2020 (LDO 2021) (peça 48, p. 4) .
22. Importante ressaltar que sob a ótica do cancelamento dos restos a pagar, a decisão do TCU e o respectivo Decreto 10.579/2020 foram mais restritivos que as regras então vigentes. Em que pese a excepcionalidade criada tenha flexibilizado as regras relativas ao empenho das despesas para o ano de 2020, as regras relacionadas ao cancelamento dos restos a pagar foram mais restritivas, conforme será exposto a frente.
23. A segunda excepcionalidade ao princípio da anualidade orçamentária foi inicialmente introduzida na Lei de Diretrizes Orçamentárias de 2021, a qual estabeleceu que o empenho abrangerá a totalidade ou a parcela da obra que possa ser executada no exercício financeiro ou dentro do prazo de validade dos restos a pagar.
	Lei 14.116/2020 (LDO 2021) 
Art. 66. A administração pública federal tem o dever de executar as programações orçamentárias, por intermédio dos meios e das medidas necessários, com o propósito de garantir a efetiva entrega de bens e serviços à sociedade.
 (...) 
§ 5° O empenho abrangerá a totalidade ou a parcela da obra que possa ser executada no exercício financeiro ou dentro do prazo de validade dos restos a pagar.
24. À época de sua edição, o Ministério da Economia propôs veto ao dispositivo supratranscrito, o qual foi acolhido pelo Presidente da República, mas posterirormente rejeitado pelo Congresso Nacional. As razões do veto foram assim consignadas: 
O dispositivo proposto provoca confusão conceitual estabelecida pela Lei 4.320, de 1964, ao introduzir o prazo de validade dos restos a pagar associado ao empenho, permitindo a programação orçamentária por um prazo superior a um exercício. O dispositivo proposto permite que o princípio da anualidade orçamentária seja infringido, uma vez que permite o empenho de uma despesa plurianual em apenas um exercício. Deste modo, contrariando o princípio da anualidade orçamentária, estabelecido pela Lei nº 4.320, de 1964 impõe-se o veto por contrariedade ao interesse público.
25. A mesma regra foi integralmente reproduzida na LDO de 2022, conforme art. 18, § 10°, da Lei 14.194, de 20 de agosto de 2021.
26. A STN, por entender que o dispositivo viola o princípio da anualidade orçamentária esculpido no art. 165, § 5°, da Constituição Federal, e nos artigos 2° e 34, da Lei 4.320/1964, além de criar aparente conflito com normas de direito administrativo, em especial o caput do art. 57 da Lei 8.666, de 21 de junho de 1993 e art. 105 da Lei 14.133, de 1ª de abril 2021, propôs novamente o veto ao dispositivo, porém desta vez a proposta não foi acatada pelo Presidente da República.
27. A referida regra inserida nas LDO 2021 e 2022, além do supracitado conflito com as regras constitucionais e legais, deve também ser interpretada em conjunto com as demais regras previstas nas LDOs e, também, com o disposto no Decreto 93.872/1986, que dispõe sobre prazo de validade dos restos a pagar:
Lei 14.116/2020 (LDO 2021) 
Art. 84. (...) 
 (...) 
§ 7º Os restos a pagar relativos a contratos, convênios, acordos ou ajustes de vigência plurianual, inclusive os inscritos em 2020, somente terão seus saldos não liquidados cancelados pela unidade gestora responsável após decorridos 24 meses do encerramento do exercício de inscrição.
Decreto 93.872/1986
Art. 68. A inscrição de despesas como restos a pagar no encerramento do exercício financeiro de emissão da Nota de Empenho depende da observância das condições estabelecidas neste Decreto para empenho e liquidação da despesa.
§ 1o A inscrição prevista no caput como restos a pagar não processados fica condicionada à indicação pelo ordenador de despesas.
§ 2º Os restos a pagar inscritos na condição de não processados e que não forem liquidados serão bloqueados pela Secretaria do Tesouro Nacional do Ministério da Fazenda em 30 de junho do segundo ano subsequente ao de sua inscrição, e serão mantidos os referidos saldos em conta contábil específica no Sistema Integrado de Administração Financeira do Governo Federal - Siafi. 
§ 3º Não serão objeto de bloqueio os restos a pagar não processados relativos às despesas:
I - do Ministério da Saúde;
II - decorrentes de emendas individuais impositivas discriminadas com identificador de resultado primário 6, cujos empenhos tenham sido emitidos a partir do exercício financeiro de 2016; ou 
III - decorrentes de emendas de iniciativa de bancada de parlamentares de Estado ou do Distrito Federal impositivas discriminadas com identificador de resultado primário 7, cujos empenhos tenham sido emitidos a partir do exercício financeiro de 2020. (Incluído pelo Decreto nº 10.535, de 2020) 
§ 4º As unidades gestoras responsáveis pelos saldos dos restos a pagar bloqueados poderão efetuar os desbloqueios até 31 de dezembro do exercício em que ocorreu o bloqueio dos saldos, desde que:
 (...) 
§ 7º Os restos a pagar não processados, desbloqueados nos termos do § 4º, e que não forem liquidados, serão cancelados em 31 de dezembro do ano subsequente ao do bloqueio.
28. Em síntese, a regra geral para o cancelamento das despesas não liquidadas, excetuados os casos específicos indicados no § 3° do art. 68, podem ser melhor visualizadas no fluxograma da figura seguinte:
Figura 1: Regras para bloqueio/desbloqueio e cancelamento de restos a pagar não processados

Fonte: Nota Técnica 36/2020/DOH/SNSH-MDR (peça 28, p. 4) 
29. De forma resumida, por todo o exposto, entende-se que se aplicariam as seguintes regras aos empenhos realizados nos anos de 2020 a 2022:
b) Empenhos Realizados em 2020
30. Empenhos realizados com fulcro no Decreto 10.579/2020, desde que devidamente justificados pela unidade gestora responsável, poderiam abranger despesas a serem executadas até 31/12/2021. Os respectivos restos a pagar não liquidados deverão ser cancelados em 31/12/2022 (art. 84, § 7° da Lei 14.116/2020) .
31. Empenhos não efetuados com base na excepcionalidade do 10.579/2020, deveriam respeitar o princípio da anualidade orçamentária, abrangendo apenas as despesas a serem realizadas até 31/12/2020. Porém, o cancelamento dos restos a pagar não liquidados poderia ocorrer até 31/12/2023, uma vez atendidas as condições estabelecidas no Decreto 93.872/1986 (art. 68, §§ 2°, 4° e 7° do Decreto 93.872/1986) . No caso dos empenhos originários de emendas parlamentares impositivas RP 6 e RP 7 os restos a pagar não liquidados não poderiam ser bloqueados (art. 68, § 3°, incisos II e III do Decreto 93.872/1986) .
c) Empenhos Realizados em 2021
32. Presumindo válido o dispositivo inserido na LDO/2021, os empenhos realizados em 2021 poderiam abranger as parcelas das obras que possam ser executadas até 31/12/2024, prazo limite para o cancelamento das despesas não liquidadas (art. 66, § 5°, da Lei 14.116/2020, c/c o art. 68, §§ 2°, 4° e 7° do Decreto 93.872/1986) , enquanto que os empenhos originários de emendas parlamentares impositivas RP 6 e RP 7 sequer teriam limitação, haja vista que os restos a pagar delas decorrentes não são objeto de bloqueio (art. 66, § 5°, da Lei 14.116/2020, c/c o art. 68, § 3°, incisos II e III do Decreto 93.872/1986) . 
33. O cancelamento dos restos a pagar não liquidados relativos aos empenhos realizados no ano de 2021 não poderia ocorrer antes de 31/12/2023 (art. 84, § 7° da Lei 14.116/2020) , mas se atendidas as condições específicas indicadas no Decreto 93.872/1986, esse prazo poderia se estender até 31/12/2024 (art. 68, §§ 2°, 4° e 7° do Decreto 93.872/1986) . No caso das emendas parlamentares impositivas RP 6 e RP 7, não há previsão para bloqueio ou cancelamento dos restos a pagar não liquidados.
d) Empenhos Realizados em 2022
34. Os empenhos realizados no ano de 2022, de forma similar aos de 2021, em regra, poderiam abranger as parcelas das obras que possam ser executadas até 31/12/2025, prazo limite para o cancelamento das despesas não liquidadas (art. 18, § 10°, da Lei 14.194/2021, c/c o art. 68, §§ 2°, 4° e 7° do Decreto 93.872/1986) , enquanto que os empenhos originários de emendas parlamentares impositivas RP 6 e RP7 não teriam limitação (art. 18, § 10°, da Lei 14.194/2021, c/c o art. 68, § 3°, incisos II e III do Decreto 93.872/1986) .
35. O cancelamento dos restos a pagar não liquidados relativos aos empenhos realizados no ano de 2022 poderiam ocorrer até 31/12/2025, desde que atendidas as condições específicas indicadas no Decreto 93.872/1986 (art. 68, §§ 2°, 4° e 7° do Decreto 93.872/1986) . Igualmente, no caso das emendas parlamentares impositivas RP 6 e RP 7, não há previsão para bloqueio ou cancelamento dos restos a pagar não liquidados.
36. Não há, todavia, na LDO 2022, até o presente momento, regra similar a existente no art. 84, § 7° da LDO 2021, que dispões que os restos a pagar relativos a contratos, convênios, acordos ou ajuste de vigência plurianual somente terão seus saldos não liquidados cancelados após decorridos 24 meses do exercício de sua inscrição.
e) Considerações Específicas Sobre Transferências Voluntárias
37. Outra questão relevante apontada pela Secretaria Nacional de Segurança Hídrica do MDR (SNSH/MDR) diz respeito aos demais aspectos normativos e de ordem técnica que incompatibilizam o cumprimento do princípio da anualidade orçamentária com a efetiva execução dos instrumentos de repasse.
38. A Portaria Interministerial 424, de 30 de dezembro de 2016, que estabelece as normas para execução do Decreto 6.170, de 25 de julho de 2007, que dispõe sobre às transferências de recursos da União mediante convênios e contratos de repasse, indica que a celebração dos instrumentos de repasse está condicionada a existência de empenho de recursos (art. 1°, § 10) , de modo que o empenho deve ocorrer no ano de apresentação da proposta originária.
39. Nesse sentido, a assinatura de instrumentos em datas próximas ao final do ano, como normalmente acontece, por si só já inviabilizaria a execução financeira no mesmo exercício da realização do empenho. 
40. Além disso, a PI 424/2016 possibilita a celebração de instrumentos com condições suspensivas a efetividade do ajuste, estabelecendo como prazo limite para o seu cumprimento o dia 30 de novembro do exercício seguinte ao da assinatura do instrumento (art. 24, § 1°) . Ou seja, o normativo específico que trata dos instrumentos de repasse possibilita que a efetiva execução possa ser iniciada somente ao final do ano subsequente ao da celebração, celebração está que é condicionada à realização de prévio empenho.
41. Ademais, uma vez cumpridas eventuais condições suspensivas por parte do convenente e emitido o laudo de análise técnica, a liquidação dos empenhos somente poderá ser realizada após o cumprimento de todas as exigências para a liberação dos recursos, dentre as quais a realização do processo licitatório pelo concedente e sua análise e aceite pelo órgão concedente, de forma que o primeiro repasse financeiro poderia ocorrer no segundo ano subsequente à celebração do instrumento. Ou seja, não seria possível iniciar a execução antes do segundo ano subsequente à realização do empenho.
42. Por fim, foi ainda registrado pela SNSH/MDR que diversos outros fatores podem comprometer a execução do instrumento, ocasionando a retenção de dotação orçamentária utilizada (restos a pagar) para exercícios seguintes:
Fatores relacionados as contratações realizadas para execução de metas previstas dos objetos. Por exemplo, a rescisão de um contrato pode acarretar nova licitação e contratação para continuidade, o que demandaria tempo;
Fatores ambientais que possam atrasar ou paralisar a execução dos objetos;
Embargos judiciais;
Disponibilidade de recursos descompassada do cronograma previsto;
Tempo necessário para realização da própria atuação administrativa, como realização de vistorias por técnicos do concedente, entre outros.
43. Assim, apesar de a liquidação das despesas poder ser efetivada em até 36 meses da inscrição dos recursos em restos a pagar, no prazo de validade dos restos a pagar, ainda assim, no pior dos casos, saldos de empenhos relativos a parcelas não passíveis de repasse seriam cancelados, deixando o instrumento desprovido de recursos necessários a continuidade da execução, podendo resultar em obras inacabadas.
44. Segundo registrado pelo Departamento de Estruturação Regional e Urbano do MDR, o empenho da totalidade dos recursos é mecanismo extremamente importante para que os ministérios setoriais garantam a execução dos empreendimentos de forma integral e funcional.
45. O referido Departamento assinalou que o exercício de 2020 aparece como exceção à forma como as emendas vinham sendo executadas, haja vista que com as recentes alterações no Decreto 93.872/1986 o prazo para liquidação das despesas era de três anos e com o Regime Extraordinário Fiscal válido para 2020, o prazo passou a ser de um ano.
46. Acrescenta que o cancelamento dos saldos não liquidados, nos termos do Decreto 10.579/2020, exigirá o aporte de recursos pelos relatores do orçamento nos exercícios subsequentes para os mesmos instrumentos, sob risco de descontinuidade das obras e projetos pactuados, o que acarretaria prejuízos significativos a efetiva entrega de bens e serviços à sociedade.
f) Instrumentos formalizados pelo MDR em 2020
47. Em cumprimento ao § 2° do art. 1° do Decreto 10.579/2020, o MDR disponibilizou em sua página de internet planilha com informações sobre os instrumentos que se beneficiaram da excepcionalidade prevista no art. 1° do mesmo decreto (https://www.gov.br/mdr/pt-br/acesso-a-informacao/dados-abertos) . A referida planilha consta como item não digitalizável da peça 1 (Anexo 1 - compilado_unidades_DIORF_II (2) ) . 
48. Na referida planilha são elencados 4.547 instrumentos cujo valor total atinge cerca de R$ 7,8 bilhões, dos quais R$ 5.1 bilhões referentes a parcelas a serem executadas em 2021, sob responsabilidade da Secretaria Nacional de Mobilidade e Desenvolvimento Regional Urbano (SMDRU/MDR) , Secretaria Nacional de Segurança Hídrica (SNSH/MDR) , Companhia Brasileira de Trens Urbanos (CBTU) , Departamento Nacional de Obras Contra as Secas (DNOCS) , Superintendência do Desenvolvimento do Centro-Oeste (Sudeco) e Empresa de Trens Urbanos de Porto Alegre (Trensurb) .
49. Grande parte desses instrumentos se enquadra nos níveis I e I-A da Portaria 424/2016, por se tratar de obras e serviços de engenharia com valores de repasse inferiores a R$ 1,5 milhão, os quais terão seus recursos liberados de forma mais célere, preferencialmente em uma única parcela, após concluído e aceito o procedimento licitatório (arts. 3º e 41 da Portaria Interministerial 424/2016) . Esses instrumentos teriam maior probabilidade de terem sua execução financeira realizada ainda no ano de 2021. 
50. Contudo, verifica-se a existência de 558 instrumentos que se enquadram nos níveis II e III, relativos a obras e serviços de engenharia com valores de repasse igual ou superior a 1,5 milhão, para os quais a PI 424/2016 exige a liberação de recurso em no mínimo três parcelas, sendo a primeira, no valor máximo de 20%, após a conclusão e aceite do processo licitatório, e as demais após a comprovação da execução mínima de 70% das parcelas anteriormente liberadas.
	Tabela 1: Instrumentos do MDR e Entidades Vinculadas Excepcionalizados pelo Decreto 10.579/2020 de Valor Superior a R$ 1,5 milhões

	Órgão/Entidade
	Instrumentos Formalizados
	Parcela a Ser Executada em 2021 - Empenho (R$) 
	Valor Total do Ajuste (R$) 

	DNOCS
	58
	462.226.533,52
	3.483.244.913,65

	SMDRU/MDR
	398
	2.558.024.057,14
	2.558.024.057,14

	SNSH/MDR
	50
	333.528.979,64
	333.528.979,64

	SUDECO
	45
	171.251.621,83
	175.791.435,32

	TRENSURB
	7
	22.989.406,39
	22.989.406,39

	Total Geral
	558
	3.548.020.598,52
	6.573.578.792,14

Fonte: Elaboração própria a partir dos dados publicados pelo MDR.
51. Excluindo o DNOCS, cujos instrumentos aparentemente são relacionados a contratações diretas e não a transferências voluntárias de recursos, os demais órgãos e entidades tiveram seus empenhos efetuados pela quase totalidade do valor total dos ajustes. Chama a atenção a inexistência de instrumentos formalizados pela Codevasf na relação de ajustes publicados pelo MDR que se beneficiaram da excepcionalidade promovida pelo Decreto 10.579/2020.
52. A referida planilha, contudo, não traz informações relacionadas ao cronograma físico financeiro dos ajustes, o que impossibilita a verificação, de imediato, da compatibilidade entre os empenhos realizados e o planejamento da execução física e financeira, em observância ao princípio da anualidade orçamentária. 
53. Todavia, conforme já registrado, para instrumentos destinados a obras e serviços de engenharia com valores de repasse igual ou superior a 1,5 milhão, a PI 424/2016 exige a liberação de recurso em no mínimo três parcelas, sendo a primeira, no valor máximo de 20%, após a conclusão e aceite do processo licitatório, e as demais após a comprovação da execução mínima de 70% das parcelas anteriormente liberadas.
54. Quando se avalia as transferências voluntárias formalizadas pelos órgãos e entidades acima indicados, no ano de 2020, incluindo a Codevasf, a partir dos dados disponibilizados no Painel de Transferências Voluntárias da Plataforma +Brasil, em consulta realizada em 15/2/2022, verifica-se a existência de 3.480 ajustes, no valor total empenhado de cerca de R$ 4,7 bilhões. Desses, apenas quatro tem vigência final igual ou inferior a 31/12/2021. 
55. Desse universo de 3.480 ajustes, 588 são instrumentos que se enquadram nos níveis II e III da Portaria Interministerial 424/2016, para os quais a liberação de recursos ocorrerá em no mínimo três parcelas, desde que comprovada a execução parcial das parcelas anteriormente liberadas.
56. Os valores empenhados desses 588 ajustes somam cerca de R$ 3,4 bilhões e são de responsabilidade do Ministério do Desenvolvimento Regional, Codevasf e Sudeco:
	Tabela 2: Transferências Voluntárias do MDR e Entidades Vinculadas Formalizadas no Ano de 2020 em Valor Superior a R$ 1,5 milhões 

	Órgão/Entidade
	Instrumentos Formalizados
	Valor Global (R$) 
	Valor Empenhado (R$) 
	Valor Liberado (R$) 
	Valor Pago (R$) 

	Codevasf
	63
	533.330.812,47
	392.243.060,37
	30.926.670,00
	29.908.618,72

	MDR
	478
	3.234.464.461,52
	2.845.589.255,16
	144.800.755,44
	66.961.136,86

	Sudeco
	47
	206.783.828,40
	190.373.217,58
	31.170.323,01
	19.694.007,18

	Total Geral
	588
	3.974.579.102,39
	3.428.205.533,11
	206.897.748,45
	116.563.762,76

Fonte: Elaboração própria a partir dos dados extraídos do Painel de Transferências Voluntárias da Plataforma +Brasil
57. Todos os 588 instrumentos mapeados possuem vigência iniciando no ano de 2020 ou começo de 2021 e finalizando entre os anos de 2022 a 2025, de forma que os recursos empenhados em 2020 não possuíam previsão de serem executados até 31/12/2020, ou mesmo até o final de 2021, para aqueles excepcionados pelo Decreto 10.579/2020.
58. Conforme informações disponibilizadas no Painel de Transferências Voluntárias da Plataforma +Brasil, em 15/2/2022, apenas 6% do valor total empenhado em 2020 havia sido liberado até essa data, o que reforça o entendimento de que os empenhos realizados em 2020 estariam em desarmonia com o princípio da anualidade orçamentária, ainda que considerada a excepcionalidade do Decreto 10.579/2020, que possibilitou o empenho de despesas que seriam executadas até 31/12/2021.
	Tabela 3: Liberação de Recursos das Transferências Voluntárias do MDR e Entidades Vinculadas Formalizadas no Ano de 2020 em Valor Superior a R$ 1,5 milhões 

	Fim da Vigência
	Órgão/Entidade
	Instrumentos Firmados
	Valor Empenhado (R$) 
	Valor Liberado (R$) 
	Percentual Liberado

	2022
	Codevasf
	12
	30.292.056,31
	-
	0,0%

		MDR
	74
	395.993.502,05
	54.939.623,52
	13,9%

		Sudeco
	15
	69.735.247,62
	26.339.527,99
	37,8%

		TOTAL 2022
	101
	496.020.805,98
	81.279.151,51
	16,4%

	2023
	Codevasf
	6
	85.380.843,69
	1.432.500,00
	1,7%

		MDR
	155
	777.901.120,19
	40.757.503,20
	5,2%

		Sudeco
	4
	5.709.296,73
	-
	0,0%

		TOTAL 2023
	165
	868.991.260,61
	42.190.003,20
	4,9%

	2024
	Codevasf
	33
	135.676.810,35
	21.854.170,00
	16,1%

		MDR
	156
	506.139.421,68
	13.530.395,49
	2,7%

		Sudeco
	21
	65.648.356,01
	3.682.040,23
	5,6%

		TOTAL 2024
	210
	707.464.588,04
	39.066.605,72
	5,5%

	2025
	Codevasf
	12
	140.893.350,02
	7.640.000,00
	5,4%

		MDR
	93
	1.165.555.211,24
	35.573.233,23
	3,1%

		Sudeco
	7
	49.280.317,22
	1.148.754,79
	2,3%

		TOTAL 2025
	112
	1.355.728.878,48
	44.361.988,02
	3,3%

	TOTAL GERAL
	588
	3.428.205.533,11
	206.897.748,45
	6,0%

Fonte: Elaboração própria a partir dos dados extraídos do Painel de Transferências Voluntárias da Plataforma +Brasil
59. Os dados consolidados no decorrer deste tópico demonstram que uma quantidade considerável de ajustes no âmbito do MDR e de suas entidades vinculadas receberam empenhos em desconformidade com o princípio da anualidade orçamentária, inclusive aqueles excepcionalizados pelo Decreto 10.579/2020.
60. Todavia, a respeito da análise supra, é importante destacar que a consolidação das informações publicadas pelo MDR, em observância ao disposto no art. 1°, § 2°, do Decreto 10.579/2020, divergem da consolidação das informações extraídas do Painel de Transferências Voluntárias da Plataforma +Brasil, especialmente em razão dos seguintes fatores:
a)  As informações extraídas do Painel de Transferências Voluntárias da Plataforma +Brasil englobam apenas as transferências voluntárias (convênios e contratos de repasse) . Porém, representam a totalidade de transferências efetuadas no ano de 2020;
b)  As informações publicadas pelo MDR englobam os contratos, convênios, acordos ou ajustes de vigência plurianual. Porém, somente aqueles indicados e devidamente justificados pelo MDR e suas entidades vinculadas (art. 1° do Decreto 10.579/2020) ;
c)  A Codevasf, por exemplo, firmou 192 convênios no ano de 2020, dos quais 63 em valores superiores a R$ 1,5 milhões. Entretanto, nenhum deles foi publicado na página do MDR na internet como instrumento que se beneficiaria da excepcionalidade prevista no Decreto 10.579/2020;
d)  Por outro lado, a CBTU e o DNOCS, conjuntamente, possuem mais de mil instrumentos cadastrados no site do MDR como beneficiários da excepcionalidade prevista no Decreto 10.579/2020, porém estes instrumentos não constam do Painel da Plataforma +Brasil, por não se tratarem de transferências voluntárias;
e)  Os dados constantes das duas fontes nem sempre são compatíveis. O Convênio 903089, por exemplo, firmado entre a SMDRU/MDR e o município do Rio de Janeiro, segundo informações extraídas do Painel de Transferências Voluntárias, teve dois empenhos efetuados no ano de 2020, no valor total de R$ 100.571.360,00 (2020NE801511 e 2020NE802765) . Porém, nas informações publicadas pelo MDR consta somente um dos empenhos, no valor de R$ 15 milhões (2020NE801511) . Em consulta detalhada do ajuste na Plataforma +Brasil, verifica-se que as informações do Painel de Transparência são as fidedignas;
f)  Exemplo oposto é o Contrato de Repasse 907181, firmado entre a SMDRU/MDR e o município de Santana/AP, que, segundo as informações publicadas pelo MDR, teve um empenho no valor de R$ 95.782.088,00 (2020NE802672) . Porém, nas informações extraídas do Painel de Transferências Voluntárias da Plataforma +Brasil não consta a existência de qualquer empenho realizado. No caso desse ajuste, em consulta detalhada aos dados da Plataforma +Brasil, verificou-se que as informações publicadas pelo MDR seriam as corretas.
61. Em que pese as divergências entre as duas fontes de informações avaliadas, considerando apenas os dados extraídos do Painel de Transferências Voluntárias da Plataforma +Brasil, e considerando ainda apenas os ajustes de valor igual ou superior a R$ 1,5 milhões, os quais teriam seus recursos liberados em no mínimo três parcelas, condicionada a comprovação de execução das parcelas anteriores, haveria pelo menos 588 ajustes que tiveram empenhos de cerca de R$ 4 bilhões em desconformidade com o princípio da anualidade orçamentária, ainda que considerada a excepcionalidade do Decreto 10.579/2020.
62. Conforme detalhado no tópico 'legislação aplicável' os empenhos realizados em 2020 deveriam respeitar o princípio da anualidade orçamentária, devendo compreender somente as despesas a serem executadas até 31/12/2020, sendo a única exceção prevista a estabelecida pelo Decreto 10.579/2020, que autorizou o empenho de despesas a serem executadas até 31/12/2021, desde que devidamente justificados pela unidade gestora responsável e publicadas nos respectivos portais na internet.
63. Todavia, com relação aos procedimentos relativos ao cancelamento dos restos a pagar não liquidados, haveria que se avaliar a origem dos recursos.
64. O procedimento a ser aplicada no ano de 2020, sopesando as regras estabelecidas nos Decretos 93.872/1986 e 10.579/2020, na Lei 14.116/2020 e no entendimento da Procuradoria-Geral da Fazenda Nacional seria a seguinte:
a)  Empenhos realizados com fulcro no Decreto 10.579/2020 deverão ser cancelados em 31/12/2022 (art. 84, § 7° da Lei 14.116/2020) ;
b)  Empenhos não efetuados com base na excepcionalidade do Decreto 10.579/2020, regra geral, poderiam ser cancelados até 31/12/2023, uma vez atendidas as condições estabelecidas no Decreto 93.872/1986 (art. 68, §§ 2°, 4° e 7° do Decreto 93.872/1986) . 
c)  Empenhos não efetuados com base na excepcionalidade do Decreto 10.579/2020, originários de emendas parlamentares impositivas RP 6 e RP 7 não poderiam ser bloqueados (art. 68, § 3°, incisos II e III do Decreto 93.872/1986) .
65. Sobre o aspecto da origem dos recursos, segundo informações extraídas do Painel Parlamentar da Plataforma +Brasil, em 15/2/2022, no ano de 2020 foram disponibilizadas 1346 emendas parlamentares para o MDR e suas entidades vinculadas, das quais 1330 seriam de emendas parlamentares impositivas RP 6 e RP 7.
	Tabela 4: Emendas Parlamentares Disponibilizadas ao MDR e Entidades Vinculadas no Ano de 2020

	Identificador
	Quantidade
	Valor de Emenda (R$) 
	Valor Empenhado (R$) 
	Valor Desembolsado (R$) 

	RP 2
	5
	61.587.851,84
	61.587.851,84
	1.160.594,79

	RP 6
	1281
	555.870.617,33
	544.054.767,63
	121.808.407,61

	RP 7
	49
	383.755.549,39
	383.755.549,39
	33.725.453,10

	RP 9
	11
	66.425.441,00
	66.425.441,00
	2.498.180,00

	Total Geral
	1346
	1.067.639.459,56
	1.055.823.609,86
	159.192.635,50

Fonte: Elaboração própria a partir dos dados extraídos do Painel Parlamentar da Plataforma +Brasil
g) Conclusão Item I
66. O exame das informações extraídas do Painel de Transferências Voluntárias da Plataforma +Brasil e das informações publicadas pelo MDR, em observância ao disposto no art. 1°, § 2°, do Decreto 10.579/2020, evidenciam o reiterado descumprimento do princípio da anualidade orçamentária na realização de empenhos no ano de 2020 no âmbito do MDR e de suas unidades vinculadas.
67. De forma conservadora, considerando-se apenas os ajustes com valores superiores a R$ 1,5 milhões, os quais não seriam finalizados dentro do exercício financeiro, ainda que considerada a excepcionalidade decorrente do Decreto 10.579/2020, haveria pelo menos 588 instrumentos com empenhos que totalizam cerca de R$ 3,4 bilhões.
68. Porém é importante destacar que não se trata de situação excepcional ocorrida apenas no ano de 2020, nem de prática exclusiva do MDR e de suas entidades vinculadas, mas de praxe reiterada na administração pública federal.
69. Especificamente em relação ao MDR e à Codevasf, conforme informações extraídas do Painel de Transferências Voluntárias da Plataforma +Brasil, em 18/4/2022, os dados demonstram que a realização de empenhos pela quase totalidade do valor dos ajustes vem ocorrendo de forma reiterada, todos os anos, a despeito do baixo valor de recursos liberados. 
70. Não obstante tenham sido empenhados cerca de 90% dos valores globais dos ajustes firmados no período analisado, apenas cerca de 25% desses recursos foram liberados até a data da pesquisa (18/4/2022) .
	Tabela 5: Instrumentos formalizados pelo MDR e Codevasf nos anos de 2018 a 2022

	Formalização do Ajuste
	Instrumentos Firmados
	Valor Global (R$) 
	Valor Empenhado (R$) 
	Valor Liberado (R$) 

	Ano
	Órgão/Entidade
				
	2018
	Codevasf
	245
	156.891.028,89
	141.723.983,51
	120.170.248,49

		MDR
	4541
	3.120.899.008,01
	2.397.838.685,87
	1.853.882.646,08

	2019
	Codevasf
	445
	474.353.592,79
	461.272.418,88
	318.172.541,44

		MDR
	4340
	4.592.852.527,00
	3.974.031.400,63
	1.991.443.580,38

	2020
	Codevasf
	192
	625.790.605,57
	482.048.630,70
	83.472.339,48

		MDR
	3127
	4.525.978.037,07
	3.980.575.660,71
	609.858.593,51

	2021
	Codevasf
	608
	680.323.217,43
	669.660.897,15
	1.432.500,00

		MDR
	4879
	5.528.856.925,70
	5.346.197.365,95
	13.344.166,93

	2022
	MDR
	53
	126.044.910,05
	116.823.094,00
	-

	TOTAL GERAL
	18430
	19.831.989.852,51
	17.570.172.137,40
	4.991.776.616,31

Fonte: Elaboração própria a partir dos dados extraídos do Painel de Transferências Voluntárias da Plataforma +Brasil
71. No que concerne aos demais órgãos da administração pública federal, situação bastante semelhante é verificada. 
72. O exame das informações extraídas do Painel de Transferências Voluntárias da Plataforma +Brasil, também em 18/4/2022, relativas aos ajustes firmados no ano de 2020, demonstra que os dez principais órgãos e entidades que formalizaram ajustes nesse período também tiveram empenhos que representam cerca de 90% dos valores globais dos ajustes, com apenas cerca de 25% desses valores liberados, em média, até essa data.
73. A única exceção à regra se refere aos valores liberados pelo Ministério da Economia, que representam a quase totalidade dos valores empenhados pela pasta, e do Ministério da Mulher, Família e Direitos Humanos, que já liberou cerca de 60% do valor global dos ajustes.
	Tabela 6: Instrumentos formalizados no ano de 2020

	Órgão/Entidade
	Instrumentos Firmados
	Valor Global (R$) 
	Valor Empenhado (R$) 
	Valor Liberado (R$) 

	MINISTERIO DO DESENVOLVIMENTO REGIONAL
	3127
	4.525.978.037,07
	3.980.575.660,71
	609.858.593,51

	MINISTÉRIO DA AGRICULTURA, PECUARIA E ABASTECIMENTO
	2274
	1.574.410.798,25
	1.326.428.620,20
	419.479.063,81

	MINISTERIO DA SAUDE
	1186
	966.593.291,30
	860.151.391,58
	352.668.256,12

	MINISTERIO DO TURISMO
	804
	923.779.657,03
	860.624.476,12
	71.767.324,52

	MINISTERIO DA JUSTICA E SEGURANCA PUBLICA
	402
	777.094.012,76
	732.539.989,46
	216.782.199,75

	MINISTERIO DA ECONOMIA
	1645
	651.799.386,87
	640.959.058,16
	632.275.347,69

	COMPANHIA DE DESENV. DO VALE DO SAO FRANCISCO
	192
	625.790.605,57
	482.048.630,70
	83.472.339,48

	MINISTERIO DA CIDADANIA
	1138
	607.045.131,41
	473.298.366,07
	113.122.498,16

	MINISTERIO DA DEFESA
	378
	450.991.054,33
	433.739.572,00
	85.249.369,00

	MINIST. MULHER, FAMILIA E DIREITOS HUMANOS
	299
	388.011.753,06
	363.005.138,29
	229.634.189,14

	TOTAL GERAL
	17574
	11.491.493.727,65
	10.153.370.903,29
	2.814.309.181,18

Fonte: Elaboração própria a partir dos dados extraídos do Painel de Transferências Voluntárias da Plataforma +Brasil
74. Outrossim, observa-se que as exigências constantes da Portaria Interministerial 424/2016, a qual estabelece as normas para execução do Decreto 6.170/2007, que dispõe sobre às transferências de recursos da União mediante convênios e contratos de repasse, dificultam ou mesmo impossibilitam o cumprimento do princípio da anualidade orçamentária pelos órgãos.
75. Há que se considerar ainda que parte considerável dos ajustes firmados pelo MDR e por suas entidades vinculadas, no ano de 2020, tem origem em emendas parlamentares impositivas RP 6 e RP 7, de execução obrigatória.
76. Além disso, as leis de diretrizes orçamentárias dos anos subsequentes (2021 e 2022) incluíram dispositivos que flexibilizaram largamente o princípio da anualidade orçamentária, possibilitando o empenho de recursos que seriam executados em até três anos do término do exercício em que ocorreu o empenho, inclusive abrindo a possibilidade de que não haja qualquer limite para as emendas parlamentares impositivas RP 6 e RP 7. Embora esse dispositivo tenha sido objeto de veto presidencial na LDO 2021, o veto foi derrubado pelo Congresso Nacional e a regra foi replicada na LDO 2022.
77. Quanto ao cancelamento dos restos a pagar não liquidados, o Decreto 10.579/2020, editado em decorrência do Acórdão 3225/2020-TCU-Plenário, estabeleceu, para o ano de 2020, regras mais restritivas do que as regras então vigentes, dispostas no Decreto 93.872/1986, mesmo que considerado o acréscimo de prazo estabelecido no 84, § 7° da Lei 14.116/2020.
78. Sobre o cancelamento dos créditos é importante destacar as possíveis consequências registradas pelo MDR, em especial a necessidade de novos aportes de recursos pelos relatores do orçamento nos exercícios subsequentes para os mesmos instrumentos, sob risco de descontinuidade das obras e projetos pactuados, o que poderia resultar em obras inacabadas e em prejuízos significativos a efetiva entrega de bens e serviços à sociedade.
79. De toda forma, considerando as regras até então vigentes, propõe-se que seja dada ciência ao MDR e suas entidades vinculadas de que os restos a pagar não liquidados decorrentes de empenhos realizados em 2020, que utilizaram a excepcionalidade prevista no Decreto 10.579/2020, deverão ter seus saldos não liquidados cancelados pelas unidades gestoras em 31/12/2022, conforme disposto no art. 1°, § 1° do referido Decreto c/c o art. 84, § 7° da Lei 14.116/2020, e que o restos a pagar não liquidados decorrentes de empenhos realizados em 2020 que não utilizaram a excepcionalidade do Decreto 10.579/2020, deverão ter seus saldos não liquidados cancelados até o prazo máximo de 31/12/2023, exceto em relação as emendas parlamentares impositivas RP 6 e RP 7, conforme estabelecido no Decreto 93.872/1986 art. 68, §§ 2°, 3°, 4° e 7° do Decreto 93.872/1986.
80. Entende-se que outras proposições, tais como a expedição de medidas corretivas ou de identificação e responsabilização de servidores, a exemplo das sugeridas na representação inicial (peça 1, p. 12 somente poderiam ser efetuadas após exame do amplo arcabouço jurídico existente, da avaliação das práticas adotadas nos demais órgãos da administração pública federal, e das possíveis consequências das proposições advindas. Além disso, deveriam ser expedidas e uniformizadas para toda administração pública federal e não impostas a apenas um específico órgão, situação que poderia acarretar prejuízos superiores aos benefícios esperados, inclusive agravar a problemática das obras paralisadas no país.
81. Conforme registrado na representação inicial, este Tribunal, ao apreciar as contas de Governo da República do exercício de 2019 (TC Processo 018.177/2020-4) , já havia expedido a seguinte recomendação, constante do parecer prévio aprovado pelo Acórdão 1437/2020-TCU-Plenário (Relator Ministro Bruno Dantas) , sessão de 10/6/2020:
3.7 Ao Poder Executivo Federal que oriente os ministérios setoriais de que as despesas relativas a contratos, convênios, acordos ou ajustes de vigência plurianual deverão ser empenhadas em cada exercício financeiro apenas pela parte a ser nele executada, em observância ao princípio da anualidade orçamentária e conforme determina o art. 27 do Decreto 93.872/1986 (seção 4.1.2.8.2) ; (grifou-se) 
82. No mês subsequente à prolação do acórdão, em 10/7/2020, foi emitido o Comunicado 33/2020 - Orientações STN e Seges sobre execuções orçamentárias das transferências operacionalizadas na plataforma +Brasil, contendo diversas informações, inclusive a respeito do empenho das despesas.
83. Em referência ao princípio da anualidade orçamentária o comunicado consignou que:
Em atenção ao Princípio da Anualidade Orçamentária, o qual se encontra espelhado nas disposições dos arts. 2º e 34 a 36, da Lei nº 4.320, de 1964, no art. 27 do Decreto nº 93.872, de 1986, e, também, no art. 9º do Decreto nº 6.170, de 2007, o empenho das despesas afetas às transferências da União devem contemplar apenas aquelas parcelas previstas dentro do próprio exercício financeiro ao qual pertence a referida dotação orçamentária, ou seja, é VEDADA a utilização de dotação orçamentária de um exercício financeiro para cumprir obrigações em exercícios financeiros futuros.
84. O Departamento de Obras Hídricas e Apoio a Estudos sobre Segurança Hídrica da Secretaria Nacional de Segurança Hídrica do MDR registrou em sua manifestação (peça 28, p. 5) que levantou dúvidas quanto à vedação acima indicada e à forma de celebração de instrumentos na SNSH no exercício, com previsão de efetivação já no final do ano e com a existência de cláusulas suspensivas, o que impossibilitaria a execução financeira dos recursos. A questão teria sido submetida às instâncias superiores da SNHS, contudo até aquele momento não teria sido emitida nenhuma resposta.
II. Celebração de ajustes para execução de novas obras ou serviços de engenharia ao final do ano de 2020, em afronta ao disposto no art. 45 da Lei Complementar 101/2000 (LRF) , regulamentado pela Lei 13.898/2019 (LDO/2020) (peça 1, p. 6-11 e Anexos 2 a 6) 
85. A Lei de Responsabilidade Fiscal (LRF) estabelece em seu art. 45 que a lei orçamentária e as de créditos adicionais só incluirão novos projetos após adequadamente atendidos os em andamento e contempladas as despesas de conservação do patrimônio público, nos termos em que dispuser a lei de diretrizes orçamentárias. 
86. A LDO 2020 (Lei 13.898/2019) ao regulamentar o art. 45 da LRF assim dispôs:
Art. 19. O Projeto e a Lei Orçamentária de 2020 e os créditos especiais, observado o disposto no art. 45 da Lei Complementar nº 101, de 2000 - Lei de Responsabilidade Fiscal e atendido o disposto no art. 2º desta Lei, somente incluirão ações ou subtítulos novos se:
I - tiverem sido adequada e suficientemente contemplados:
a) as despesas mencionadas no art. 3º; e
b) os projetos e seus subtítulos em andamento;
II - os recursos alocados, no caso dos projetos, viabilizarem a conclusão de uma etapa ou a obtenção de uma unidade completa, consideradas as contrapartidas de que trata o § 1º do art. 75; e
III - a ação estiver compatível com a Lei do Plano Plurianual 2020-2023.
§ 1º Entende-se como projeto ou subtítulo de projeto em andamento aquele, constante ou não da proposta, cuja execução financeira, até 30 de junho de 2019:
I - tenha ultrapassado vinte por cento do seu custo total estimado; ou
II - no âmbito do orçamento fiscal e da seguridade social, seja igual ou superior a R$ 50.000.000,00 (cinquenta milhões de reais) , desde que iniciada a execução física.
§ 2º Entre os projetos ou subtítulos de projetos em andamento, terão precedência na alocação de recursos aqueles que apresentarem maior percentual de execução física.
§ 3º Os órgãos setoriais do Sistema de Planejamento e de Orçamento Federal, ou equivalentes, são responsáveis pelas informações que comprovem a observância do disposto neste artigo.
§ 4º Os órgãos setoriais do Sistema de Planejamento e de Orçamento Federal, ou equivalentes manterão registros de projetos sob sua supervisão, por Estado ou Distrito Federal, pelo menos com informações de custo, da execução física e financeira e da localidade. (grifou-se) 
87. Ademais, o art. 16, inciso II, da mesma Lei, estabelece que a criação, expansão ou aperfeiçoamento de ação governamental que acarrete aumento da despesa será acompanhado de declaração do ordenador da despesa de que o aumento tem adequação orçamentária e financeira com a lei orçamentária anual e compatibilidade com o plano plurianual e com a lei de diretrizes orçamentárias.
a) Codevasf
88. Com relação aos instrumentos firmados pela Codevasf, foram anexadas à representação inicial as planilhas do Anexo 3 e Anexo 5. 
89. No Anexo 3 consta a relação dos 192 instrumentos de transferências voluntárias assinados pela Codevasf em 2020, no montante global de R$ 622 milhões, conforme dados extraídos do Painel de Transferências Voluntárias da Plataforma +Brasil.
90. No Anexo 5 consta a relação dos 420 instrumentos relativos a obras em execução iniciadas pela Codevasf em 2019, com valor total de investimento de cerca de R$ 450 milhões, conforme dados extraídos do Painel de Obras da Plataforma +Brasil.
91. O representante discorre sobre a possibilidade de que os novos projetos assinados em 2020 possam ter prioridade na alocação de recursos orçamentários ou financeiros em relação aos projetos de 2019, o que poderia resultar na paralisação de obras.
92. A Codevasf registrou em sua manifestação que todos os instrumentos relacionados no anexo 5 estão devidamente empenhados, com exceção de apenas cinco deles, quatro por motivo de cancelamento do instrumento e um que estaria em fase de ajustes quanto à forma de descentralização dos recursos, e que a análise promovida pela companhia não evidenciou a possibilidade de que os instrumentos firmados em 2020 tenham ocasionado prejuízos ao andamento dos instrumentos firmados em 2019.
93. Em resumo, foi descrita pela Codevasf a seguinte situação para os 420 instrumentos formalizados em 2019:
	Tabela 7: Situação dos Instrumentos do Anexo 5 firmados pela Codevasf em 2019

	Instrumentos de Valor Inferior a R$ 1,5 milhões
	349

	Integralmente desembolsados
	132

	Parcialmente desembolsados
	10

	Pendentes de cumprimento de exigências para liquidação dos empenhos e liberação dos recursos
	203

	Anulados
	4

	Instrumentos de Valor Superior a R$ 1,5 milhões
	71

	Integralmente desembolsados
	12

	Pelo menos 1 parcela desembolsada
	42

	Sem qualquer desembolso
	17

	Total Geral
	420

Fonte: Elaboração própria a partir das informações apresentadas pela Codevasf no Ofício 487/2021/PR/GB (peça 18) 
94. Em consulta ao Painel de Transferências Voluntárias da Plataforma +Brasil, realizado em 22/2/2022, foi identificado um total de 445 instrumentos de repasse da Codevasf no ano de 2019. 
95. Verifica-se, de fato, conforme informações disponibilizadas no Painel de Transferências Voluntárias, que todos os ajustes firmados em 2019, exceto os instrumentos anulados, tiveram aporte de recursos orçamentários realizados mediante a emissão das respectivas notas de empenho, as quais foram formalizadas, para a quase totalidade dos ajustes, pelo valor integral do instrumento, deduzida, em geral, apenas a parcela correspondente a contrapartida a cargo do convenente.
	Tabela 8: Instrumentos de Transferências Voluntárias firmados pela Codevasf no Ano de 2019

	Situação
	Quantidade
	Valor Global (R$) 
	Valor Empenhado (R$) 

	Aguardando Prestação de Contas
	24
	14.848.192,40
	14.589.408,00

	Convênio Anulado
	5
	1.425.206,28
	253.000,00

	Em execução
	355
	406.018.977,90
	400.671.810,72

	Prestação de Contas Comprovada em Análise
	10
	8.602.708,00
	8.580.908,00

	Prestação de Contas Concluída
	15
	6.602.206,71
	6.568.383,16

	Prestação de Contas em Análise
	3
	2.798.836,50
	2.780.984,00

	Prestação de Contas enviada para Análise
	14
	8.764.240,00
	8.734.540,00

	Prestação de Contas Iniciada Por Antecipação
	19
	25.293.225,00
	25.232.575,00

	Total
	445
	474.353.592,79
	467.411.608,88

Fonte: Elaboração própria a partir dos dados extraídos do Painel de Transferências Voluntárias da Plataforma +Brasil
96. Na data consultada, em 22/2/2022, havia 242 instrumentos integralmente desembolsados e 157 sem qualquer desembolso, contra 144 integralmente desembolsados e 220 sem qualquer desembolso indicados no Ofício 487/2021/PR/GB, datado de 30/7/2021 (peça 18) .
97. Outrossim, em consulta ao Painel de Obras da Plataforma +Brasil não há registro da existência de obras iniciadas pela Codevasf em 2019 que estejam paralisadas.
98. É importante ressalvar, contudo, a possibilidade de que informações existentes nos painéis da Plataforma +Brasil possam conter falhas cadastrais ou que não estejam completamente atualizadas. A esse respeito, vale destacar que a completude e a fidedignidade do Painel de Obras da referida plataforma serão objeto de análise, ainda este ano, no âmbito do processo de Acompanhamento de obras paralisadas (TC Processo 021.731/2019-5) , haja vista que já foram identificados indícios de falhas nos dados apresentados. 
99. Dessa forma, a análise macro da execução dos ajustes firmados pela Codevasf no ano de 2019, mediante informações disponibilizadas no Painel de Transferências Voluntárias e no Painel de Obras da Plataforma +Brasil, não indica que tais projetos estejam sendo preteridos na disponibilização de recursos orçamentários e financeiros em relação aos novos projetos.
100. Por fim, com relação ao passivo de obras paralisadas por motivos orçamentários/financeiros, a Codevasf informou que, anualmente, ao receber o referencial monetário, formaliza expansão do limite (peças 19 a 21) , mas que, com raras exceções, esse tem sido um esforço infrutífero, considerando a política fiscal decorrente da PEC dos gastos. 
101. Adicionalmente a empresa registra que tem despendido esforços no sentido de sensibilizar o parlamento quanto à necessidade do aporte de emendas ao orçamento.
b) MDR
102. Com relação aos instrumentos formalizados pelo MDR	 foram anexadas à representação inicial as planilhas do Anexo 2, Anexo 4 e Anexo 6.
103. No Anexo 2 consta a relação dos 2.944 instrumentos de transferências voluntárias assinados pelo MDR em 2020, no montante de cerca R$ 4,23 bilhões, conforme dados extraídos do Painel de Transferências Voluntárias da Plataforma +Brasil.
104. No Anexo 4 consta a relação dos 3.901 instrumentos relativos a obras em execução iniciadas pelo MDR em 2019, com valor total de investimentos de cerca de 4.37 bilhões	, conforme dados extraídos do Painel de Obras da Plataforma +Brasil.
105. No Anexo 6 consta a relação de 534 obras, no valor total de cerca de R$ 26,3 bilhões, custeadas pelo MDR por meio de termos de compromisso, execução direta e contratos de empréstimos que estariam paralisadas. 
106. Segundo relatado, o motivo de paralisação registrado para algumas das obras é 'orçamentário/financeiros União' (exemplo das obras de código M-000945, M-000946, M-000951 e 1-52527) . Porém, para muitas não é informado o motivo da paralisação. Além disso, foi ressaltado que se fossem incluídas as obras objeto de convênios ou contratos de repasse o rol de obras paralisadas/inacabadas seria certamente muito maior.
107. Destaca-se que, em princípio, a verificação do motivo da paralisação registrado para as obras indicadas no Anexo 6 só é possível de ser verificado pela consulta individual a cada um dos instrumentos listados no Painel do MDR.
108. O representante assinala não ser razoável, tampouco legal, à luz do art. 45 da LRF e com o princípio da eficiência, o aporte de recursos orçamentários para milhares de novas obras quando há obras paralisadas por falta de recursos orçamentários ou financeiros e obras em andamento sem a garantia de recursos financeiros para sua conclusão.
O MDR, em resposta a oitiva realizada, registrou que após a Emenda Constitucional 100 e 102/2019, a administração federal passou a ter o dever de executar as programações primárias discricionárias dos orçamentos fiscal e da seguridade social
Art. 165 da CF
 (...) 
§ 10. A administração tem o dever de executar as programações orçamentárias, adotando os meios e as medidas necessários, com o propósito de garantir a efetiva entrega de bens e serviços à sociedade.
109.  Informou que o grande volume de empenhos ao final do exercício de 2020 decorreu majoritariamente dos recursos de emendas parlamentares RP9, despesas primárias discricionárias de emendas de relator-geral do orçamento, oriundos de projetos de lei do CN (PL 29/2020 - Lei 14.111 de 24/12/2020) , PL 30/2020 - Lei 14.077 de 11/11/2020) e PL 40/2020 - Lei nº 14.105 de 24/11/2020.
110. Ressaltou que o indicador RP9 não constava do texto inicial do PLDO 2020, tendo sido aprovado e incluído pelo Congresso Nacional e posteriormente vetado pelo Presidente da República	 ao sancionar a LDO. Porém, foi incluído novamente ao texto da LDO por meio da Lei 13.957, de 18/12/2019.
111. Assim, na última semana de 2020 (28/12 a 31/12) a execução orçamentária decorrente de dotações RP2 somavam empenhos no valor de R$ 501.178.029,06, enquanto a decorrente de dotação RP9 atingiam R$ 2.515.274.853,89.
112. A despeito das informações apresentadas pela pasta ministerial, de forma diversa da Codevasf, o MDR não se pronunciou especificamente em relação aos instrumentos elencados nas planilhas do Anexos 2, 4 e 6.
113. Dessa forma, inicialmente, será efetuada para os instrumentos do MDR uma análise semelhante à que fora realizada para os instrumentos da Codevasf.
114. Em consulta ao Painel de Transferências Voluntárias da Plataforma +Brasil, realizado em 9/3/2022, foi identificado um total de 4.340 instrumentos de repasse firmados pelo MDR no ano de 2019, cujo montante atingiu R$ 4,6 bilhões. 
115. Excluídos os ajustes anulados ou rescindidos, tem-se um total de 4.213 instrumentos, no valor global de cerca de R$ 4,45 bilhões, para os quais foram realizados empenhos de cerca de R$ 4 bilhões, o que representa aproximadamente 90% do valor global dos contratos. Ressalta-se que dentro do percentual pendente de ser empenhado estão incluídos os valores relativos à contrapartida dos órgãos e entidades convenentes, o que denota, nessa análise global, que inexiste um problema de escassez de recursos orçamentários.
	Tabela 9: Instrumentos de Transferências Voluntárias firmados pelo MDR no Ano de 2019 em Valor Superior a R$ 1,5 milhões

	Situação
	Quantidade
	Valor Global (R$) 
	Valor Empenhado (R$) 

	Aguardando Prestação de Contas
	18
	12.758.367,20
	4.571.159,65

	Em execução
	3.239
	3.910.667.725,91
	3.509.521.686,80

	Prestação de Contas Aprovada
	23
	15.885.776,37
	15.101.865,00

	Prestação de Contas Aprovada com Ressalvas
	4
	2.363.586,01
	1.337.000,00

	Prestação de Contas Comprovada em Análise
	46
	19.895.615,58
	17.726.615,80

	Prestação de Contas Concluída
	740
	395.707.461,51
	377.037.319,69

	Prestação de Contas em Análise
	16
	16.268.795,31
	16.000.564,82

	Prestação de Contas em Complementação
	10
	4.465.150,76
	4.024.190,41

	Prestação de Contas enviada para Análise
	47
	32.567.831,06
	28.017.963,36

	Prestação de Contas Iniciada Por Antecipação
	70
	39.930.510,53
	38.349.244,17

	Geral
	4.213
	4.450.510.820,24
	4.011.687.609,70

Fonte: Elaboração própria a partir dos dados extraídos do Painel de Transferências Voluntárias da Plataforma +Brasil
116. Na data consultada, em 9/3/2022, excluídos os ajustes anulados ou rescindidos, havia cerca de 2 mil ajustes integralmente desembolsados e cerca de 1.506 instrumentos sem qualquer desembolso. Os demais instrumentos apresentavam desembolsos parciais de recursos.
117. Além disso, na relação de obras iniciadas pelo MDR em 2019, conforme Anexo 4 juntado pelo representante à peça inicial da representação, não consta a existência de obras em situação de paralisação.
118. Assim, pelo exposto, a análise macro da execução dos ajustes firmados pelo MDR no ano de 2019, mediante informações disponibilizadas no Painel de Transferências Voluntárias e no Painel de Obras da Plataforma +Brasil, não indica que tais projetos estejam sendo preteridos na disponibilização de recursos orçamentários e financeiros em relação aos novos projetos.
119. Entretanto, novamente, ressalva-se a possibilidade de que informações existentes nos painéis da Plataforma +Brasil possam conter falhas cadastrais ou que não estejam completamente atualizadas e que a completude e a fidedignidade do Painel de Obras da referida plataforma serão objeto de análise, ainda este ano, no âmbito do processo de Acompanhamento de obras paralisadas (TC Processo 021.731/2019-5) .
120. Quanto à planilha do Anexo 6, relativa às obras paralisadas do MDR, especificamente em relação às obras de códigos M-000945, M-000946, M-000951 e 1-52527, cadastradas no sistema do MDR como paralisadas pelo motivo 'ORÇAMENTÁRIO/FINANCEIRO UNIÃO', destaca-se que são obras iniciadas nos anos de 2002, 2013 e 2014, sendo que duas delas com o registro de contrato já expirado (peça 51) .
121. A avaliação quanto aos motivos específicos que levaram a paralisação de cada uma dessas quatro obras demandaria uma análise específica de cada um dos instrumentos, mas em princípio não há evidências de que seriam decorrentes dos novos ajustes firmados no ano de 2020.
122. Por fim, ressalta-se que a avaliação macro do cumprimento do art. 45 da Lei de Responsabilidade Fiscal está sendo tratada no âmbito do processo de monitoramento de obras paralisadas (TC Processo 036.106/2019-4) .
123. O supracitado processo foi autuado com o objetivo de monitorar as recomendações exaradas pelo Acórdão 1079/2019-TCU-Plenário, que deliberou sobre a fiscalização relativa às obras paralisadas financiadas com recursos da União (TC Processo 011.197/2018-1) , dentre as quais a do subitem 9.1.9, destinado ao Ministério da Economia, conjuntamente com os demais ministérios que gerenciam recursos destinados a obras públicas:
9.1.9. fortalecer iniciativas de compartilhamento de informações, de forma tempestiva e qualificada, entre legislativo e executivo, aprimorando os mecanismos de avaliação dos dois poderes quanto aos compromissos já assumidos para observância dos parâmetros indicados na Lei de Responsabilidade Fiscal, em especial os arts. 16 e 45.
124. A recomendação foi efetuada em razão de ter sido observada a paralisação de obras em decorrência da ausência de planejamento entre os poderes Executivo e Legislativo, a exemplo de problemas no processo de alocação orçamentária, o que ocasionava falta de recursos para obras que estavam em andamento.
125. Com relação aos procedimentos adotados pelo MDR com vistas a garantir a suficiência de recursos orçamentários e financeiros para os empreendimentos que já estão em curso, o MDR registrou que quando da elaboração do PLOA são observados os expedientes norteadores da SOF, conforme demonstra o trecho padrão de ofício da Setorial Orçamentária do MDR para às unidades da Administração Direta e Indireta:
5. No que diz respeito à elaboração da proposta orçamentária e do PPA 2020 - 2023, solicitamos especial atenção quanto à alocação dos recursos destinados a projetos, haja vista a necessidade de atender, quando da alocação dos recursos ora distribuídos, os seguintes critérios para a seleção dos investimentos, cumulativamente:
a) investimentos que estejam em andamento, conforme disposto no art. 18, §1°, do PLDO - 2020, que disciplina como projetos ou subtítulos de projetos em andamento aqueles cuja execução financeira, até 30 de junho de 2019, ultrapassarem vinte por cento do seu custo total estimado;
b) que não possuam impedimento para sua execução imediata ou, caso exista, que o mesmo possa ser sanado até o final de 2020; e,
c) que tenham conclusão prevista até o final de 2023.
6. Adicionalmente, diante do cenário fiscal restritivo, recomenda-se a não contratação e seleção de novos projetos de investimento que tenham impacto orçamentário e financeiro em 2020 ou em anos subsequentes e que, portanto, concorram por recursos com projetos em andamento, observada a recomendação do Tribunal de Contas da União - TCU, constante do item 9.1.1.2 do Acórdão 2779/2017-TCU-Plenário. (grifos na transcrição original) 
126. Na elaboração do PLOA 2021, as informações sobre contratação de investimentos foram reiteradas nos expedientes da Setorial do MDR encaminhado às demais unidades do MDR:
4. É importante destacar também que, na alocação de recursos, devem ser observadas as diretrizes constantes do Projeto de Lei de Diretrizes Orçamentárias para 2021 - PLDO-2021 (link) , em especial os dispositivos que tratam da obrigatoriedade de discriminação de determinadas dotações em categorias de programação específicas (art. 12) ; das vedações de destinação de recursos para atender as despesas especificadas (art. 19) ; continuidade de projetos em andamento (art. 20) ; inclusão de novos projetos de investimento (art. 21) ; e das transferências ao setor privado (arts. 76 a 81) . (grifos na transcrição original) 
127. Quanto à apresentação de emendas parlamentares ao orçamento do MDR, foi registrado que o órgão possui a 'CARTILHA DE EMENDAS PARLAMENTARES', que é divulgada no Congresso Nacional, na qual é apresentado um conjunto de oportunidades para auxiliar os parlamentares na decisão sobre onde alocar recursos das emendas individuais e coletivas. O documento frisa aos parlamentares que o recurso das emendas pode contribuir para a conclusão de obras iniciadas nos diversos setores atendidos pelo MDR.
128. Além disso, informou que a Setorial Orçamentária do MDR promove efetivo controle sobre as dotações consignadas ao orçamento anual para despesas discricionárias do órgão, que compreendem a continuidade de políticas públicas estratégicas para o desenvolvimento do país. Adicionou que, sob a ótica orçamentária, são atualizados diariamente relatórios de execução e disponibilidade orçamentária objetivando munir gestores das UG da administração direta do MDR e das unidades de planejamento e orçamento das entidades vinculadas (autarquias e empresas públicas) na tomada de decisão para priorização de recursos frente às limitações impostas anualmente.
129. Foi também registrado que na elaboração do PLOA 2020 foi disponibilizado pela SOF um referencial monetário abaixo da necessidade global do MDR, com isso foram elaborados expedientes ao ME demonstrando a insuficiência do referencial e demonstrando a demanda consolidada das unidades do MDR para o exercício de 2020.
130. 	Em 2020, a fim de recompor dotações para a continuidade de seus empreendimentos, o MDR elaborou expediente que reuniu todas as demandas das unidades não contempladas pelo referencial do PLOA 2021
131. 	Durante a elaboração do PLOA 2021, com a negativa sobre a solicitação de expansão do referencial, combinada com o veto de dotações orçamentárias primárias discricionárias RP 2 da LOA deste exercício, acumulado a bloqueio de dotações de mesmo identificador, em virtude de edição de Decreto, motivaram preocupação com a disponibilidade orçamentária do órgão para fazer face aos projetos e empreendimentos em curso, situação comunicada ao ME.
132. 	Em relação a remanejamentos ou suplementações de dotações em 2021 que objetivaram a recomposição da LOA 2021 do órgão, foram apresentados pedidos que, após análise, foram enviados ao ME.
133. 	Com relação aos pagamentos dos compromissos do MDR, tanto em 2020 quanto em 2021, a gestão das disponibilidades foram objeto de diversos expedientes à Secretaria Especial de Fazenda do ME, objetivando ampliação dos limites de pagamento para fazer face às despesas liquidadas e que dependem de quitação para continuidade dos empreendimentos e projetos.
CONCLUSÃO
134. A representação formulada versava sobre os seguintes aspectos sob responsabilidade do MDR e de suas entidades vinculadas:
a) realização de empenhos orçamentários em 2020, para instrumentos de transferências a estados e municípios, em valores superiores àqueles a serem executados até o fim do exercício de 2021, em desacordo com o Acórdão 3225/2020-TCU-Plenário e o Decreto 10.579/2020, que permitiram, excepcionalmente para o ano de 2020, o empenho de despesas previstas para serem executadas até 31/12/2021; 
b) alocação orçamentária em novas obras ou serviços de engenharia sem observância da prioridade a ser conferida aos projetos em andamento, em afronta ao disposto no art. 45 da Lei Complementar 101/2000, regulamentado pela Lei 13.898/2019 (Lei de Diretrizes Orçamentárias de 2020 - LDO/2020) ; e 
c) destinação de verbas constantes de dotações orçamentárias em desconformidade com o art. 77 da Lei de Diretrizes Orçamentárias de 2020.
135. A análise efetuada na instrução inicial concluiu que a representação deveria ser conhecida, por estarem preenchidos os requisitos de admissibilidade previstos no Regimento Interno do TCU, pela necessidade de que os itens 'a' e 'b' fossem apurados pelo Tribunal e pela desnecessidade de avaliação do item 'c', considerando que esta matéria já estava sendo tratada pelo TCU no âmbito da Denúncia TC Processo 014.379/2021-0 e no processo que trata do Relatório e do Parecer Prévio sobre as Contas prestadas pelo Presidente da República de 2020, TC Processo 014.922/2021-5.
136. Com relação ao item 'a', o exame efetuado nesta instrução evidenciou o reiterado descumprimento do princípio da anualidade orçamentária nos empenhos efetuados pelo MDR e por suas entidades vinculadas no ano de 2020, bem como a necessidade de que lhes seja dada ciência a respeito da obrigação de que os respectivos saldos não liquidados sejam devidamente cancelados no prazo legal, de acordo com as normas até então vigentes (item I) .
137. Entretanto, optou-se pela não propositura de outras medidas corretivas ou punitivas, a exemplo das sugeridas na representação inicial, considerando o fato de se tratar de questão afeta a toda a administração pública federal, que não apenas ao MDR e suas entidades vinculadas, as quais somente poderiam ser efetuadas após exame do amplo arcabouço jurídico existente, da avaliação das práticas adotadas nos demais órgãos da administração pública federal, e das possíveis consequências das proposições advindas, inclusive sobre o agravamento da problemática das obras paralisadas.
138. Ressalta-se que, exceto pela recomendação constante do parecer prévio das contas de Governo da República do exercício de 2019, aprovado pelo Acórdão 1437/2020-TCU-Plenário (Relator Ministro Bruno Dantas) , indicada no parágrafo 81 desta instrução, não se identificou processo em que este Tribunal tenha se debruçado sobre o tema do descumprimento do princípio da anualidade orçamentária, embora esse descumprimento seja recorrente na administração pública federal.
139. No tocante ao item 'b' o exame efetuado nesta instrução, de forma macro, com base nos dados extraídos do Painel de Transferências Voluntárias e no Painel de Obras da Plataforma +Brasil, não indica que projetos em andamento, firmados pela Codevasf e pelo MDR no ano de 2019, estejam sendo preteridos na disponibilização de recursos orçamentários e financeiros em relação aos ajustes firmados no ano de 2020.
140. Tampouco, na análise macro efetuada, foram identificados indícios de que os ajustes firmados no ano de 2020 possam estar contribuindo para a paralisação de obras e projetos iniciados em anos anteriores.
141. Contudo, análise mais aprofundada e detalhada a respeito deste assunto pode vir a ser objeto de avaliação futura por esta unidade técnica, por meio de processo específico, caso sejam identificados requisitos de risco, relevância e materialidade relacionados ao tema.
142. Ressalta-se que a avaliação do cumprimento do art. 45 da Lei de Responsabilidade Fiscal está sendo também tratada no âmbito do processo de monitoramento de obras paralisadas (TC Processo 036.106/2019-4) .
PROPOSTA DE ENCAMINHAMENTO
143. Diante do exposto, submetem-se os autos à consideração superior, propondo: 
143.1. conhecer da presente representação, satisfeitos os requisitos de admissibilidade previstos nos art. 235 e 237, inciso I, do Regimento Interno do TCU c/c o art. 84 da Lei 8.443/1992, e no art. 103, § 1º, da Resolução - TCU 259/2014, para, no mérito, considerá-la parcialmente procedente;
143.2. dar ciência ao Ministério do Desenvolvimento Regional e as suas entidades vinculadas - Departamento Nacional de Obras Contra as Secas (Dnocs) , Superintendência do Desenvolvimento do Centro-Oeste (Sudeco) e Empresa de Trens Urbanos de Porto Alegre (Trensurb) , com fundamento no art. 9°, inciso II, da Resolução-TCU 315, de 2020, de que os restos a pagar não liquidados decorrentes de empenhos realizados no ano de 2020, que utilizaram a excepcionalidade prevista no Decreto 10.579/2020, deverão ter seus saldos não liquidados cancelados pelas unidades gestoras em 31/12/2022, conforme disposto no art. 1°, § 1° do referido Decreto c/c o art. 84, § 7° da Lei 14.116/2020, e que o restos a pagar não liquidados decorrentes de empenhos realizados em 2020 que não utilizaram a excepcionalidade do Decreto 10.579/2020, deverão ter seus saldos não liquidados cancelados até o prazo máximo de 31/12/2023, exceto em relação as emendas parlamentares impositivas RP 6 e RP 7, conforme estabelecido no Decreto 93.872/1986 art. 68, §§ 2°, 3°, 4° e 7° do Decreto 93.872/1986;
143.3. informar ao Ministério do Desenvolvimento Regional, ao Departamento Nacional de Obras Contra as Secas (Dnocs) , à Superintendência do Desenvolvimento do Centro-Oeste (Sudeco) e à Empresa de Trens Urbanos de Porto Alegre (Trensurb) do acórdão que vier a ser proferido, destacando que o relatório e o voto que fundamentaram a deliberação podem ser acessados por meio do endereço eletrônico www.tcu.gov.br/acordao;
143.4. arquivar o processo, com fundamento no art. 169, inciso III, do Regimento Interno do Tribunal."
4. 	A diretora da Subunidade Técnica acrescentou proposição pelo encaminhamento de cópia da instrução para a secretaria do Tribunal especializada em finanças públicas (então Secretaria de Macroavaliação Governamental - Semag) "para que esta adote as ações que entender pertinentes sobre aplicação do princípio da anualidade na administração como um todo". A titular da Unidade Técnica manifestou concordância com tais propostas (peças 53 e 54) . 
5.	Em seguida, autorizei o envio dos autos para oitiva do MPTCU em atendimento ao requerimento do Excelentíssimo Procurador Rodrigo Medeiros de Lima, o qual emitiu parecer (peça 57) propondo como medida preliminar que os autos fossem enviados à Semag para manifestação "sobre o teor da análise e das propostas da SeinfraUrbana (peças 52-54) , com especial atenção à possibilidade de que outros órgãos e entidades da Administração Pública federal tenham incorrido nas mesmas irregularidades detectadas neste processo, em relação ao MDR, ao Dnocs, à Sudeco e à Trensurb". Acolhida a proposta do MPTCU, conforme Despacho à peça 58, os autos foram analisados pela Semag.
6.	Reproduzo a seguir trechos da instrução daquela unidade técnica (peça 61) :
"10. Preliminarmente, convém ressaltar que o exame que se segue trata de análise sobre aspectos orçamentários e fiscais no que tange às normas do Direito Financeiro, em especial, sobre o princípio da anualidade orçamentária e sobre restos a pagar, a fim de subsidiar a futura deliberação desta Corte de Contas. Nesse rumo, não será realizado o reexame das irregularidades apontadas na instrução precedente, empreendida pela SeinfraUrbana, uma vez que já houve a caracterização dos achados, que, além da aplicação de normas do Direito Financeiro, envolve nuances relacionadas a aplicação de recursos em despesas com obras, o que escapa às competências desta Semag.
11. O exame empreendido na instrução da SeinfraUrbana (peça 52) concluiu pelo não atendimento do princípio da anualidade orçamentária no âmbito de órgãos e entidades do Poder Executivo federal. Além disso, a instrução ainda abordou prazos de vigência de restos a pagar não processados.
12. A SeinfraUrbana concluiu que há 'reiterado descumprimento do princípio da anualidade orçamentária na realização de empenhos no ano de 2020 no âmbito do MDR e de suas unidades vinculadas' (peça 52, p. 12) . Ademais, tal situação não estaria ocorrendo pontualmente no exercício de 2020, mas, sim, em outros anos. Na oportunidade, a unidade técnica instrutora verificou que parcela significativa dos ajustes firmados pelo MDR e entidades vinculadas, ainda que, com vigência superior ao exercício de 2020 e prazo para conclusão nos anos seguintes, já possuía valores empenhados muito próximos ao valor global do instrumento.
13. Tal fato sugere que o princípio da anualidade orçamentária estaria sendo desrespeitado, como bem argumenta a equipe técnica da SeinfraUrbana, uma vez que estariam sendo empenhadas dotações com parcelas a serem executadas somente em exercício futuro, o que constituiria direta desobediência ao art. 27 do Decreto 93.872/1986.
14. O exame realizado pela SeinfraUrbana ainda abrangeu o prazo de vigência de restos a pagar, decorrentes de despesas empenhadas em diferentes exercícios financeiros, tema que foi objeto central da proposta de encaminhamento lançada pela unidade instrutora precedente.
III.1. Da anualidade (periodicidade) orçamentária
15. Conforme estabelecem as normas do Direito Financeiro, o orçamento é válido para um exercício financeiro, admitindo-se pontuais exceções a essa regra, as quais estão bem delimitadas na legislação. A essa periocidade do orçamento, convencionou-se atribuir o nome de princípio da anualidade orçamentária.
16. Segundo Giacomoni (2010) , a anualidade é o período para o qual o Legislativo autoriza a execução da peça orçamentária votada. Sob outra perspectiva, o exercício financeiro é 'o máximo de tempo durante o qual podem os parlamentares consentir em delegar seus poderes e o período mínimo necessário aos governos para pôr o orçamento em execução' (SILVA, 1962) .
17. Diferentes normas tratam do princípio da anualidade orçamentária, dentre as quais destacam-se o art. 165 da Constituição Federal de 1988 (CF/1988) , a Lei 4.320/1986 e o Decreto 93.872/1986:
CF/1988Art. 165. Leis de iniciativa do Poder Executivo estabelecerão: 
III - os orçamentos anuais. 
§ 5º A lei orçamentária anual compreenderá: 
I - o orçamento fiscal referente aos Poderes da União, seus fundos, órgãos e entidades da administração direta e indireta, inclusive fundações instituídas e mantidas pelo Poder Público; 
II - o orçamento de investimento das empresas em que a União, direta ou indiretamente, detenha a maioria do capital social com direito a voto; 
III - o orçamento da seguridade social, abrangendo todas as entidades e órgãos a ela vinculados, da administração direta ou indireta, bem como os fundos e fundações instituídos e mantidos pelo Poder Público. 
Lei 4.320/1964 
Art. 2° A Lei do Orçamento conterá a discriminação da receita e despesa de forma a evidenciar a política econômica financeira e o programa de trabalho do Governo, obedecidos os princípios de unidade universalidade e anualidade. 
Decreto 93.872/1986 
Art. 27. As despesas relativas a contratos, convênios, acordos ou ajustes de vigência plurianual, serão empenhadas em cada exercício financeiro pela parte nele a ser executada. (grifos acrescidos) 
18. Em relação às despesas que serão realizadas de forma indireta, aplicam-se subsidiariamente as regras estabelecidas no Decreto 6.170/2007, que dispõe sobre as normas relativas às transferências de recursos da União mediante convênios e contratos de repasse, e na Portaria Interministerial (PI) 424/2016, que estabelece as normas para execução desse decreto. Como se abordará adiante, tais normativos estabelecem balizas para que o ente federal, na condição de concedente, atenda às regras do Direito Financeiro, sem obstar a observância do princípio da anualidade orçamentária. 
19. Mas, de maneira geral, em cada peça orçamentária anual, o montante de dotações deve ser compatível à parcela da despesa que será executada naquele mesmo exercício. Essa diretriz se traduz no princípio da anualidade orçamentária, a ser observado principalmente pelos gestores responsáveis pela execução da despesa, tendo em conta que são os agentes que dispõem das melhores informações quantitativas e qualitativas acerca da execução de determinada despesa. 
20. Operacionalmente, caso a dotação não seja empenhada até o final do exercício financeiro, esse orçamento é expirado. Diante das incertezas acerca da consignação de novas dotações nas futuras peças orçamentárias, há o risco de que gestores empenhem despesas em montantes superiores aos que, de fato, serão executados no exercício, resultando em não atendimento do princípio da anualidade orçamentária. 
21. Conclui-se, neste primeiro momento, que a regra geral preceitua que o orçamento deve ser autorizado em valor suficiente para a realização de uma despesa durante um período - o exercício financeiro em que se deu a autorização do gasto público. Nas despesas de vigência plurianual, as respectivas leis orçamentárias deverão consignar dotações equivalentes às parcelas que serão executadas nos diferentes exercícios. Dito de outro modo, em atendimento ao princípio da anualidade orçamentária, uma lei orçamentária não deve custear despesas que somente serão executadas em exercícios futuros. 
22. Caso algum fato impeça que a despesa planejada para o exercício não seja integralmente realizada, postergando a conclusão dos três estágios previstos na Lei 4.320/1964, a despesa já empenhada pode ser inscrita em restos a pagar (processados ou não processados) . Hipótese de exceção ao princípio da anualidade orçamentária se refere aos créditos especiais e extraordinários, que terão vigência no exercício financeiro em que forem autorizados, salvo se o ato de autorização for promulgado nos últimos quatro meses daquele exercício, caso em que, reabertos nos limites de seus saldos, serão incorporados ao orçamento do exercício financeiro subsequente (art. 167, § 2º, da Constituição Federal) . 
23. Faz-se mister registrar que, recentemente, foram editados o Decreto 10.579/2020 e as LDOs 2021 e 2022, que, de formas distintas, flexibilizaram o princípio da anualidade orçamentária. Assim, a análise a seguir empreendida leva em consideração esses importantes marcos temporais, que afetaram significativamente a aferição do cumprimento do princípio orçamentário da anualidade. 
24. Diante da edição do citado decreto e das LDOs 2021 e 2022, podemos identificar, para fins de análise quanto ao arcabouço jurídico aplicável, três distintos períodos, que se diferem quanto ao cumprimento do princípio da anualidade orçamentária, no que tange a despesas relativas a contratos e convênios com vigência plurianual, como é o caso de algumas obras: 
i) exercícios de 2019 e imediatamente anteriores;
ii) exercício de 2020; e 
iii) exercícios de 2021 e 2022
III.1.1. Dotações autorizadas e empenhadas em 2019 e exercícios imediatamente anteriores 
25. No que se refere às dotações autorizadas em 2019 e anos imediatamente anteriores, regra geral, deveriam obedecer à anualidade orçamentária. Assim, não havia autorização legal para o empenho de dotações para custear despesas que somente seriam realizadas nos exercícios seguintes. Com efeito, deveriam ser atendidos o art. 165, § 5º, da CF/1988 e o art. 1º da Lei 4.320/1964. Especificamente no que se refere às despesas examinadas pela SeinfraUrbana na presente representação, o art. 27 do Decreto 93.872/1986 traduz de forma inequívoca as balizas a serem seguidas no caso de obrigações contraídas pela administração que serão executadas por mais de um exercício financeiro. 
26. Em relação às despesas que serão realizadas de forma descentralizada, aplicam-se também as normas do Decreto 6.170/2007, que dispõe sobre as normas relativas às transferências de recursos da União mediante convênios e contratos de repasse, bem como a Portaria Interministerial (PI) 424/2016, que estabelece as normas para execução desse decreto, conforme transcrições a seguir: 
Decreto 6.170/2007 
Art. 9º No ato de celebração do convênio ou contrato de repasse, o concedente deverá empenhar o valor total a ser transferido no exercício e efetuar, no caso de convênio ou contrato de repasse com vigência plurianual, o registro no SIAFI, em conta contábil específica, dos valores programados para cada exercício subsequente. 
Parágrafo único. O registro a que se refere o caput acarretará a obrigatoriedade de ser consignado crédito nos orçamentos seguintes para garantir a execução do convênio. 
Portaria Interministerial 424/2016 
DA PLURIANUALIDADE 
Art. 10. Nos instrumentos regulados por esta Portaria, cuja duração ultrapasse um exercício financeiro, indicar-se-á o crédito e respectivo empenho para atender à despesa no exercício em curso, bem como cada parcela da despesa relativa à parte a ser executada em exercício futuro, mediante apostilamento. Parágrafo único. A previsão de execução de créditos orçamentários em exercício futuros, a que se refere o caput acarretará a responsabilidade do concedente incluir em suas propostas orçamentárias dos exercícios seguintes a dotação necessária à execução do instrumento. 
 (...) 
Art. 27. São cláusulas necessárias nos instrumentos regulados por esta Portaria as que estabeleçam: 
VIII - a classificação orçamentária da despesa, mencionando-se o número e data da nota de empenho e declaração de que, em termos aditivos ou apostilas, indicar-se-ão os créditos e empenhos para sua cobertura, de cada parcela da despesa a ser transferida em exercício futuro; 
IX - o cronograma de desembolso conforme o plano de trabalho, incluindo os recursos da contrapartida pactuada, quando houver; 
XII - no caso de órgão ou entidade pública, a informação de que os recursos para atender às despesas em exercícios futuros, no caso de investimento, estão consignados no plano plurianual ou em prévia lei que os autorize; 
Art. 29. O concedente ou a mandatária deverão cancelar os pré-empenhos e empenhos das propostas que não tiveram os instrumentos celebrados até o final do exercício financeiro. 
Parágrafo único. Após o cancelamento dos documentos orçamentários indicados no caput, as propostas deverão ser rejeitadas no SICONV, devendo constar justificativa expressa acerca dos motivos da rejeição. 
Art. 40. A liquidação dos empenhos referentes aos convênios e contratos de repasse somente poderá ser realizada após o cumprimento de todas as exigências para a liberação dos recursos, observando-se o seguinte: 
 (...) 
§ 1º O cronograma de desembolso previsto no plano de trabalho deverá estar em consonância com as metas e fases ou etapas de execução do objeto do instrumento. 
§ 2º Após a comprovação da homologação do processo licitatório pelo convenente, o cronograma de desembolso deverá ser ajustado em observação ao grau de execução estabelecido no referido processo licitatório. (destaques acrescidos) 
27. Sobre as normas contidas na citada portaria, diverge-se parcialmente da conclusão da equipe da SeinfraUrbana de que as 'exigências constantes da Portaria Interministerial (PI) 424/2016, a qual estabelece as normas para execução do Decreto 6.170/2007 (...) dificultam ou mesmo impossibilitam o cumprimento do princípio da anualidade orçamentária pelos órgãos' (peça 52, p. 13) . 
28. Pelo contrário, entende-se que as disposições do aludido normativo, bem como do Decreto 6.170/2007, direcionam ao fiel cumprimento do princípio da anualidade orçamentária pelo ente federal. 
29. Note-se que os citados normativos não flexibilizam o princípio da anualidade orçamentária. Ao revés, o decreto e a respectiva portaria regulamentadora estabelecem diretrizes para que a concedente, no caso o ente federal, atenda de forma irrestrita ao postulado da periodicidade orçamentária. 
30. Cumpre assinalar que, no caso de execução indireta, a observância do princípio da anualidade não se dará de forma idêntica e concomitante para a concedente e para o convenente. Isso porque os estágios da despesa e os respectivos fatos geradores para as partes não necessariamente serão iguais. 
31. À guisa de exemplo, cite-se que, para que a concedente efetue a liquidação e posteriormente execute a transferência da primeira parcela de recursos (etapa do pagamento) , um dos requisitos é o aceite do processo licitatório (art. 40.-A da PI 424/216) , e não a efetiva conclusão da execução do programa, projeto e atividade, objeto da pactuação entre as partes, o que acontecerá em momento futuro. Ou seja, as etapas das despesas diferem sob a ótica da concedente e do destinatário do recurso. Com efeito, a aplicação do princípio da anualidade pode não coincidir quando se analisam as orçamentações da concedente e do convenente.
32. O art. 24, § 1º, da PI 424/2016 foi citado na instrução da peça 52, p. 7, como dispositivo que poderia inviabilizar o fiel cumprimento do princípio da anualidade orçamentária, uma vez que possibilita a celebração de instrumentos com previsão de condição a ser cumprida pelo convenente (condições suspensivas) , até dia 30 de novembro do exercício seguinte ao da assinatura do acordo. 
33. Todavia, divergindo da unidade instrutora, pontualmente quanto a este aspecto, entende-se que tal comando normativo não desvirtua o princípio da anualidade orçamentária. Isso porque a concedente - no caso, o ente federal - deve alocar a orçamentação necessária ao custeio das parcelas do instrumento a serem executadas nos respectivos exercícios financeiros, ainda que subsistam cláusulas suspensivas. A existência de eventual cláusula suspensiva impede a liquidação e a respectiva liberação de recursos, mas não a alocação de dotações e, consequentemente, a observância do princípio da anualidade orçamentária por parte do órgão/entidade federal. Nesse sentido, deve-se estabelecer diferenciação entre o processo de orçamentação/empenhamento e o processo de execução financeira da despesa, por parte do ente federal. 
34. Impende ainda destaque que o art. 41, c/c art. 3º, ambos da PI 424/2016 - que estabelece a forma de liberação de recursos (se em parcelas ou não) - não obsta a obediência ao princípio da anualidade orçamentária, uma vez que o referido dispositivo está intimamente relacionado à execução financeira e, não propriamente, à alocação de dotações na peça orçamentária e ao empenhamento dessas programações em aderência ao multicitado princípio. 
35. Além disso, entende-se que a existência de cláusula suspensiva deve ser exceção. Nesse rumo, eventual existência de cláusula suspensiva que inviabilize a liquidação e o pagamento (transferência do recurso) deve ser objeto de inscrição de restos a pagar do ente concedente, se atendidas as disposições da Lei 4.320/1964 e do Decreto 93.872/1986. 
36. Como será abordado adiante, uma despesa somente pode ser inscrita em restos a pagar, se atendidas os requisitos para empenho. Um desses requisitos, como já reiterado nesta manifestação, é a obediência ao princípio da anualidade orçamentária, traduzido pelo art. 27 do Decreto 93.872/1986, no que se refere a despesas cuja execução ultrapasse um exercício financeiro, objeto da representação inicial. 
37. Por todo o exposto, no que se refere às dotações autorizadas em 2019 e exercícios imediatamente anteriores, entende-se que o empenhamento das despesas deve atender aos ditames previstos no art. 165, § 5º, da CF/1988, nos arts. 2º e 34 da Lei 4.320/1964 e no art. 27 do Decreto 93.872/2016. Portanto, divergindo parcialmente da conclusão apresentada pela SeinfraUrbana, entende-se que o arcabouço normativo já está delimitado no que se refere ao atendimento do princípio da anualidade orçamentária, notadamente no que se refere ao ente federal executar despesas de forma descentralizada, cabendo aos gestores federais a fiel observância do aludido princípio. 
III.1.2. Dotações autorizadas e empenhadas em 2020 
38. No que se refere às dotações autorizadas em 2020, regra geral, deveriam obedecer à anualidade orçamentária. Todavia, o Acórdão 3225/2020-TCU-Plenário, bem como o Decreto 10.579/2020, possibilitaram aos gestores, excepcionalmente em face dos efeitos da pandemia de Covid-19, empenhar, no ano de 2020, parcelas que seriam somente executadas em 2021, a saber: 
Decreto 10.579/2020 
Art. 1º Excepcionalmente no ano de 2020, poderão ser empenhadas as despesas de que trata o art. 27 do Decreto nº 93.872, de 23 de dezembro de 1986, relativas a contratos, convênios, acordos ou ajustes de vigência plurianual a serem executadas até 31 de dezembro de 2021, desde que devidamente justificado pela unidade gestora responsável. (grifos acrescidos) 
39. Em termos práticos, a referida medida permitiu que os créditos orçamentários autorizados em 2020 não fossem perdidos ao final deste exercício, uma vez que, se atendidas as regras gerais que regem o Direito Financeiro, a despesa a ser executada somente em 2021, deveria ser atendida por dotações autorizadas na lei orçamentária anual de 2021. 
40. Verifica-se, portanto, a flexibilização temporária da anualidade orçamentária, admitida de maneira excepcional, em face dos efeitos decorrentes da pandemia de Covid-19, que impactou não somente as finanças públicas, como também exigiu medidas singulares visando à continuidade do funcionamento da máquina estatal. 
41. Oportuno reforçar que a flexibilidade mencionada tem respaldo jurídico no regime extraordinário fiscal estabelecido pela EC 106/2020, de aplicação temporária e pontual. A título de alerta, merece reprodução a seguinte passagem do Relatório que fundamenta o Parecer Prévio das Contas do Presidente da República de 2021, apreciado pelo Acórdão 1481/2022-TCU-Plenário (rel. Min. Aroldo Cedraz) : 
Registre-se que prevaleceu, em todo o exercício financeiro de 2021, o estado de Emergência em Saúde Pública de Importância Nacional (Espin) , em decorrência da Infecção Humana pelo novo Coronavírus, com base no disposto na Portaria GM/MS 188, de 3/2/2020. Contrariamente ao que ocorreu em 2020, não foi reconhecido, em 2021, o estado de calamidade pública nacional para fins de adoção formal do regime extraordinário fiscal, financeiro e de contratações de que trata o art. 167-B da CF/1988, com redação dada pela EC 109, de 16/3/2021. 
No entanto, no plano fático, consoante abordado em maior profundidade na seção 4.1.1.3, durante o exercício de 2021 houve o agravamento do perfil epidemiológico em razão da Covid-19 e o surgimento de novas variantes do Coronavírus (Sars-Cov2) , situação que pode, excepcionalmente, justificar a adoção do instrumento de créditos extraordinários para a alocação de recursos em ações de combate à pandemia. 
Todavia, cumpre observar que a adoção de regime extraordinário fiscal, financeiro e de contratações, para enfrentamento de calamidade pública de âmbito nacional e dos efeitos dela decorrentes, requer a decretação formal do estado de calamidade pública, pelo Congresso Nacional por iniciativa privativa do Presidente da República, conforme disposto no art. 167-B da CF/1988. 
Nesse sentido, com a decretação do fim da Espin pela Portaria GM/MS 913, de 22/4/2022, o Poder Executivo deve dispensar maior atenção, quanto ao cumprimento dos requisitos previstos no § 3º do art. 167 da CF/1988, quando da abertura de créditos extraordinários que não sejam amparados pelo art. 4º da EC 113, de 8/12/2022. (grifamos) 
42. Além disso, deve-se observar que a Lei 4.320/1964, no que estabelece normas gerais de direito financeiro, foi recepcionada pela Carta Política com status de lei complementar, considerada, tal qual a LRF, norma geral que disciplina matéria especializada. Cite-se a ADI-MC 1.726-DF. 
43. Assim sendo, eventual divergência entre as disposições da LDO - de vigência temporária e objetivos constitucionais que não comportam o estabelecimento de normas gerais de finanças públicas, direito financeiro ou sobre gestão financeira e patrimonial da administração direta e indireta (exigidas leis complementares) - e a Lei 4.320/1964 se resolve com aplicação do princípio da especialização da matéria. 
44. Trata-se de princípio jurídico fundamental segundo o qual o conflito aparente entre duas normas de mesma hierarquia resolve-se pelo critério da especialidade, ou seja, prevalece a norma de natureza específica sobre a de caráter geral. 
45. O referido princípio orienta a jurisprudência desta Corte, com destaque para o Acórdão 445/2009-TCU-Plenário (rel. Min. Walton Alencar Rodrigues) , cujo teor da resposta à consulta tem caráter normativo e constitui prejulgamento da tese, configurando precedente com entendimento a ser aplicado em todos os demais casos submetidos a esta Corte de Contas, dada a sua densa abstração normativa, conforme dispõe o art. 1º, inciso XVII e § 2º, da Lei 8.443/1992. Eis os termos da decisão mencionada: 
9.2. responder ao consulente que:
... 
9.2.2. a aparente antinomia entre o que dispõe o art. 26 da Lei nº 10.522/2002 e o art. 25 da LRF é solucionada a partir da aplicação do princípio da especialização, consoante julgados do STF - Ação Cautelar 346/2004 e Recurso Extraordinário 419629; (grifamos) 
46. Não se desconhece a especial deferência do STF pelas leis orçamentárias. Contudo, é igualmente de vasto conhecimento de que as leis orçamentárias, por sua própria natureza, veiculam efeitos concretos e se destinam precipuamente para estimar receitas e fixar despesas, o que não afasta o controle de constitucionalidade quando tais premissas deixam de ser observadas. Precedente: ADIMC 4.048 (rel. Min. Gilmar Mendes, Pleno, DJe 22.8.2008) . Eis os fundamentos do precedente mencionado:
7. Na seara do controle abstrato das leis orçamentárias, a despeito da ontológica vigência temporária desses diplomas, à luz do princípio da periodicidade, a imperatividade de conferir-se interpretação definitiva a controvérsias financeiras relevantes, em defesa à Constituição, levou este Supremo Tribunal a relativizar a aplicação de sua jurisprudência quanto à prejudicialidade da ação nos casos de objeto revogado. Assim, depreende-se que 'singularidades do caso afastam, excepcionalmente, a aplicação da jurisprudência do Supremo Tribunal Federal sobre a prejudicialidade da ação, visto que houve impugnação em tempo adequado e a sua inclusão em pauta antes do exaurimento da eficácia da lei temporária impugnada, existindo a possibilidade de haver efeitos em curso' (trecho da ementa da ADI n. 4.426, Rel. Min. DIAS TOFFOLI, Tribunal Pleno, DJe 18.5.2011) . Em outras palavras, ainda que a orientação tradicional do STF seja pela perda superveniente do objeto, quando se perceba o exaurimento da eficácia da lei temporária (v.g. ADI-AgR n. 5.160, Rel. Min. CÁRMEN LÚCIA , Tribunal Pleno, DJe 11.05.2015; ADIMC-Ref n. 4.663, Rel. Min. LUIZ FUX, Tribunal Pleno, DJE 16.12.2014) , cumpridas as balizas jurisprudenciais firmadas na ADI n. 4.426, a título de desenvolver o direito e defender da Constituição, o Colegiado tem admitido conhecer de ações diretas ajuizadas em face de leis orçamentárias já revogadas, que, por sua própria natureza, veiculam efeitos concretos e destinam-se precipuamente para estimar receitas e fixar despesas. Nessa linha, cito: a ADI 5.287, Rel. Min. LUIZ FUX, Tribunal Pleno, DJe 12.9.2016; a ADI n. 5.468, Rel. Min. LUIZ FUX, Tribunal Pleno, DJe 2.8.2017; e a ADI-ED n. 5.544, Rel. Min. LUIZ FUX, Tribunal Pleno, DJe 24.8.2018. Neste último, foram explanados os casos nos quais se admite a cognoscibilidade excepcional: 'consigno que não se aplicam ao presente caso as exceções suscitadas pela embargante, posto que não se vislumbra (i) revogação da lei impugnada como fraude ao trâmite da ação direta de inconstitucionalidade; (ii) comunicação da revogação após o início do julgamento; ou (iii) início do julgamento antes do exaurimento da eficácia da lei.'
47. Em face o exposto, no que se refere às dotações autorizadas em 2020, a aferição do cumprimento da anualidade orçamentária deve considerar a possibilidade de empenhar dotações para custear despesas que seriam realizas em 2020 ou em 2021. 
48. Entretanto, caso a despesa empenhada em 2020 esteja destinada ao custeio de despesas que somente serão executadas em 2022 ou exercícios subsequentes, haverá descumprimento do Decreto 10.579/2020 e do Acórdão 3225/2020-TCU-Plenário, como bem apresenta a instrução da SeinfraUrbana. 
III.1.3 Dotações autorizadas e empenhadas em 2021 e 2022 
49. Diferentemente das regras estabelecidas para os exercícios de 2020 e anos anteriores, houve significativa inovação no ordenamento jurídico estabelecendo a plurianualidade das dotações destinadas a obras. 
50. Em outubro de 2021, o Congresso Nacional aprovou a Lei 14.116/2020 (LDO 2021) , a qual flexibilizou sobremaneira o princípio da anualidade orçamentária (art. 66, § 5º) :
Art. 66. 
§ 5º O empenho abrangerá a totalidade ou a parcela da obra que possa ser executada no exercício financeiro ou dentro do prazo de validade dos restos a pagar. (grifos acrescidos) 
51. Registre-se que o referido dispositivo da LDO 2021 foi objeto de veto presidencial, o qual foi rejeitado pelo Congresso Nacional. O mesmo dispositivo foi replicado para a LDO 2022 (art. 17, § 10) , porém, nesta ocasião, o Chefe do Poder Executivo não exerceu a prerrogativa de vetar o citado texto da norma. Assim, em 2021 e 2022, permitiu-se que o gestor, em um único exercício financeiro, empenhasse a totalidade de dotações destinadas a uma obra, ainda que parte da despesa somente fosse executada em anos subsequentes. 
52. O efeito imediato desses dispositivos é a inaplicabilidade, no que se refere a obras, do art. 27 do Decreto 93.872/1986, que estabelece o empenho de despesas em cada exercício pela parte a ser executada naquele ano. 
53. Nesse contexto, no que tange a despesas destinadas à realização de obras, se atendidas as condicionantes estabelecidas pela LDO - execução no exercício financeiro ou dentro do prazo de validade dos restos a pagar -, em homenagem ao princípio da legalidade orçamentária, não há que se falar em prática irregular dos gestores em face do cumprimento princípio da anualidade, uma vez que a norma aprovada pelo Congresso Nacional permite flexibilização pontual do multicitado preceito. Registre-se ainda que tal flexibilização também é válida apenas para as dotações autorizadas e empenhadas em 2021 e 2022, tendo em conta que a LDO é uma norma temporária. 
54. Outrossim, para as demais despesas não relacionadas obras, aplicam-se as regras gerais do Direito Financeiro, especificamente no que tange ao cumprimento da anualidade, não cabendo invocar a sobredita permissão para gastos distintos de obras. 
55. Por oportuno, nas considerações finais serão abordados potenciais prejuízos à gestão fiscal responsável no que se refere à aprovação da flexibilização do princípio da anualidade orçamentária empreendida pelas LDOs 2021 e 2022.
III.2. Dos restos a pagar 
56. A presente seção é dedicada ao exame da vigência dos restos a pagar, tema que recebeu destaque na proposta de encaminhamento apresentada pela equipe da SeinfraUrbana, que, dada a relevância para o deslinde do tema, será parcialmente transcrita: 
143. Diante do exposto, submetem-se os autos à consideração superior, propondo: 
143.1. conhecer da presente representação, satisfeitos os requisitos de admissibilidade previstos nos art. 235 e 237, inciso I, do Regimento Interno do TCU c/c o art. 84 da Lei 8.443/1992, e no art. 103, § 1º, da Resolução - TCU 259/2014, para, no mérito, considerá-la parcialmente procedente; 
143.2. dar ciência ao Ministério do Desenvolvimento Regional e as suas entidades vinculadas - Departamento Nacional de Obras Contra as Secas (Dnocs) , Superintendência do Desenvolvimento do Centro-Oeste (Sudeco) e Empresa de Trens Urbanos de Porto Alegre (Trensurb) , com fundamento no art. 9°, inciso II, da Resolução-TCU 315, de 2020, de que os restos a pagar não liquidados decorrentes de empenhos realizados no ano de 2020, que utilizaram a excepcionalidade prevista no Decreto 10.579/2020, deverão ter seus saldos não liquidados cancelados pelas unidades gestoras em 31/12/2022, conforme disposto no art. 1°, § 1° do referido Decreto c/c o art. 84, § 7° da Lei 14.116/2020, e que o restos a pagar não liquidados decorrentes de empenhos realizados em 2020 que não utilizaram a excepcionalidade do Decreto 10.579/2020, deverão ter seus saldos não liquidados cancelados até o prazo máximo de 31/12/2023, exceto em relação as emendas parlamentares impositivas RP 6 e RP 7, conforme estabelecido no Decreto 93.872/1986 art. 68, §§ 2°, 3°, 4° e 7° do Decreto 93.872/1986; 
57. Novamente, repise-se que a regra geral é a execução de toda a despesa programada para determinado período no mesmo exercício de sua autorização. Não se verifica, porém, incompatibilidade entre o princípio da anualidade orçamentária e a existência de restos a pagar. Isso porque o empenho da despesa deve se dar pela exata parcela da despesa que será executada no exercício. E se atendidas as condições estabelecidas no Decreto 93.872/1986, a despesa empenhada, mas não liquidada e/ou paga poderá ser inscrita em restos a pagar 
58. Há também despesas que são empenhadas em um exercício, mas são efetivamente pagas no início do exercício seguinte. Isso porque tais despesas se referem a obrigações incorridas no ano anterior, mas o cronograma de pagamento estabelece que o desembolso financeiro somente ocorra no exercício seguinte. 
59. É o caso, por exemplo, de parcela de despesas com benefícios previdenciários referente a dezembro, que são pagas entre 25 de dezembro de um exercício e 5 de janeiro do ano subsequente. Assim, os valores a serem pagos entre 1º e 5 de janeiro são custeados por dotações do ano anterior e, consequentemente, são inscritos em restos a pagar. Porém, a particularidade dessas despesas não alcança os gastos analisados na representação inicial, que majoritariamente se referem a obras e possuem sistemática de execução muito distinta das despesas com benefícios previdenciários acima mencionadas. 
60. A inscrição de restos a pagar deve atender ainda a uma série de requisitos, os quais direcionam ao devido cumprimento do princípio da anualidade orçamentária, de forma que não haja a constituição indiscriminada de obrigações futuras, inclusive quando a obrigação tem vigência por mais de um exercício financeiro, como se observa nos trechos destacados do Decreto 93.872/1986:
Art. 30. Quando os recursos financeiros indicados em cláusula de contrato, convênio, acordo ou ajuste, para execução de seu objeto, forem de natureza orçamentária, deverá constar, da própria cláusula, a classificação programática e econômica da despesa, com a declaração de haver sido esta empenhada à conta do mesmo crédito, mencionando-se o número e data da Nota de Empenho (Lei nº 4.320/64, Art. 60 e Decreto-lei nº 2.300/86, art. 45, V) . 
§ 1º Nos contratos, convênios, acordos ou ajustes, cuja duração ultrapasse um exercício financeiro, indicar-se-á o crédito e respectivo empenho para atender à despesa no exercício em curso, bem assim cada parcela da despesa relativa à parte a ser executada em exercício futuro, com a declaração de que, em termos aditivos, indicar-se-ão os créditos e empenhos para sua cobertura. 
§ 2º Somente poderão ser firmados contratos à conta de crédito do orçamento vigente, para liquidação em exercício seguinte, se o empenho satisfizer às condições estabelecidas para o relacionamento da despesa como Restos a Pagar. 
Art. 31. É vedada a celebração de contrato, convênio, acordo ou ajuste, para investimento cuja execução ultrapasse um exercício financeiro, sem a comprovação, que integrará o respectivo termo, de que os recursos para atender as despesas em exercícios seguintes estejam assegurados por sua inclusão no orçamento plurianual de investimentos, ou por prévia lei que o autorize e fixe o montante das dotações que anualmente constarão do orçamento, durante o prazo de sua execução. (destacou-se) 
61. Ademais, a inscrição de restos a pagar depende da observância das condições de empenho (art. 68, caput, do Decreto 93.872/1986) , o que, consequentemente está alinhado ao princípio da anualidade orçamentária. Em caso de não atendimento de alguma das condições para empenhamento, a despesa não atende aos critérios para a inscrição em restos a pagar. 
Art. 68. A inscrição de despesas como restos a pagar no encerramento do exercício financeiro de emissão da Nota de Empenho depende da observância das condições estabelecidas neste Decreto para empenho e liquidação da despesa. (grifos acrescidos) 
62. Além disso, os empenhos inscritos em restos a pagar, em especial os não processados (não liquidados) , devem obedecer aos prazos de vigências estabelecidos no art. 68 do Decreto 93.872/1986: 
Art. 68. 
 (...) 
§ 2º Os restos a pagar inscritos na condição de não processados e que não forem liquidados serão bloqueados pela Secretaria do Tesouro Nacional do Ministério da Fazenda em 30 de junho do segundo ano subsequente ao de sua inscrição, e serão mantidos os referidos saldos em conta contábil específica no Sistema Integrado de Administração Financeira do Governo Federal - Siafi. 
§ 3º Não serão objeto de bloqueio os restos a pagar não processados relativos às despesas: 
I - do Ministério da Saúde; 
II - decorrentes de emendas individuais impositivas discriminadas com identificador de resultado primário 6, cujos empenhos tenham sido emitidos a partir do exercício financeiro de 2016; ou 
III - decorrentes de emendas de iniciativa de bancada de parlamentares de Estado ou do Distrito Federal impositivas discriminadas com identificador de resultado primário 7, cujos empenhos tenham sido emitidos a partir do exercício financeiro de 2020. 
§ 4º As unidades gestoras responsáveis pelos saldos dos restos a pagar bloqueados poderão efetuar os desbloqueios até 31 de dezembro do exercício em que ocorreu o bloqueio dos saldos, desde que: 
I - a sua execução tenha sido iniciada até a data prevista no § 2º, na hipótese das despesas executadas diretamente pelos órgãos e pelas entidades da União; ou 
II - os seus instrumentos estejam vigentes e cumpram os requisitos para a sua eficácia, definidos pelas normas que tratam da transferência de recursos da União por meio de convênios, contratos de repasse, termos de colaboração, termos de fomento ou instrumentos congêneres, na hipótese das transferências de recursos da União aos Estados, ao Distrito Federal, aos Municípios, aos consórcios públicos, aos serviços sociais autônomos e às entidades privadas sem fins lucrativos. 
§ 5º Para fins do disposto no inciso I do § 4º, considera-se iniciada a execução da despesa: 
I - na hipótese de aquisição de bens, a despesa verificada pela quantidade parcial entregue, atestada e aferida; ou 
II - na hipótese de realização de serviços e obras, a despesa verificada pela realização parcial com a medição correspondente atestada e aferida. 
§ 6º A Secretaria do Tesouro Nacional da Secretaria Especial de Fazenda do Ministério da Economia providenciará, até o encerramento do exercício financeiro, o cancelamento, no Siafi, de todos os saldos de restos a pagar que permanecerem bloqueados. 
§ 7º Os restos a pagar não processados, desbloqueados nos termos do § 4º, e que não forem liquidados, serão cancelados em 31 de dezembro do ano subsequente ao do bloqueio. (destaques acrescidos) 
63. Note-se que os restos a pagar não processados, regra geral, são cancelados pela Secretaria do Tesouro Nacional, ao final do segundo exercício subsequente ao ano de sua inscrição (§ 4º, c/c § 6º) . Anteriormente ao cancelamento, ocorre o bloqueio dos empenhos de restos a pagar não liquidados, que se dá em 30 de junho do segundo ano subsequente ao de sua inscrição (§ 2º) . 
64. Porém, o decreto ainda faculta à unidade gestora efetuar o desbloqueio dos saldos dos restos a pagar bloqueados, se atendidas algumas condições (§ 4º) . Assim, se atendidas as condições insculpidas no § 4º, esses restos a pagar desbloqueados, mas que não forem liquidados, somente serão cancelados em 31 de dezembro do ano subsequente ao do bloqueio (§ 2º) . O efeito imediato desse desbloqueio é a vigência por mais um ano, no caso de restos a pagar não processados. 
65. Dito de outra maneira, os restos a pagar não liquidados inscritos em 31/12/2019, se não liquidados, seriam bloqueados em 30/6/2021 e cancelados em 31/12/2021. Todavia, caso a unidade gestora efetue o desbloqueio desses restos a pagar, com base nas disposições do art. 68, §§ 4º e 5º, do Decreto 93.872/1986, o prazo para cancelamento se estende para 31/12/2022, data-limite para a liquidação da despesa. 
66. Por derradeiro, não há nas normas do Direito Financeiro prazo de vigência para restos a pagar processados. O estabelecimento do prazo de vigência de obrigações estatais vem sendo disciplinada de forma subsidiária pelas normas do Direito Civil, bem como por entendimentos decorrentes de julgados dos tribunais superiores. Porém, deve-se analisar o caso concreto no que tange aos diferentes restos a pagar processados. À guisa de exemplo, em consulta ao Sistema Integrado de Planejamento e Orçamento (Siop) , remanescem pendentes de pagamento restos a pagar inscritos em 2009. 
67. Superada a contextualização normativa geral, passa-se a analisar a vigência dos restos a pagar mencionados na instrução da SeinfraUrbana, bem como os reflexos das alterações normativas que impactaram a vigência dessas obrigações.
III.2.1. Restos a pagar não processados decorrentes de dotações autorizadas e empenhadas em 2019 
68. No caso das dotações autorizadas e empenhadas em 2019, mas que não superaram os estágios da liquidação e pagamento, são aplicáveis as normas do Decreto 10.535/2020 que modificou, entre outros, o art. 68 que trata de restos a pagar. A alteração mais substantiva refere-se à impossibilidade de se realizarem bloqueios em dotações decorrentes de emendas de iniciativa de bancada de parlamentares de Estado ou do Distrito Federal impositivas (RP 7) . 
69. Assim, o rol de restos a pagar não processados que não serão objeto de bloqueio foi ampliado, passando a abarcar as seguintes despesas (art. 68, § 3º) : i) do Ministério da Saúde; ii) decorrentes de emendas individuais impositivas discriminadas com identificador de resultado primário 6; e iii) aqueles decorrentes de emendas de iniciativa de bancada de parlamentares de Estado ou do DF (RP 7) . 
70. Portanto, os demais restos a pagar não processados possuem vigência de 24 meses, podendo ter vigência adicional de doze meses, se desbloqueados pela própria unidade responsável. Em síntese, restos a pagar não processados provenientes de dotações autorizadas em 2019 e que não se enquadrem nas situações descritas no art. 68, § 3º, do art. 93.872/1986, teriam vigência até 31/12/2021, salvo aqueles desbloqueados, cujos saldos não liquidados terão vigência até 31/12/2022.
III.2.2. Restos a pagar não processados decorrentes de dotações autorizadas e empenhadas em 2020 
71. Como dito na seção III.1.2, em decorrência da prolação do Acórdão 3225/2020-TCU-Plenário, o Decreto 10.579/2020 flexibilizou a aplicação do princípio da anualidade orçamentária. De outra banda, estabeleceu restrições à vigência dos restos a pagar não processados, assim como impôs a devida transparência das despesas empenhadas que se valeram da exceção contida no art. 1º desse mesmo normativo:
Art. 1º Excepcionalmente no ano de 2020, poderão ser empenhadas as despesas de que trata o art. 27 do Decreto nº 93.872, de 23 de dezembro de 1986, relativas a contratos, convênios, acordos ou ajustes de vigência plurianual a serem executadas até 31 de dezembro de 2021, desde que devidamente justificado pela unidade gestora responsável.
§ 1º Na hipótese prevista no caput, as parcelas das despesas empenhadas em 2020 relativas a contratos, convênios, acordos ou ajustes de vigência plurianual a serem executadas em 2021 terão seus saldos não liquidados cancelados pela unidade gestora responsável até 31 de dezembro de 2021.
§ 2º Os Ministérios e os demais órgãos e entidades que eventualmente utilizarem a excepcionalidade estabelecida no caput darão publicidade aos instrumentos em seus portais na internet, no formato de dados abertos, com identificação, no mínimo:
I - do objeto;II - do beneficiário; 
III - do valor total do ajuste; 
IV - do valor da parcela a ser executada em 2021; 
V - da respectiva nota de empenho; e 
VI - caso haja, das condições suspensivas eventualmente pendentes de cumprimento no ato da celebração do instrumento. (grifos acrescidos) 
72. Observe-se que os empenhos de 2020 que se valeram da exceção à anualidade orçamentária permitida pelo art. 1º, caput, deveriam ter seus saldos cancelados pela unidade gestora até 31/12/2021. Note-se que, embora a situação excepcional tenha ensejado a flexibilização do princípio anualidade, estabeleceu-se prazo reduzido de vigência desses restos a pagar. Rememore-se que a regra geral contida no art. 68 do Decreto 93.872/1986 estipula o prazo de vigência de dois anos para restos a pagar não processados, admitida eventual prorrogação por mais um exercício financeiro. 
73. Eventualmente, poderia ser arguida incompatibilidade entre o prazo estabelecido pelo Decreto 10.579/2020 e as disposições do art. 68 do Decreto 93.872/1986. Todavia, como bem argumenta a Procuradoria-Geral da Fazenda Nacional (PGFN) , no Parecer SEI 9152/2021/ME (peça 60) , deve prevalecer o disposto na norma específica, a qual preceitua menor prazo de vigência desses restos a pagar:
11. No caso, essa flexibilização da regra geral sobre empenho e inscrição em restos a pagar de despesas objeto de instrumentos de vigência plurianual (i) constitui uma autorização excepcional, conferida em razão das peculiaridades que marcaram o enfrentamento da pandemia da Covid-19 no exercício de 2021, autorização essa (ii) conferida sob a condição expressa de que as respectivas despesas sejam efetivamente liquidadas e pagas até o final do exercício de 2021, após o qual os saldos não liquidados devem ser cancelados. 
12. Logo, como se trata de uma flexibilização excepcional e específica, a exigência expressa de cancelamento dos saldos não liquidados até o final de 2021 deve ser aplicada de forma geral e irrestrita, pois constitui condição intrínseca prevista expressamente para a própria admissão de uma exceção em relação tanto (i) ao princípio geral da anualidade orçamentária (art. 165, § 5, da Constituição Federal; e arts. 2 e 34 da Lei 4.320/1964) , quanto (ii) à regra geral segundo a qual as despesas relativas a instrumentos de vigência plurianual devem ser empenhadas, em cada exercício financeiro, apenas no montante específico a ser executado no próprio exercício (art. 36 da Lei 4.320/1964; e art. 27 do Decreto 93.872/1986) . 
14. (...) Em segundo lugar, o cancelamento de que trata o art. 1, § 1, do Decreto 10.579/2020 constitui uma regra específica em relação ao procedimento geral de cancelamento de restos a pagar. Logo, sendo norma específica, esse cancelamento geral e irrestrito prevalece em relação às exceções previstas unicamente para o procedimento geral de cancelamento de restos a pagar.
74. Ocorre que, no curso do exercício de 2021 - após a manifestação da PGFN -, a Lei 14.212/2021 alterou a Lei de Diretrizes Orçamentárias deste mesmo exercício (Lei 14.116/2020) , ampliando o prazo de validade de alguns restos a pagar não processados, como se observa no dispositivo a seguir transcrito:
Art. 84. O ato de entrega dos recursos a outro ente federativo a título de transferência voluntária é caracterizado no momento da assinatura do convênio ou instrumento congênere, bem como dos aditamentos que impliquem aumento dos valores a serem transferidos, e não se confunde com as efetivas liberações financeiras, que devem obedecer ao respectivo cronograma de desembolso. 
 (...) 
§ 7º Os restos a pagar relativos a contratos, convênios, acordos ou ajustes de vigência plurianual, inclusive os inscritos em 2020, somente terão seus saldos não liquidados cancelados pela unidade gestora responsável após decorridos 24 meses do encerramento do exercício de inscrição. (grifou-se) 
75. Note-se, portanto, que a alteração na LDO 2021, no que se refere a contratos, convênios, acordos ou ajustes de vigência plurianual, possibilitou que parte das despesas empenhadas em 2020, mas não liquidadas, fossem canceladas somente após decorridos 24 meses do encerramento do exercício de inscrição, estabelecendo, assim, prazo superior ao prescrito pelo Decreto 10.579/2020 e pelo Acórdão 3225/2020-TCU-Plenário, os quais estabeleciam a data-limite de 31/12/2021, para a execução dessas despesas.
76. Como bem argumenta a Secretaria do Tesouro Nacional (peça 49, p. 4) , o novel dispositivo da LDO 2021 'veio a ampliar a decisão daquela Corte [TCU], aparentemente, sem observar os fundamentos que levaram os membros do Tribunal a promover a referida exceção', notadamente marcados pelo contexto de uma pandemia de proporções internacionais que impactou todos os setores da sociedade, inclusive, as contratações/aquisições empreendidas pelo setor público.
77. Não obstante as possíveis críticas à citada alteração legislativa, fato é que a LDO 2021 foi alterada e, então, modificado o ordenamento jurídico no que tange ao prazo de vigência de parte dos restos a pagar não processados, inscritos em 2020 e 2021. 
78. Para além disso, o citado art. 84, § 7º, da LDO 2021 não é claro quanto ao exato prazo de vigência dos restos a pagar não processados inscritos em 2020 e em 2021, diferentemente do Decreto 10.579/2020, do Acórdão 3225/2020-TCU-Plenário e do Decreto 93.872/1986, os quais não deixam dúvidas quanto à vigência dos restos a pagar.
79. Isso porque uma possível interpretação do dispositivo conduziria o leitor a concluir que as despesas inscritas em restos a pagar não processados relativos a contratos, convênios, acordos ou ajustes de vigência plurianual, deveriam ser canceladas exatamente após decorridos 24 meses de sua inscrição. No caso concreto, os inscritos em 2020 seriam cancelados em 31/12/2022 e os inscritos em 2021, em 31/12/2023. 
80. Essa interpretação poderia excluir a aplicação de dispositivos do Decreto 93.872/1986, em especial, do disposto no art. 68, §§ 4º a 6º, que possibilitam o desbloqueio de restos a pagar não processados. Além disso, se interpretado de forma restritiva, o art. 84, § 7º, da LDO 2021 poderia, inclusive, afastar a aplicação do art. 68, § 3º, do Decreto 93.872/1986, o qual estabelece que não serão bloqueados, e consequentemente não serão cancelados, os restos a pagar não processados do Ministério da Saúde, e aqueles decorrentes de dotações RP 6 e RP 7.
81. Todavia, entende-se que a interpretação mais adequada é aquela que conjuga a aplicação do art. 84, § 7º, da LDO 2021, combinada com o disposto no art. 68 do Decreto 93.872/1986. Com efeito, entende-se que os restos a pagar não processados inscritos em 2020, ainda que tenham se valido da exceção estabelecida pelo art. 1º, do Decreto 10.579/2020, devem ter seus saldos não liquidados cancelados em 31/12/2022, salvo se atendidas as condições para desbloqueio, estabelecidas no art. 68, §§ 4º a 6º. Nesse caso, o prazo de vigência dos restos a pagar não processados desbloqueados se estende por mais um ano.
82. Ademais, não devem ser objeto de bloqueio os restos a pagar não processados cujas despesas se enquadrem nas situações elencadas no art. 68, § 3º, do Decreto 93.872/1986, ainda que tenham sido empenhadas com amparo na exceção do art. 1º, caput, do Decreto 10.579/2020.
83. Não seria ilegítimo pugnar uma interpretação mais restritiva acerca do art. 84, § 7º, da LDO 2021, sob o argumento de que a redação desse dispositivo em muito se assemelha ao comando estabelecido pelo art. 1º, § 1º, do Decreto 10.579/2020, notadamente no que se refere à competência para realizar o cancelamento dos restos a pagar - ambos citam que cabe à unidade gestora responsável executar o cancelamento dos restos a pagar não processados -, diferindo do Decreto 93.872/1986, que atribui à STN a competência para realizar o cancelamento dos restos a pagar não processos. 
84. Todavia, fato é que a LDO 2021 não particulariza as despesas empenhadas ao amparo do Decreto 10.579/2020, que flexibilizou o princípio da anualidade orçamentária. Em termos práticos, entende-se que o art. 84, § 7º, da LDO 2021 tornou não aplicável o § 1º do art. 1º do Decreto 10.579/2020. 
85. Ademais, há um comando constitucional que estabelece que a administração tem o dever de executar as programações orçamentárias, adotando os meios e as medidas necessários, com o propósito de garantir a efetiva entrega de bens e serviços à sociedade (art. 165, § 10) . Soma-se a esse mandamento a obrigatoriedade de execução orçamentária e financeira das emendas individuais (RP 6) e de bancada de parlamentares de Estado ou do Distrito Federal (RP 7) , insculpida no art. 166, §§ 9º, 11 e 12, da Lei Maior.
86. Nesse contexto, considerando que a LDO 2021 não particularizou as despesas empenhadas ao amparo do Decreto 10.579/2020 e tendo em vista ainda a manutenção da segurança jurídica, entende-se que não seria razoável tornar inaplicável as disposições contidas no art. 68, §§ 3º a 6º do Decreto 93.872/1986.
87. Em face o exposto, diverge-se parcialmente quanto às conclusões empreendidas pela SeinfraUrbana quanto ao prazo de vigência dos restos a pagar cujos empenhos tenham se valido da exceção permitida pelo Decreto 10.579/2020. Nesse sentido, entende-se que os restos a pagar não processados inscritos em 2020 devem ser cancelados em 31/12/2022, salvo se forem objeto de desbloqueio ao amparo do art. 68, § 4º do Decreto 93.872/1986, situação em que os saldos desbloqueados somente serão cancelados, se não liquidados, em 31/12/2023. 
88. Note-se que a proposta da unidade instrutora precedente não considera a possibilidade de desbloqueio dos referidos empenhos.
89. Quanto ao encaminhamento acerca das despesas decorrentes de RP 6 e RP 7, não há divergência quanto à proposta formulada pela SeinfraUrbana, uma vez que a unidade técnica entende que os restos a pagar constantes do rol contido no art. 68, § 3º do Decreto 93.872/1986 não devem ser objeto de bloqueio, ainda que tenham se valido da permissão contida no art. 1º, § 1º, do Decreto 10.579/2020. Ou seja, aplicar-se-á a regra geral válida para todos os empenhos inscritos em restos a pagar.
III.2.3. Restos a pagar não processados decorrentes de dotações autorizadas em 2021
90. Quanto às dotações autorizadas em 2021 e inscritas em restos a pagar não processados são aplicáveis as normas gerais contidas no Decreto 93.872/1986.
91. Repise-se que, ainda que o art. 84, § 7º, da LDO 2021, o qual estabelece que o prazo de vigência de 24 meses para as despesas com restos a pagar não processados referentes a contratos, convênios, acordos ou ajustes de vigência plurianual, deve ser interpretado conjuntamente com as disposições do Decreto 93.872/1986. Com efeito, o prazo de vigência dos restos a pagar não processados é de dois anos, salvo se desbloqueados, situação em que sua validade é estendida por mais um exercício financeiro, cabendo à Secretaria do Tesouro Nacional realizar o cancelamento dos saldos não liquidados de restos a pagar, como estabelece a regra geral contida no art. 68, §§ 6º e 7º, do Decreto 93.872/1986.
III.3. Do cumprimento do art. 45 da LRF
92. Passa-se a discorrer acerca do art. 45 da Lei de Responsabilidade Fiscal, o qual deve ser compreendido à luz do art. 5º desse mesmo Diploma, dispositivos, que, em última análise, visam à proteção do patrimônio público:
Art. 5º O projeto de lei orçamentária anual, elaborado de forma compatível com o plano plurianual, com a lei de diretrizes orçamentárias e com as normas desta Lei Complementar:
 (...) 
§ 5º A lei orçamentária não consignará dotação para investimento com duração superior a um exercício financeiro que não esteja previsto no plano plurianual ou em lei que autorize a sua inclusão, conforme disposto no § 1º do art. 167 da Constituição.
 (...) 
Art. 45. Observado o disposto no § 5º do art. 5º, a lei orçamentária e as de créditos adicionais só incluirão novos projetos após adequadamente atendidos os em andamento e contempladas as despesas de conservação do patrimônio público, nos termos em que dispuser a lei de diretrizes orçamentárias.
Parágrafo único. O Poder Executivo de cada ente encaminhará ao Legislativo, até a data do envio do projeto de lei de diretrizes orçamentárias, relatório com as informações necessárias ao cumprimento do disposto neste artigo, ao qual será dada ampla divulgação.
93. Em decorrência do art. 45 da LRF, as sucessivas Leis de Diretrizes Orçamentárias vêm disciplinando a matéria. 
94. Como se observa, a LRF estabelece como prioritários projetos em andamento e as despesas de conservação do patrimônio público. Dessa maneira, o referido dispositivo estabelece diretrizes a diferentes atores envolvidos na elaboração e execução do orçamento. 
95. Ao Poder Executivo, cabe a competência constitucional para elaborar o Projeto de Lei Orçamentária Anual, bem como as respectivas leis de créditos adicionais, os quais serão apreciados pelo Congresso Nacional. Aos gestores, cabe municiar o órgão central de orçamento acerca das informações necessárias à elaboração do projeto de lei orçamentária, bem como a fiel observância quanto ao emprego das dotações aprovadas pelo Congresso Nacional, notadamente no que se refere aos comandos estabelecidos pela Lei de Responsabilidade Fiscal.
96. Convém registrar que, durante o processo legislativo orçamentário da LOA 2021, Lei 14.144/2021, parte das dotações relacionadas a investimentos foi suprimida pelo Congresso Nacional ou foram objeto de veto presidencial. Tal fato foi abordado no Parecer Prévio sobre as Contas do Presidente da República de 2021, TC Processo 008.731/2022-5, Acórdão 1481/2022-TCU-Plenário, sob a relatoria do ministro Aroldo Cedraz. Na oportunidade, o relatório que acompanha o parecer prévio destacou a supressão de orçamentação destinada a investimentos em ações que já se encontravam em andamento, para acomodar dotações destinadas a emendas do relator-geral do projeto de lei orçamentária anual (RP 9) como se verifica a seguir (TC Processo 008.731/2022-5) :
Ademais, há ações orçamentárias que, embora sejam classificadas como investimentos, são destinadas à manutenção da infraestrutura, a exemplo da ação '219Z - Conservação e Recuperação de Ativos de Infraestrutura da União'. Esta ação sofreu redução de R$ 1,09 bilhão (-26,54%) na dotação proposta originalmente no PLOA 2021, sendo R$ 347,91 milhões retirados na tramitação no Congresso Nacional e mais R$ 745,18 milhões foram objeto de veto quando da sanção da lei, embora o art. 45 da LRF priorize explícita e expressamente as despesas de conservação do patrimônio público. 
Denota-se, pois, que, para que fosse possível acomodar as despesas geradas pelas emendas do relator-geral do PLOA 2021 (RP 9) houve supressão de dispêndios destinados ao funcionamento e manutenção das estruturas físicas e ativos de órgãos e entidades da Administração Pública Federal, além de investimentos em ações que já se encontravam em andamento e/ou são destinadas ao apoio na consecução de políticas públicas.
 (...) 
Importa mencionar também que, para empenho dos recursos relativos a quaisquer emendas parlamentares (RP 6, 7, 8 ou 9) não se exige sequer a existência prévia de projeto de engenharia do empreendimento e licença ambiental, podendo tais itens, essenciais à efetiva implementação dos investimentos, serem apresentados a posteriori, por força do disposto no art. 67, § 3º, da LDO 2021. Disso pode resultar grande volume de recursos inscritos em restos a pagar, uma vez que podem ser empenhados valores para empreendimentos que não se encontrem tecnicamente preparados para serem desenvolvidos, sendo os valores, então, inscritos em restos a pagar.
Em 2021, a dotação autorizada em emendas RP 9 para investimentos públicos foi de R$ 9,27 bilhões, tendo sido empenhados 99,06% (R$ 9,18 bilhões) , mas pagos no exercício apenas 6,59% (R$ 610,59 milhões) . Ao término do exercício foram inscritos em restos a pagar R$ 8,57 bilhões em programações de emendas RP 9 destinadas a investimentos.
 (...) 
Ao se propor no orçamento, via emendas de relator-geral, o início de novos empreendimentos sem que estejam tecnicamente preparados para serem iniciados e sem que sejam priorizados os empreendimentos já em andamento e as despesas de conservação do patrimônio existente, compromete-se a boa gestão orçamentária e financeira da União, com reflexos imediatos na qualidade do investimento e na deterioração do patrimônio público, em contrariedade, portanto a uma gestão fiscal responsável segundo os pressupostos do § 1º do art. 1º da LRF, que têm como alicerce a ação planejada e transparente em que se previnam riscos e se corrijam desvios capazes de afetar o equilíbrio das contas públicas.
97. Diante desse cenário, no Parecer Prévio sobre as Contas do Presidente da República de 2021 (Acórdão 1481/2022-TCU-Plenário) , foi consignado o seguinte alerta:
4.5. Alertar o Presidente da República, acerca da necessidade de observar, por ocasião da elaboração do projeto de lei orçamentária e do exercício do poder-dever de sanção e/ou veto, o disposto no art. 167, inciso II, da Constituição Federal, a compatibilidade e adequação orçamentária, e a observância das regras e dos requisitos previstos nos arts. 5º, 16, 17, 24 e 45 da Lei de Responsabilidade Fiscal, e nos dispositivos da lei de diretrizes orçamentária que estabelecem prioridades e metas fiscais, quando da proposição do projeto de lei orçamentária anual e da sanção/veto do seu autógrafo aprovado pelo Congresso Nacional, no sentido de assegurar programações orçamentárias necessárias e suficientes para a integridade das despesas obrigatórias assumidas pela União, para as despesas de conservação do patrimônio público priorizadas nos termos do art. 45 da LRF, assim como para outras despesas essenciais ao funcionamento dos órgãos e entidades federais priorizadas pela LDO, de forma a evidenciar, em homenagem aos princípios do realismo orçamentário e da transparência, a estrita observância do regime constitucional de Teto de Gasto e a consistência das metas fiscais com as premissas e os objetivos da política econômica nacional e a norma constitucional que preconiza a sustentabilidade da dívida pública - arts. 163, inciso VIII, e 164 (grifos acrescidos) .
98. Note-se que a análise levou em conta o orçamento aprovado como um todo, em que houve supressão de dotações destinadas a investimentos, o que poderia contrastar, entre outros, com as diretrizes insculpidas no art. 45 da LRF. Contudo, não se pretendeu naquela assentada realizar exame de conformidade acerca da aplicação de cada dotação destinada aos diferentes órgãos e entidades que executam despesas com investimentos. Esse exame, como bem apontado na instrução elaborada pela SeinfraUrbana, poderá ser empreendido pelo TCU no âmbito dos diagnósticos sobre as obras paralisadas financiadas com recursos federais (TC Processo 036.106/2019-4) .
99. Superada a menção sobre o art. 45 da LRF no Parecer Prévio sobre as Contas do Presidente da República de 2021, faz-se mister registrar que o tema tem sido objeto de especial atenção pela SeinfraUrbana, unidade técnica especializada, notadamente no que se refere ao impacto de eventual descumprimento do art. 45 da LRF na paralisação de obras e projetos iniciados em anos anteriores. Diante desse quadro, a instrução (peça 52) expõe que:
140. Tampouco, na análise macro efetuada, foram identificados indícios de que os ajustes firmados no ano de 2020 possam estar contribuindo para a paralisação de obras e projetos iniciados em anos anteriores. 
141. Contudo, análise mais aprofundada e detalhada a respeito deste assunto pode vir a ser objeto de avaliação futura por esta unidade técnica, por meio de processo específico, caso sejam identificados requisitos de risco, relevância e materialidade relacionados ao tema. 
142. Ressalta-se que a avaliação do cumprimento do art. 45 da Lei de Responsabilidade Fiscal está sendo também tratada no âmbito do processo de monitoramento de obras paralisadas (TC Processo 036.106/2019-4) .
100. Em face do exposto, não há discordância em relação ao entendimento explicitado pela SeinfraUrbana, até o presente momento, no que se refere ao art. 45 da LRF e considerando especificamente a instrução contida à peça 52, que contou com a anuência do corpo diretivo daquela unidade técnica (peças 53 e 54) .
IV. CONSIDERAÇÕES FINAIS
101. Não se pretendeu nesta assentada avaliar a aderência dos atos praticados pelo MDR e pela Codevasf, uma vez que o referido exame já foi empreendido com a devida profundidade pela SeinfraUrbana, que contou, inclusive, com manifestações dos respectivos gestores do Poder Executivo.
102. Todavia, a fim de corroborar o trabalho já apresentado por aquela unidade instrutora, e em linha do que argumenta o representante, verifica-se que o Ministério do Desenvolvimento Regional possui baixo índice de liquidação de despesas em comparação à orçamentação empenhada, no que tange às dotações primárias destinadas a investimentos - grupo de natureza de despesa 4 (GND 4) :
Gráfico 1 - Empenhos x Liquidações (GND 4 - Órgão 53000 - MDR) 

Fonte: Siop - Posição 12/9/2022
103. Note-se que, nos últimos cinco anos, no que tange à execução de despesas com investimentos (GND 4) , o maior percentual de despesas liquidadas frente às despesas empenhadas alcançou apenas 34,8%, em 2018. A média do período apresentado é de apenas 24,4%. Além disso, em 2021, o primeiro exercício em que a LDO possibilitou o empenho de dotações pela totalidade dos valores das obras (art. 66, § 5º, da Lei 14.116/2020) , flexibilizando o princípio da anualidade orçamentária, o percentual cai para 12,7%.
104. Esse índice sugere ineficiência operacional ou possível violação do princípio da anualidade orçamentária (sobretudo até o momento anterior à flexibilização desse postulado, permitida pelo Decreto 10.579/2020 e pelas LDOs 2021 e 2022) , uma vez que o saldo de despesas não liquidadas deveria ser residual, e não a maior parcela. Nesse cenário, sugere-se que, no âmbito do TC Processo 036.106/2019-4 (que trata de obras paralisadas financiadas com recursos federais) ou em outro processo de fiscalização, a SeinfraUrbana proceda ao exame da aplicação do recurso, que envolve análise técnica dos acordos e respectivas fases de execução de obras e de todo o suporte documental que lastreia a execução da despesa. Adicionalmente, se julgado conveniente e oportuno, aquela unidade técnica poderá avaliar a existência de eventuais falhas na governança do MDR e de suas entidades vinculadas, em face da baixa execução de despesa com investimentos, como constatado.
105. Não obstante, percebe-se que a regra - empenhar, liquidar e pagar as despesas no mesmo exercício em que se deu a autorização - tornou-se exceção no Órgão 53000 - MDR. Ainda que se reconheçam dificuldades na execução de despesas com investimentos, notadamente aqueles realizados de forma indireta, os números apresentados, do ponto de vista orçamentário e fiscal, indicam um sério descompasso entre dotações empenhadas e despesas liquidadas e pagas em um mesmo exercício. 
106. Tal sistemática pode potencialmente acarretar prejuízo a outras políticas públicas. Isso porque grandes volumes de dotações ficam ociosas no citado ministério, custeando despesas que somente serão executadas nos anos subsequentes, ao passo que outras políticas públicas têm suas dotações reduzidas, em face das restrições impostas pelo Teto de Gastos combinadas com a dinâmica de crescimento de despesas obrigatórias. 
107. Como apresentado pela SeinfraUrbana, não somente o Ministério do Desenvolvimento Regional pode estar incorrendo na prática de inobservância do princípio da anualidade orçamentária. 
108. Em consulta ao Siop, verifica-se, por exemplo, que, em 2019 - exercício em que não estavam vigentes regras que mitigaram a aplicação do princípio da anualidade orçamentária -, outros órgãos também apresentaram baixos índices de despesas liquidadas frente às empenhadas no GND 4. A tabela a seguir evidencia os cinco órgãos orçamentários que empenharam os maiores valores em despesas primárias no GND 4 - investimentos em 2019: 
Tabela - Execução despesas primárias GND 4 - investimentos em 2019
R$

Fonte: Siop - Consulta em 19/9/2022
109. Como se verifica na tabela, de fato, a média de despesas liquidadas em relação às empenhadas, no GND 4 - investimentos na esfera federal, é reduzida (39,1%) . Porém, o Ministério do Desenvolvimento Regional é o responsável pela maior parcela executada em despesas primárias com investimentos, o que torna imprescindível o atendimento da legislação por parte dos gestores da referida Pasta. Nesse rumo, ainda que boa parcela da despesa com investimento seja executada de forma descentralizada ou que outros órgãos federais não tenham atendido ao multicitado postulado, essas circunstâncias não autorizam o MDR a não observar o princípio da anualidade orçamentária. Soma-se a esse fato que o arcabouço jurídico já está dotado de normas que conduzam o gestor a atender à anualidade do orçamento, inclusive, quando a União executa despesas de forma indireta. 
110. De fato, verificou-se, em diferentes órgãos da esfera federal, o reduzido índice de despesas liquidadas em relação às despesas empenhas com despesas primárias no GND 4 - investimentos, o que poderia sugerir inobservância do princípio da anualidade orçamentária. Entretanto, ainda que outras estruturas da União eventualmente não tenham atendido ao referido postulado, essa circunstância não autoriza o MDR a desobedecer ao princípio da anualidade orçamentária. Como sobredito, a citada Pasta é responsável pela maior parcela de despesas primárias com investimentos no âmbito da União. Tendo em conta o grande volume de recursos manejados pelo MDR, torna-se imprescindível o atendimento da legislação orçamentária por parte de seus gestores. (itens 107 a 112) 
111. Com efeito, sem prejuízo de a SeinfraUrbana eventualmente aprofundar a apuração das irregularidades noticiadas na inicial, outras unidades, com o apoio da Semag, poderão avaliar a conveniência, oportunidade, considerando os riscos e a materialidade dos valores envolvidos, de se incluírem em seus respectivos planos de fiscalização, procedimentos que envolvam a efetiva realização de despesas de vigência plurianual. 
112. Nesse sentido, poderão ser avaliados aspectos relacionados à governança dos órgãos e das entidades responsáveis pela execução de despesas com investimentos, bem como a aferição da anualidade orçamentária, considerando, para tanto, a participação de diferentes unidades técnicas, tendo em conta que despesas com vigência plurianual, com destaque para investimentos, são realizadas nas áreas de infraestrutura, saúde, educação e outros. 
113. A própria representação em tela ilustra um bom exemplo de participação de diferentes unidades, uma vez que envolve nuances orçamentárias, bem como aspectos relacionados à execução de obras, tema que está diretamente relacionado à SeinfraUrbana. 
114. Quanto ao instrumento legislativo utilizado para a flexibilização da anualidade orçamentária, é controversa a possibilidade de as Leis de Diretrizes Orçamentárias disciplinarem sobre a plurianualidade de despesas, uma vez que se entende que o tema deve ser tratado lei complementar, a teor do art. 163, inciso I, da Lei Maior.
115. Sobre esse ponto, convém reproduzir trechos da Nota Técnica Conjunta 2/2021 - Considerações acerca dos vetos ao PLDO 2021, convertido na Lei 14.116, de 31 de dezembro de 2020, de autoria da Consultoria de Orçamento, Fiscalização e Controle - Conorf (Senado Federal) e da Consultoria de Orçamento e Fiscalização Financeira - CONOF (Câmara dos Deputados) , contida à peça 59 destes autos:
CONSIDERAÇÕES DAS CONSULTORIAS
Tal dispositivo incentiva o aumento do orçamento paralelo de restos a pagar que já é um problema real para o Tesouro na administração do Caixa Único. As considerações do Poder Executivo acerca desse item parecem razoáveis uma vez que o instituto 'restos a pagar' se faz necessário em situações excepcionais. Restos a pagar de despesa que não foram liquidadas ou pagas é um instrumento legítimo da Lei 4.320, de 1964, porém, empenhar acima da capacidade de execução de forma deliberada contraria o princípio da anualidade. Ademais, não é recomendável normatizar em uma lei temporária como a LDO o empenho 'por empreitada' no qual é sabido de antemão que considerável parcela do empenho será inscrita em restos a pagar ao final do exercício. Equivaleria em alguma medida à adoção do regime de execução da despesa por compromisso, o que significa que todos os recursos são orçados no primeiro ano de execução da obra, independentemente da sua duração, como nos Estados Unidos. A LDO não é a seara adequada para isso, justamente por ser temporária, e sim a lei complementar de finanças públicas prevista na Constituição Federal. 
Corroborando os argumentos citados, vale relembrar que o Plenário do TCU, ao apreciar o Acórdão nº 3.225/20202, permitiu, excepcionalmente, que fossem empenhadas em 2020 despesas executadas com base no Regime Extraordinário Fiscal (EC 106/2020) cujo objeto só seria realizado em 2021. De acordo com os itens 9.1.3.1 e 9.1.3.2 do citado Acórdão, tais despesas, a serem executadas em 2021, poderiam ser empenhadas em 2020 e inscritas em restos a pagar ao final do exercício. Caso não executadas até 31 de dezembro de 2021, deveriam ser canceladas. 
Como se denota do entendimento firmado pela Corte de Contas, a regra vigente no ordenamento é a de se empenhar no exercício financeiro apenas as despesas que nele serão executadas, em deferência ao princípio da anualidade. O dispositivo vetado, ao permitir o empenho da despesa por período superior (dentro do prazo de validade dos restos a pagar) vai de encontro a essa lógica. (grifos adicionados) 
116. Para além do instrumento legislativo inadequado para tratar da anualidade do orçamento, outra distorção decorrente da flexibilização permitida pelas LDOs 2021 e 2022, como salienta a manifestação das Consultorias de Orçamento do Congresso Nacional, é a elevação do estoque de restos a pagar, como se verifica a seguir: 
Gráfico 2 - Estoque Restos a Pagar Não Processados (GND 4 - Órgão 53000 - MDR) 
R$ bilhões

Fonte: Siop - *Posição 12/9/2022.
117. O gráfico acima apresenta o estoque de despesas inscritas em restos a pagar que não foram liquidadas pelo MDR no GND 4. Observe-se que, após uma leve redução em 2019, o estoque de restos a pagar não processados elevou-se significativamente.
118. Ainda que as LDOs 2021 e 2022 tenham possibilitado o empenho de dotações destinadas a obra cuja parcela somente será realizada em exercício futuro, flexibilizando o princípio da anualidade orçamentária, o elevado crescimento de despesas com restos a pagar não processados subverte a lógica das principais regras fiscais.
119. Além da rolagem de um compromisso estatal, a falta de execução e a consequente ausência de pagamento de despesas em determinado ano gera distorções na apuração do resultado primário, com potenciais riscos de contingenciamento de despesas em exercícios futuros, tendo em vista as disposições do art. 9º da Lei Complementar 101/2000 - Lei de Responsabilidade Fiscal. 
120. Vale ainda destacar as diferentes e permanentes ações deste Tribunal de Contas no sentido de fomentar a redução de restos a pagar no âmbito da União. À guisa de exemplo, citem-se os Acórdãos 3.108/2011, 2.823/2015 e 226/2016, todos do Plenário do TCU, os quais, em linhas gerais, estabeleciam medidas a serem adotadas pelo Poder Executivo que visavam à redução dos estoques de restos a pagar processados e não processados. Porém, as próprias LDOs 2021 e 2022, indiretamente, permitem a proliferação de empenhos inscritos em restos a pagar, em despesas que sabidamente somente serão executadas em exercícios seguintes.
121. Poderiam ser detalhados outros potenciais efeitos negativos, tais como o empoçamento de recursos, impacto no cumprimento da Regra de Ouro etc. Sem embargo, não desconsiderando a flexibilização do postulado da anualidade, devidamente aprovada pelo Congresso Nacional nas LDOs 2021 e 2022, entende-se que tal dinâmica, se ampliada para outras despesas de grande vulto, pode não ser a mais benéfica para as finanças públicas. Por essa razão, o atendimento do princípio da anualidade orçamentária e a execução de determinada despesa no mesmo exercício de sua autorização devem ser a regra.
122. Ademais, a legislação já possui normas cogentes que impõem a consignação de dotações nas peças orçamentárias de exercícios futuros, de forma que não haja descontinuidade na execução de investimentos plurianuais, sobretudo, no que se refere a obras. 
123. A plurianualidade do orçamento deve ser muitíssimo bem pensada pelos legisladores e formuladores de políticas públicas, uma vez que os recursos são limitados e a cobertura orçamentária de uma despesa em montantes superiores ao necessário para determinado exercício, consequentemente suprime dotações de outros dispêndios.
124. A edição de normas que flexibilizam o princípio da anualidade orçamentária acentua os problemas na alocação das dotações orçamentárias, bem como provoca distorções na aferição principais regras fiscais que, usualmente, são apuradas em um exercício financeiro.  
125. Por fim, quanto ao instrumento indicado no encaminhamento da unidade instrutora precedente, sugere-se a alteração da 'Ciência' pelo encaminhamento de informações aos órgãos e entidades citados pela SeinfraUrbana. Isso porque a proposta originalmente concebida versa essencialmente sobre vigência de restos a pagar, aspecto sobre o qual não se indicou irregularidade até o presente momento. 
126. Além disso, sugere-se que, no rol de órgãos e entidades destinatários da futura deliberação do TCU, sejam incluídos Secretaria do Tesouro Nacional - órgão central de contabilidade federal (art. 17, inciso I, da Lei 10.180/2000) -, bem como o Ministério da Saúde, Pasta citada no art. 68, § 3°, do Decreto 93.872/1986, a qual poderá ser afetada pela futura decisão sobre vigência de restos a pagar não processados, em especial, daqueles que cujas despesas foram empenhadas ao amparo do art. 1° do Decreto 10.579/2020.
V. CONCLUSÃO
127. Trata-se de representação, de lavra do procurador do MPTCU, Júlio Marcelo de Oliveira, a respeito de possíveis irregularidades cometidas na aplicação de dotações orçamentárias consignadas ao Ministério do Desenvolvimento Regional MDR e às suas entidades vinculadas.
128. Após o exame empreendido pela SeinfraUrbana, o procurador do MPTCU, Rodrigo de Medeiros, requereu a oportunidade de oficiar nos autos, solicitação deferida pelo ministro-relator. Em sua manifestação, o membro do Parquet de Contas sugeriu que a matéria fosse, preliminarmente à decisão de mérito, submetida à análise desta Semag, para que a unidade especializada em finanças públicas pudesse adicionalmente examinar as conclusões e propostas de encaminhamento lançadas pela SeinfraUrbana, as quais versavam essencialmente sobre o princípio da anualidade orçamentária e sobre vigência de restos a pagar.
129. Nesse rumo, a presente instrução abarcou aspectos orçamentários e fiscais, no que tange às normas do Direito Financeiro, em especial, sobre o princípio da anualidade orçamentária e sobre restos a pagar, a fim de subsidiar a futura deliberação desta Corte de Contas. 
130. Após exame da instrução empreendida pela SeinfraUrbana, bem como da análise do ordenamento jurídico sobre o tema constante da representação inicial, diverge-se pontualmente quanto a algumas das conclusões e propostas de encaminhamento formuladas pela citada unidade técnica. 
131. No que se refere ao princípio da anualidade orçamentária e sua aplicação às despesas executadas de forma descentralizada, por intermédio de transferência de recursos do ente federal em favor de estados, Distrito Federal e municípios, entende-se que as normas aplicáveis às despesas em análise na representação inicial convergem para o que o referido postulado da periodicidade do orçamento deva ser obedecido, em especial, aquelas empenhadas no exercício de 2020 e anos anteriores. 
132. Inclusive, o Decreto 6.170/2007, que dispõe sobre as normas relativas às transferências voluntárias de recursos da União mediante convênios e contratos de repasse, bem como a Portaria Interministerial (PI) 424/2016, que estabelece as normas para execução desse decreto, possuem os devidos mecanismos para a fiel observância da anualidade orçamentária. 
133. Não se olvidam as recentes flexibilizações desse princípio, notadamente promovidas pelas LDO 2021 e 2022, que permitiram o empenho da totalidade das dotações destinadas a obras, mesmo que a despesa seja efetivamente realizada em exercício futuro. Flexibilização que foi objeto de veto presidencial na LDO 2021, mas que foi rejeitado pelo Parlamento. Todavia, essa exceção ao princípio da anualidade orçamentária somente alcança as dotações autorizadas em 2021 e 2022 e, desde que destinadas a obras. 
134. Portanto, entende-se que, se não enquadrados nas exceções estabelecidas pelas LDOs 2021 e 2022 ou no art. 1º do Decreto 10.579/2020, atos que deram origem a empenhos que não observaram a anualidade orçamentária contrariam o art. 2º da Lei 4.320/1964 e o art. 27 do decreto 93.872/2021.
135. Nesse sentido, divergindo parcialmente da conclusão apresentada pela SeinfraUrbana, entende-se que, no que tange às despesas realizadas diretamente pelo MDR e pelas demais entidades vinculadas, bem como no que concerne às despesas executadas de forma descentralizada, o arcabouço normativo já está delimitado, notadamente no que se refere ao ente federal, na condição de concedente, cabendo aos gestores federais a fiel observância do princípio anualidade orçamentária. 
136. Assim, considera-se que as normas existentes, em especial o Decreto 6.170/2007 e a PI 424/2016, não obstam aferição da aderência dos atos praticados em face do atendimento do princípio da anualidade orçamentária. (itens 26 a 37) 
137. De fato, verificou-se, em diferentes órgãos da esfera federal, o reduzido índice de despesas liquidadas em relação às despesas empenhas com despesas primárias no GND 4 - investimentos, o que poderia sugerir inobservância do princípio da anualidade orçamentária. Entretanto, ainda que outras estruturas da União eventualmente não tenham atendido ao referido postulado, essa circunstância não autoriza o MDR a desobedecer ao princípio da anualidade orçamentária. Como sobredito, a citada Pasta é responsável pela maior parcela de despesas primárias com investimentos no âmbito da União. Tendo em conta o grande volume de recursos manejados pelo MDR, torna-se imprescindível o atendimento da legislação orçamentária por parte de seus gestores. (itens 107 a 113) 
138. Com efeito, sem prejuízo de a SeinfraUrbana eventualmente aprofundar a apuração das irregularidades noticiadas na inicial, outras unidades, com o apoio da Semag, poderão avaliar a conveniência, oportunidade, considerando os riscos e a materialidade dos valores envolvidos, de se incluírem em seus respectivos planos de fiscalização, procedimentos que envolvam a efetiva realização de despesas de vigência plurianual. 
139. Nesse sentido, poderão ser avaliados aspectos relacionados à governança dos órgãos e das entidades responsáveis pela execução de despesas com investimentos, bem como a aferição da anualidade orçamentária, considerando, para tanto, a participação de diferentes unidades técnicas, tendo em conta que despesas com vigência plurianual, com destaque para investimentos, são realizadas nas áreas de infraestrutura, saúde, educação e outros. 
140. A própria representação em tela ilustra um bom exemplo de participação de diferentes unidades, uma vez que envolve nuances orçamentárias, bem como aspectos relacionados à execução de obras, tema que está diretamente relacionado à SeinfraUrbana.
141. No que se refere à vigência dos restos a pagar, discorda-se unicamente quanto ao prazo de vigência dos restos a pagar não processados inscritos em 2020 que tenham sido empenhados ao amparo do art. 1º do Decreto 10.579/2020. (itens 71 a 89) 
142. Entende-se que também se aplicam a esses empenhos as regras estabelecidas no art. 68, § 4º e §7º do Decreto 93.872/1986, que permitem que os restos a pagar não processados possam ser desbloqueados e, consequentemente, tenham vigência por mais um exercício financeiro. Ainda que o Decreto 10.579/2020 tenha estabelecido que os restos a pagar não liquidados deveriam ter sido cancelados pela unidade gestora responsável em 31/12/2021, o art. 84, § 7º da LDO 2021 estabeleceu novos prazos de vigência para essas obrigações. Ademais, a referida lei ampliou o prazo de forma geral para os restos a pagar não liquidados, não fazendo distinção entre empenhos enquadrados ou não na flexibilização do art. 1º do Decreto 10.579/2020.
143. Com efeito, devem prevalecer as regras contidas na LDO 2021 conjugadas com o disposto no art. 68 da Lei 93.872/1986, que estabelece que o bloqueio dos restos a pagar inscritos ao final de 2020 ocorrerá em 30/6/2022 (art. 68, § 2º) e o cancelamento dessas obrigações, em 31/12/2022 (art. 68, § 6º) , salvo se houver o desbloqueio desses restos a pagar, hipótese em que os restos a pagar terão vigência estendida até 31/12/2023 (art. 68, § 4º, c/c § 7º) .  
144. Ainda no que tange à vigência dos restos a pagar, considerando que devem prevalecer as regras gerais previstas no Decreto 93.872/1986, entende-se que não serão objeto de bloqueio os restos a pagar não processados enquadrados nas exceções do art. 68, § 3º, do Decreto 93.872/1986, a saber: i) do Ministério da Saúde; ii) decorrentes de emendas individuais impositivas discriminadas com identificador de resultado primário 6; e iii) aqueles decorrentes de emendas de iniciativa de bancada de parlamentares de Estado ou do DF (RP 7) . Dessa forma, no que se refere à vigência dos restos a pagar enquadrados na exceção do art. 68, § 3º, do Decreto 93.872/1986, não há qualquer discordância em relação à conclusão obtida pela SeinfraUrbana.
145. Ademais, com fulcro na Resolução-TCU 315/2020 e na Portaria-Segecex 9/2020, sugere-se alteração na proposição de deliberação encaminhada pela SeinfraUrbana, uma vez que a proposta originalmente concebida versa essencialmente sobre vigência de restos a pagar, aspecto sobre o qual não se indicou irregularidade até o presente momento. A irregularidade apontada pela unidade técnica recai sobre a inobservância do princípio da anualidade. Desse modo, sugere-se a alteração da 'Ciência' pelo encaminhamento de informações aos órgãos e entidades citados pela SeinfraUrbana em instrução precedente. (itens 125) 
146. Além disso, sugere-se que, no rol de órgãos e entidades destinatários da futura deliberação do TCU, sejam incluídos a Secretaria do Tesouro Nacional - órgão central de contabilidade da União (art. 17, inciso I, da Lei 10.180/2000) -, bem como o Ministério da Saúde, Pasta citada no art. 68, § 3°, do Decreto 93.872/1986, a qual poderá ser afetada pela futura decisão sobre vigência de restos a pagar não processados, em especial, daqueles que cujas despesas foram empenhadas ao amparo do art. 1° do Decreto 10.579/2020. (item 126) 
147. Nesse rumo, sugere-se a seguinte redação para o encaminhamento originalmente formulado pela SeinfraUrbana:
Diante do exposto, submetem-se os autos à consideração superior, propondo: 
a.	conhecer da presente representação, satisfeitos os requisitos de admissibilidade previstos nos art. 235 e 237, inciso I, do Regimento Interno do TCU c/c o art. 84 da Lei 8.443/1992, e no art. 103, § 1º, da Resolução - TCU 259/2014, para, no mérito, considerá-la parcialmente procedente; 
b.	informar, com fulcro no 41, § 2°, da Lei 8.443/1992, no art. 87, § 7º, da Lei 14.116/2020 (LDO 2021) e no art. 68 do Decreto 93.872/1986, à Secretaria do Tesouro Nacional, ao Ministério da Saúde, ao Ministério do Desenvolvimento Regional e as suas entidades vinculadas - Departamento Nacional de Obras Contra as Secas (Dnocs) , Superintendência do Desenvolvimento do Centro-Oeste (Sudeco) e Empresa de Trens Urbanos de Porto Alegre (Trensurb) , de que:
b.1) os restos a pagar não liquidados decorrentes de empenhos realizados no ano de 2020, ainda que tenham utilizado a excepcionalidade prevista no art. 1° do Decreto 10.579/2020, deverão ter seus saldos não liquidados cancelados em 31/12/2022, salvo se enquadrados nas situações descritas no art. 68, § 4º, do Decreto 93.872/1986, hipótese em que o prazo para o cancelamento dos saldos não liquidados será estendido até 31/12/2023;
b.2) os restos a pagar não liquidados decorrentes de empenhos realizados em 2020 que sejam derivados de dotações decorrentes de emendas parlamentares impositivas RP 6 e RP 7 ou que sejam do Ministério da Saúde, mesmo que tenham se valido da exceção prevista no art. 1° do Decreto 10.579/2020, não serão objeto de bloqueio, conforme estabelecido no Decreto 93.872/1986 art. 68, §§ 2°, 3°, 4° e 7° do Decreto 93.872/1986; 
c.	encaminhar cópia do acórdão que vier a ser proferido ao Ministério do Desenvolvimento Regional, ao Departamento Nacional de Obras Contra as Secas (Dnocs) , à Superintendência do Desenvolvimento do Centro-Oeste (Sudeco) e à Empresa de Trens Urbanos de Porto Alegre (Trensurb) , ao Ministério da Saúde e à Secretaria do Tesouro Nacional;
148. Convém ainda pontuar que é bastante controversa a flexibilização do princípio da anualidade do orçamento empreendida por intermédio de leis temporárias como é o caso das leis de diretrizes orçamentárias, que estabeleceu a plurianulidade do orçamento para despesas com obras. 
149.  Como asseveram a Consultoria de Orçamento, Fiscalização e Controle - Conorf (Senado Federal) e a Consultoria de Orçamento e Fiscalização Financeira - CONOF (Câmara dos Deputados) , 'A LDO não é a seara adequada para isso, justamente por ser temporária, e sim a lei complementar de finanças públicas prevista na Constituição Federal' (peça 59, p. 8) . (itens 114 a 124) 
150. Diferentemente das alterações promovidas pelas LDOs 2021 e 2022, a permissão, contida no art. 1º, do Decreto 10.579/2020, para que dotações de 2020 custeassem despesas do exercício de 2021, foi concebida em momento absolutamente excepcional, caracterizado pelas severas consequências da pandemia sobre a população brasileira, com fortes reflexos sobre a Administração federal. Ademais, naquele ano de 2020, houve o reconhecimento formal do estado de calamidade pública, materializado pela edição do Decreto Legislativo 6/2020. Soma-se a isso a promulgação da EC 106/2020, que flexibilizou diferentes regras fiscais, visando dotar a Administração Pública de meios necessários ao tempestivo enfrentamento dos efeitos da pandemia. 
151. Todo o cenário vivenciado naquele ano de 2020 justificou a flexibilização momentânea à anualidade orçamentária. Contudo, felizmente, os severos impactos da pandemia de Covid-19 tornam-se cada vez menores, o que implica a aplicação das regras e princípios basilares do Direito Financeiro. Nesse rumo, entende-se que a flexibilização da anualidade orçamentária deve ser objeto de ampla discussão e realizada no instrumento legislativo adequado.
152. Não obstantes as possíveis críticas à citada alteração legislativa promovida pelas LDOs 2021 e 2022, fato é que as aludidas leis modificaram o ordenamento jurídico, flexibilizando o multicitado princípio, no que diz respeito a despesas com obras. Como explicitado, a flexibilização ampla desse princípio tem como efeito direto a elevação dos estoques de restos a pagar.
153. Para além do efeito fiscal e na gestão de caixa, tal mecanismo pode potencialmente gerar ineficiência alocativa, isso porque grandes volumes de dotações são empenhadas, mas não liquidadas/pagas, custeando despesas que somente serão executadas nos anos subsequentes, ao passo que outras políticas públicas têm suas dotações reduzidas, em face das restrições impostas pelo Teto de Gastos combinadas com a dinâmica de crescimento de despesas obrigatórias.
154. Registre-se, por fim, que a Lei de Diretrizes Orçamentárias para 2023, Lei 14.436/2022, não veicula mecanismo semelhante àqueles encontrados nas LDOs 2021 e 2022, que permitiram a plurianualidade orçamentária.
VI. PROPOSTA DE ENCAMINHAMENTO
155. Ante o exposto, submetem-se os autos à consideração superior, propondo:
a) encaminhar a presente manifestação ao gabinete do ministro Jorge Oliveira, relator do presente processo, para que, de posse dos presentes entendimentos acerca do princípio da anualidade orçamentária e sobre vigência de restos a pagar, possa adotar as medidas julgadas necessárias ao deslinde da matéria tratada na representação inicial."
7. O dirigente da Semag manifestou concordância com essas conclusões e encaminhamentos, com as considerações a seguir reproduzidas (peça 62) :
"Em atendimento ao despacho do ministro-relator, a Semag analisou a questão relacionada à anualidade orçamentária e sua aplicação ao caso relatado nos autos, em vista da legislação que trata da matéria, em especial no tocante aos prazos de vigência dos restos a pagar não processados.
Conforme descrito no item III.2.2 da instrução precedente, o art. 1º do Decreto 10.579/2020, que decorreu do Acórdão 3225/2020-TCU-Plenário, permitiu o empenho, excepcionalmente no ano de 2020, de despesas relativas a contratos, convênios, acordos ou ajustes de vigência plurianual que fossem executadas até 31 de dezembro de 2021, se devidamente justificado pela unidade gestora responsável, devendo os eventuais saldos não liquidados serem cancelados até 31 de dezembro de 2021.
Art. 1º Excepcionalmente no ano de 2020, poderão ser empenhadas as despesas de que trata o art. 27 do Decreto nº 93.872, de 23 de dezembro de 1986, relativas a contratos, convênios, acordos ou ajustes de vigência plurianual a serem executadas até 31 de dezembro de 2021, desde que devidamente justificado pela unidade gestora responsável. 
§ 1º Na hipótese prevista no caput, as parcelas das despesas empenhadas em 2020 relativas a contratos, convênios, acordos ou ajustes de vigência plurianual a serem executadas em 2021 terão seus saldos não liquidados cancelados pela unidade gestora responsável até 31 de dezembro de 2021. 
O § 7º, do art. 84, da Lei 14.116/2020 (LDO2021) , com alteração dada pela Lei 14.212/2021, por sua vez, estendeu o prazo para cancelamento dos restos a pagar não processados, inclusive os inscritos em 2020, relativos a contratos, convênios acordos ou ajustes de vigência plurianual, nos seguintes termos:
§ 7º Os restos a pagar relativos a contratos, convênios, acordos ou ajustes de vigência plurianual, inclusive os inscritos em 2020, somente terão seus saldos não liquidados cancelados pela unidade gestora responsável após decorridos 24 meses do encerramento do exercício de inscrição.
Ocorre que a leitura isolada desses dispositivos poderia excluir a aplicação do art. 68, §§ 3º a 7º, do Decreto 93.872/1986, que isenta de bloqueio (§ 3º) ou possibilitam o desbloqueio (§§ 4º a 6º) de restos a pagar não processados, permitindo a vigência mais alongada dos respectivos empenhos. 
Segundo o art. 68 do Decreto 93.872/1986, regra geral, os restos a pagar não processados podem viger até o terceiro ano após o ano do empenho, exceção aos empenhos de despesas do Ministério da Saúde e aos decorrentes de emendas individuais e de bancada, que possuem vigência indefinida.
Portanto, como bem pontua o auditor em sua instrução (peça 61, p. 15) , 'a interpretação mais adequada é aquela que conjuga a aplicação do art. 84, § 7º, da LDO2021, combinada com o disposto no art. 68 do Decreto 93.872/1986.' Assim, independente de se enquadrarem ou não na exceção do art. 1º do Decreto 10.579/2020, os empenhos de 2020 inscritos em restos a pagar não processados deverão ter seus saldos não liquidados cancelados em 31/12/2022, salvo se atendidas as condições para não bloqueio ou desbloqueio, estabelecidas no mencionado art. 68 do Decreto 93.872/1986, caso em que, ou terão o prazo de vigência indefinido (§ 3º) ou estendido por mais um ano (§ 7º) .
Bastante elucidativa também é a Tabela que o auditor da Semag traz em sua instrução (peça 61, p. 20) , demonstrando a execução das despesas com investimentos em 2019. Dos cinco Ministérios que mais receberam dotações para investimentos, os do Desenvolvimento Regional, da Educação e da Saúde apresentam baixo volume de liquidação em comparação com o total empenhado, sendo isso um possível indício de que o princípio da anualidade orçamentária poderia não estar sendo plenamente observado.
Despesas GND 4 - Investimentos (2019) 
R$

Fonte: Siop - Consulta em 19/9/2022
Entretanto, segundo o art. 66, § 5º, da Lei 14.116/2020 (LDO2021) e o art. 18, § 10, da Lei 14.194/2021 (LDO2022) , nos exercícios financeiros de 2021 e 2022, apenas em relação às despesas com obras, o empenho passou a ser permitido para a totalidade ou a parcela da obra que possa ser executada no exercício financeiro ou dentro do prazo de validade dos restos a pagar. 
Esse dispositivo presente nas LDOs de 2021 e 2022 tem o potencial de gerar o aumento do saldo não liquidado, conforme pode-se observar na execução orçamentária das despesas de investimentos em 2021:
Despesas GND 4 - Investimentos (2021) 
R$

Fonte: Siop - Consulta em 20/10/2022
Observa-se que o nível de liquidação da despesa, do Ministério do Desenvolvimento Regional, que já era baixo, caiu quase pela metade em 2021, aumentando o saldo de empenhos não liquidados, um possível resultado da flexibilização dada pelas LDOs 2020 e 2021 para os empenhos das despesas com obras. Importante destacar que tal permissivo não se repete na LDO para 2023."
8. Ato contínuo à manifestação da Semag, o parquet junto a este TCU, representado nestes autos pelo Procurador Rodrigo Medeiros de Lima, apresentou o seguinte parecer (peça 63) : 
"Trata-se de representação do MP/TCU, apresentada ao Tribunal pelo Procurador Júlio Marcelo de Oliveira (peça 1) , noticiando possíveis irregularidades na destinação de verbas constantes de dotações orçamentárias consignadas ao Ministério do Desenvolvimento Regional (MDR) e a suas entidades vinculadas.
2. Após a realização de oitivas do MDR e da Companhia de Desenvolvimento dos Vales do São Francisco e do Parnaíba (Codevasf) , além de diligência ao Ministério da Economia (ME) , a SeinfraUrbana elaborou sua proposta de mérito (peças 52-54) . 
3. O Auditor Federal de Controle Externo (AUFC) da SeinfraUrbana, nos termos da instrução à peça 52, chegou, na essência, às seguintes conclusões em relação às irregularidades originalmente indicadas pelo representante: 
a) quanto à realização de empenhos orçamentários em 2020, para instrumentos de transferências a estados e municípios, em valores superiores àqueles a serem executados até o fim do exercício de 2021:
136. Com relação ao item 'a', o exame efetuado nesta instrução evidenciou o reiterado descumprimento do princípio da anualidade orçamentária nos empenhos efetuados pelo MDR e por suas entidades vinculadas no ano de 2020, bem como a necessidade de que lhes seja dada ciência a respeito da obrigação de que os respectivos saldos não liquidados sejam devidamente cancelados no prazo legal, de acordo com as normas até então vigentes (item I) . (peça 52, p. 21 - grifos nossos)  
b) quanto à alocação orçamentária em novas obras ou serviços de engenharia, sem observância da prioridade a ser conferida aos projetos em andamento: 
139. No tocante ao item 'b' o exame efetuado nesta instrução, de forma macro, com base nos dados extraídos do Painel de Transferências Voluntárias e no Painel de Obras da Plataforma +Brasil, não indica que projetos em andamento, firmados pela Codevasf e pelo MDR no ano de 2019, estejam sendo preteridos na disponibilização de recursos orçamentários e financeiros em relação aos ajustes firmados no ano de 2020.
140. Tampouco, na análise macro efetuada, foram identificados indícios de que os ajustes firmados no ano de 2020 possam estar contribuindo para a paralisação de obras e projetos iniciados em anos anteriores. (peça 52, p. 22 - grifos nossos)  
4. A irregularidade destacada na transcrição da letra 'a' do parágrafo precedente, justificou a proposta da SeinfraUrbana de formular ciência ao MDR e a suas entidades vinculadas, com o seguinte teor: 
143.2. dar ciência ao Ministério do Desenvolvimento Regional e as suas entidades vinculadas - Departamento Nacional de Obras Contra as Secas (Dnocs) , Superintendência do Desenvolvimento do Centro-Oeste (Sudeco) e Empresa de Trens Urbanos de Porto Alegre (Trensurb) , com fundamento no art. 9°, inciso II, da Resolução-TCU 315, de 2020, de que os restos a pagar não liquidados decorrentes de empenhos realizados no ano de 2020, que utilizaram a excepcionalidade prevista no Decreto 10.579/2020, deverão ter seus saldos não liquidados cancelados pelas unidades gestoras em 31/12/2022, conforme disposto no art. 1°, § 1° do referido Decreto c/c o art. 84, § 7° da Lei 14.116/2020, e que o restos a pagar não liquidados decorrentes de empenhos realizados em 2020 que não utilizaram a excepcionalidade do Decreto 10.579/2020, deverão ter seus saldos não liquidados cancelados até o prazo máximo de 31/12/2023, exceto em relação as emendas parlamentares impositivas RP 6 e RP 7, conforme estabelecido no (...) art. 68, §§ 2°, 3°, 4° e 7° do Decreto 93.872/1986; (peça 52, p. 22)  
5. Não foi proposta a audiência de possíveis responsáveis pela irregularidade que motivou a ciência transcrita no parágrafo antecedente, pela seguinte razão: 
137. (...) optou-se pela não propositura de outras medidas corretivas ou punitivas, a exemplo das sugeridas na representação inicial, considerando o fato de se tratar de questão afeta a toda a administração pública federal, que não apenas ao MDR e suas entidades vinculadas, as quais somente poderiam ser efetuadas após exame do amplo arcabouço jurídico existente, da avaliação das práticas adotadas nos demais órgãos da administração pública federal, e das possíveis consequências das proposições advindas, inclusive sobre o agravamento da problemática das obras paralisadas. (peça 52, p. 21 - grifos nossos)  
6. A diretora da SeinfraUrbana, por meio do pronunciamento à peça 53, acrescentou a seguinte proposta em relação ao encaminhamento sugerido pelo AUFC:
Pelo exposto e diante da complexidade da matéria, sugere-se que seja encaminhada cópia da instrução para [a] secretaria deste Tribunal responsável pela temática (Secretaria de Macroavaliação Governamental (Semag) , para que esta adote as ações que entender pertinentes sobre [a] aplicação do princípio da anualidade na administração como um todo. (peça 53 - grifos nossos)  
7. A titular da SeinfraUrbana concordou com a proposta do AUFC e com o acréscimo da diretora (peça 54) , aduzindo ainda que a questão atinente à eventual afronta ao disposto no art. 45 da Lei Complementar 101/2000 (Lei de Responsabilidade Fiscal - LRF) poderia ser objeto de avaliação no âmbito dos diagnósticos sobre as obras paralisadas financiadas com recursos federais a cargo da SeinfraUrbana.
8. Na primeira intervenção deste membro do MP/TCU nesta representação (parecer à peça 57) , verificou-se a oportunidade de a unidade técnica especializada em finanças públicas do TCU - a Semag - contribuir com o exame do processo, considerando que a possível irregularidade identificada no MDR poderia ter ocorrido ou estar ocorrendo em outros órgãos e entidades da Administração Pública federal.
9. Assim, a proposta consignada ao final do parecer à peça 57 foi no sentido de que fosse adotada medida preliminar nos autos, para que a presente representação fosse submetida, antes de sua apreciação de mérito, para instrução pela Semag, para que esta se manifestasse sobre o teor da análise e das propostas da SeinfraUrbana (peças 52-54) , com especial atenção à possibilidade de que outros órgãos e entidades da Administração Pública federal poderiam ter incorrido nas mesmas irregularidades detectadas neste processo e que foram identificadas no MDR, no Dnocs, na Sudeco e na Trensurb.
10. O relator desta representação concordou com as ponderações do MP/TCU e decidiu pelo encaminhamento dos autos para instrução pela Semag (despacho à peça 58) .
11.  Por meio da instrução à peça 61, o assessor da Semag promoveu a reavaliação das questões que haviam sido objeto de exame na instrução à peça 52, com a ressalva de que não foi procedido ao:
 (...) reexame das irregularidades apontadas na instrução precedente, empreendida pela SeinfraUrbana, uma vez que já houve a caracterização dos achados, que, além da aplicação de normas do Direito Financeiro, envolve nuances relacionadas a aplicação de recursos em despesas com obras, o que escapa às competências desta Semag. (peça 61, p. 3 - grifo nosso) 
12. A análise levada a efeito pelo assessor da Semag foi segmentada nos seguintes tópicos, com as correspondentes observações de interesse e conclusões:
	ITEM
	TÓPICO DE ANÁLISE
	OBSERVAÇÕES DE INTERESSE E CONCLUSÕES

	1
	'III.1. Da anualidade (periodicidade) orçamentária'
 (peça 61, p. 3 - grifo do original) 
	'23. Faz-se mister registrar que, recentemente, foram editados o Decreto 10.579/2020 e as LDOs 2021 e 2022, que, de formas distintas, flexibilizaram o princípio da anualidade orçamentária. Assim, a análise a seguir empreendida leva em consideração esses importantes marcos temporais, que afetaram significativamente a aferição do cumprimento do princípio orçamentário da anualidade.
24. Diante da edição do citado decreto e das LDOs 2021 e 2022, podemos identificar, para fins de análise quanto ao arcabouço jurídico aplicável, três distintos períodos, que se diferem quanto ao cumprimento do princípio da anualidade orçamentária, no que tange a despesas relativas a contratos e convênios com vigência plurianual, como é o caso de algumas obras:
i) exercícios de 2019 e imediatamente anteriores;
ii) exercício de 2020; e 
iii)  exercícios de 2021 e 2022'
 (peça 61, p. 5 - grifos nossos) 

	2
	'III.1.1. Dotações autorizadas e empenhadas em 2019 e exercícios imediatamente anteriores'
 (peça 61, p. 5 - grifo do original) 
	'25. No que se refere às dotações autorizadas em 2019 e anos imediatamente anteriores, regra geral, deveriam obedecer à anualidade orçamentária. Assim, não havia autorização legal para o empenho de dotações para custear despesas que somente seriam realizadas nos exercícios seguintes. (...) 
 (...) 
32. O art. 24, § 1º, da PI [Portaria Interministerial] 424/2016 foi citado na instrução da peça 52, p. 7, como dispositivo que poderia inviabilizar o fiel cumprimento do princípio da anualidade orçamentária, uma vez que possibilita a celebração de instrumentos com previsão de condição a ser cumprida pelo convenente (condições suspensivas) , até dia 30 de novembro do exercício seguinte ao da assinatura do acordo.
33. Todavia, divergindo da unidade instrutora, pontualmente quanto a este aspecto, entende-se que tal comando normativo não desvirtua o princípio da anualidade orçamentária. Isso porque a concedente - no caso, o ente federal - deve alocar a orçamentação necessária ao custeio das parcelas do instrumento a serem executadas nos respectivos exercícios financeiros, ainda que subsistam cláusulas suspensivas. A existência de eventual cláusula suspensiva impede a liquidação e a respectiva liberação de recursos, mas não a alocação de dotações e, consequentemente, a observância do princípio da anualidade orçamentária por parte do órgão/entidade federal. Nesse sentido, deve-se estabelecer diferenciação entre o processo de orçamentação/empenhamento e o processo de execução financeira da despesa, por parte do ente federal.
 (...) 
37. Por todo o exposto, no que se refere às dotações autorizadas em 2019 e exercícios imediatamente anteriores, entende-se que o empenhamento das despesas deve atender aos ditames previstos no art. 165, § 5º, da CF/1988, nos arts. 2º e 34 da Lei 4.320/1964 e no art. 27 do Decreto 93.872/2016 [sic: 1986]. Portanto, divergindo parcialmente da conclusão apresentada pela SeinfraUrbana, entende-se que o arcabouço normativo já está delimitado no que se refere ao atendimento do princípio da anualidade orçamentária, notadamente no que se refere ao ente federal executar despesas de forma descentralizada, cabendo aos gestores federais a fiel observância do aludido princípio.'
 (peça 61, p. 5 - grifos nossos e do original) 

	3
	'III.1.2. Dotações autorizadas e empenhadas em 2020'
 (peça 61, p. 7 - grifo do original) 
	'38. No que se refere às dotações autorizadas em 2020, regra geral, deveriam obedecer à anualidade orçamentária. Todavia, o Acórdão 3225/2020-TCU-Plenário [relator Ministro Bruno Dantas], bem como o Decreto 10.579/2020, possibilitaram aos gestores, excepcionalmente em face dos efeitos da pandemia de Covid-19, empenhar, no ano de 2020, parcelas que seriam somente executadas em 2021 (...) :
 (...) 
40. Verifica-se, portanto, a flexibilização temporária da anualidade orçamentária, admitida de maneira excepcional, em face dos efeitos decorrentes da pandemia de Covid-19, que impactou não somente as finanças públicas, como também exigiu medidas singulares visando à continuidade do funcionamento da máquina estatal.
41. Oportuno reforçar que a flexibilidade mencionada tem respaldo jurídico no regime extraordinário fiscal estabelecido pela EC 106/2020, de aplicação temporária e pontual.
 (...) 
47. Em face o exposto, no que se refere às dotações autorizadas em 2020, a aferição do cumprimento da anualidade orçamentária deve considerar a possibilidade de empenhar dotações para custear despesas que seriam realizadas em 2020 ou em 2021. 
48. Entretanto, caso a despesa empenhada em 2020 esteja destinada ao custeio de despesas que somente serão executadas em 2022 ou exercícios subsequentes, haverá descumprimento do Decreto 10.579/2020 e do Acórdão 3225/2020-TCU-Plenário, como bem apresenta a instrução da SeinfraUrbana.'
 (peça 61, p. 7-9 - grifos nossos e do original) 

	4
	'III.1.3 Dotações autorizadas e empenhadas em 2021 e 2022'
 (peça 61, p. 9 - grifo do original) 
	'49. Diferentemente das regras estabelecidas para os exercícios de 2020 e anos anteriores, houve significativa inovação no ordenamento jurídico estabelecendo a plurianualidade das dotações destinadas a obras.
50. Em outubro de 2021, o Congresso Nacional aprovou a Lei 14.116/2020 (LDO 2021) , a qual flexibilizou sobremaneira o princípio da anualidade orçamentária (art. 66, § 5º) : 
 (...) 
51. Registre-se que o referido dispositivo da LDO 2021 foi objeto de veto presidencial, o qual foi rejeitado pelo Congresso Nacional. O mesmo dispositivo foi replicado para a LDO 2022 (art. 17 [sic: art. 18 da Lei 14.194/2021], § 10) , porém, nesta ocasião, o Chefe do Poder Executivo não exerceu a prerrogativa de vetar o citado texto da norma. Assim, em 2021 e 2022, permitiu-se que o gestor, em um único exercício financeiro, empenhasse a totalidade de dotações destinadas a uma obra, ainda que parte da despesa somente fosse executada em anos subsequentes.
52. O efeito imediato desses dispositivos é a inaplicabilidade, no que se refere a obras, do art. 27 do Decreto 93.872/1986, que estabelece (...) o empenho de despesas em cada exercício pela parte a ser executada naquele ano.
53. Nesse contexto, no que tange a despesas destinadas à realização de obras, se atendidas as condicionantes estabelecidas pela LDO - execução no exercício financeiro ou dentro do prazo de validade dos restos a pagar -, em homenagem ao princípio da legalidade orçamentária, não há que se falar em prática irregular dos gestores em face do cumprimento princípio da anualidade, uma vez que a norma aprovada pelo Congresso Nacional permite flexibilização pontual do multicitado preceito. Registre-se ainda que tal flexibilização também é válida apenas para as dotações autorizadas e empenhadas em 2021 e 2022, tendo em conta que a LDO é uma norma temporária.
54. Outrossim, para as demais despesas não relacionadas [a] obras, aplicam-se as regras gerais do Direito Financeiro, especificamente no que tange ao cumprimento da anualidade, não cabendo invocar a sobredita permissão para gastos distintos de obras.'
 (peça 61, p. 9 e 10 - grifos nossos e do original) 

	5
	'III.2. Dos restos a pagar'
 (peça 61, p. 10 - grifo do original) 
	'63. Note-se que os restos a pagar não processados, regra geral, são cancelados pela Secretaria do Tesouro Nacional, ao final do segundo exercício subsequente ao ano de sua inscrição (§ 4º, c/c § 6º [do art. 68 do Decreto 93.872/1986]) . Anteriormente ao cancelamento, ocorre o bloqueio dos empenhos de restos a pagar não liquidados, que se dá em 30 de junho do segundo ano subsequente ao de sua inscrição (§ 2º [do art. 68 do Decreto 93.872/1986]) . 
64. Porém, o decreto ainda faculta à unidade gestora efetuar o desbloqueio dos saldos dos restos a pagar bloqueados, se atendidas algumas condições (§ 4º [do art. 68 do Decreto 93.872/1986]) . Assim, se atendidas as condições insculpidas no § 4º, esses restos a pagar desbloqueados, mas que não forem liquidados, somente serão cancelados em 31 de dezembro do ano subsequente ao do bloqueio (§ 2º [do art. 68 do Decreto 93.872/1986]) . O efeito imediato desse desbloqueio é a vigência por mais um ano, no caso de restos a pagar não processados.
65. Dito de outra maneira, os restos a pagar não liquidados inscritos em 31/12/2019, se não liquidados, seriam bloqueados [em] 30/6/2021 e cancelados em 31/12/2021. Todavia, caso a unidade gestora efetue o desbloqueio desses restos a pagar, com base nas disposições do art. 68, §§ 4º e 5º, do Decreto 93.872/1986, o prazo para cancelamento se estende para 31/12/2022, data-limite para a liquidação da despesa.
66. Por derradeiro, não há nas normas do Direito Financeiro prazo de vigência para restos a pagar processados. (...) '
 (peça 61, p. 12 e 13 - grifos nossos e do original) 

	6
	'III.2.1. Restos a pagar não processados decorrentes de dotações autorizadas e empenhadas em 2019'
 (peça 61, p. 13 - grifo do original) 
	'70. (...) Em síntese, restos a pagar não processados provenientes de dotações autorizadas em 2019 e que não se enquadrem nas situações descritas no art. 68, § 3º, do art. 93.872/1986, teriam vigência até 31/12/2021, salvo aqueles desbloqueados, cujos saldos não liquidados terão vigência até 31/12/2022.'
 (peça 61, p. 13 - grifo nosso) 

	7
	'III.2.2. Restos a pagar não processados decorrentes de dotações autorizadas e empenhadas em 2020'
 (peça 61, p. 13 - grifo do original) 
	'84. (...) fato é que a LDO 2021 não particulariza as despesas empenhadas ao amparo do Decreto 10.579/2020, que flexibilizou o princípio da anualidade orçamentária. Em termos práticos, entende-se que o art. 84, § 7º, da LDO 2021 tornou não aplicável o § 1º do art. 1º do Decreto 10.579/2020.
 (...) 
86. Nesse contexto, considerando que a LDO 2021 não particularizou as despesas empenhadas ao amparo do Decreto 10.579/2020 e tendo em vista ainda a manutenção da segurança jurídica, entende-se que não seria razoável tornar inaplicável as disposições contidas no art. 68, §§ 3º a 6º do Decreto 93.872/1986.
87. Em face o exposto, diverge-se parcialmente quanto às conclusões empreendidas pela SeinfraUrbana quanto ao prazo de vigência dos restos a pagar cujos empenhos tenham se valido da exceção permitida pelo Decreto 10.579/2020. Nesse sentido, entende-se que os restos a pagar não processados inscritos em 2020 devem ser cancelados em 31/12/2022, salvo se forem objeto de desbloqueio ao amparo do art. 68, § 4º do Decreto 93.872/1986, situação em que os saldos desbloqueados somente serão cancelados, se não liquidados, em 31/12/2023. 
88. Note-se que a proposta da unidade instrutora precedente não considera a possibilidade de desbloqueio dos referidos empenhos.'
 (peça 61, p. 15 e 16 - grifos nossos e do original) 

	8
	'III.2.3. Restos a pagar não processados decorrentes de dotações autorizadas em 2021'
 (peça 61, p. 16 - grifo do original) 
	'90. Quanto às dotações autorizadas em 2021 e inscritas em restos a pagar não processados são aplicáveis as normas gerais contidas no Decreto 93.872/1986.'
 (peça 61, p. 16 - grifo nosso) 

	9
	'III.3. Do cumprimento do art. 45 da LRF'
 (peça 61, p. 16 - grifo do original) 
	'99. (...) faz-se mister registrar que o tema [sobre o cumprimento do art. 45 da LRF] tem sido objeto de especial atenção pela SeinfraUrbana, unidade técnica especializada, notadamente no que se refere ao impacto de eventual descumprimento do art. 45 da LRF na paralisação de obras e projetos iniciados em anos anteriores. Diante desse quadro, a instrução (peça 52) expõe que:
140. Tampouco, na análise macro efetuada, foram identificados indícios de que os ajustes firmados no ano de 2020 possam estar contribuindo para a paralisação de obras e projetos iniciados em anos anteriores. 
141. Contudo, análise mais aprofundada e detalhada a respeito deste assunto pode vir a ser objeto de avaliação futura por esta unidade técnica, por meio de processo específico, caso sejam identificados requisitos de risco, relevância e materialidade relacionados ao tema. 
142. Ressalta-se que a avaliação do cumprimento do art. 45 da Lei de Responsabilidade Fiscal está sendo também tratada no âmbito do processo de monitoramento de obras paralisadas (TC Processo 036.106/2019-4 [processo em andamento, sob relatoria do Ministro Vital do Rêgo]) .
100. Em face do exposto, não há discordância em relação ao entendimento explicitado pela SeinfraUrbana, até o presente momento, no que se refere ao art. 45 da LRF e considerando especificamente a instrução contida à peça 52, que contou com a anuência do corpo diretivo daquela unidade técnica (peças 53 e 54) .'
 (peça 61, p. 18 e 19 - grifos nossos) 

	10
	'IV. CONSIDERAÇÕES FINAIS'
 (peça 61, p. 19 - grifo do original) 
	'102. (...) a fim de corroborar o trabalho já apresentado por aquela unidade instrutora [SeinfraUrbana], e em linha do que argumenta o representante, verifica-se que o Ministério do Desenvolvimento Regional possui baixo índice de liquidação de despesas em comparação à orçamentação empenhada, no que tange às dotações primárias destinadas a investimentos - grupo de natureza de despesa 4 (GND 4) :
 (...) 
104. Esse índice sugere ineficiência operacional ou possível violação do princípio da anualidade orçamentária (sobretudo até o momento anterior à flexibilização desse postulado, permitida pelo Decreto 10.579/2020 e pelas LDOs 2021 e 2022) , uma vez que o saldo de despesas não liquidadas deveria ser residual, e não a maior parcela. Nesse cenário, sugere-se que, no âmbito do TC Processo 036.106/2019-4 (que trata de obras paralisadas financiadas com recursos federais) ou em outro processo de fiscalização, a SeinfraUrbana proceda ao exame da aplicação do recurso, que envolve análise técnica dos acordos e respectivas fases de execução de obras e de todo o suporte documental que lastreia a execução da despesa. Adicionalmente, se julgado conveniente e oportuno, aquela unidade técnica poderá avaliar a existência de eventuais falhas na governança do MDR e de suas entidades vinculadas, em face da baixa execução de despesa com investimentos, como constatado.
 (...) 
106. Tal sistemática pode potencialmente acarretar prejuízo a outras políticas públicas. Isso porque grandes volumes de dotações ficam ociosas no citado ministério, custeando despesas que somente serão executadas nos anos subsequentes, ao passo que outras políticas públicas têm suas dotações reduzidas, em face das restrições impostas pelo Teto de Gastos combinadas com a dinâmica de crescimento de despesas obrigatórias.
107. Como apresentado pela SeinfraUrbana, não somente o Ministério do Desenvolvimento Regional pode estar incorrendo na prática de inobservância do princípio da anualidade orçamentária.
108. Em consulta ao Siop [Sistema Integrado de Planejamento e Orçamento], verifica-se, por exemplo, que, em 2019 - exercício em que não estavam vigentes regras que mitigaram a aplicação do princípio da anualidade orçamentária -, outros órgãos[footnoteRef:2] também apresentaram baixos índices de despesas liquidadas frente às empenhadas no GND 4. (...)  [2:  Órgãos orçamentários indicados na segunda coluna da tabela do parágrafo 108 da instrução à peça 61 (p. 20) , além do MDR: Ministério da Defesa, Ministério da Infraestrutura, Ministério da Educação, Ministério da Saúde e 'Demais Órgãos Orçamentários'.] 
 (...) 
110. (...) verificou-se, em diferentes órgãos da esfera federal, o reduzido índice de despesas liquidadas em relação às despesas empenhadas com despesas primárias no GND 4 - investimentos, o que poderia sugerir inobservância do princípio da anualidade orçamentária. (...) 
 (...) 
111. (...) sem prejuízo de a SeinfraUrbana eventualmente aprofundar a apuração das irregularidades noticiadas na inicial, outras unidades, com o apoio da Semag, poderão avaliar a conveniência, oportunidade, considerando os riscos e a materialidade dos valores envolvidos, de se incluírem em seus respectivos planos de fiscalização, procedimentos que envolvam a efetiva realização de despesas de vigência plurianual. 
112. Nesse sentido, poderão ser avaliados aspectos relacionados à governança dos órgãos e das entidades responsáveis pela execução de despesas com investimentos, bem como a aferição da anualidade orçamentária, considerando, para tanto, a participação de diferentes unidades técnicas, tendo em conta que despesas com vigência plurianual, com destaque para investimentos, são realizadas nas áreas de infraestrutura, saúde, educação e outros.
 (...) 
116. Para além do instrumento legislativo inadequado para tratar da anualidade do orçamento, outra distorção decorrente da flexibilização permitida pelas LDOs 2021 e 2022 (...) é a elevação do estoque de restos a pagar (...) :
117. O gráfico acima apresenta o estoque de despesas inscritas em restos a pagar que não foram liquidadas pelo MDR no GND 4. Observe-se que, após uma leve redução em 2019, o estoque de restos a pagar não processados elevou-se significativamente.
118. Ainda que as LDOs 2021 e 2022 tenham possibilitado o empenho de dotações destinadas a obra cuja parcela somente será realizada em exercício futuro, flexibilizando o princípio da anualidade orçamentária, o elevado crescimento de despesas com restos a pagar não processados subverte a lógica das principais regras fiscais.
119. Além da rolagem de um compromisso estatal, a falta de execução e a consequente ausência de pagamento de despesas em determinado ano gera distorções na apuração do resultado primário, com potenciais riscos de contingenciamento de despesas em exercícios futuros, tendo em vista as disposições do art. 9º da Lei Complementar 101/2000 - Lei de Responsabilidade Fiscal.
120. (...) as próprias LDOs 2021 e 2022, indiretamente, permitem a proliferação de empenhos inscritos em restos a pagar, em despesas que sabidamente somente serão executadas em exercícios seguintes.'
 (peça 61, p. 19-22 - grifos nossos) 

13. A proposta apresentada pelo assessor da Semag ao final da instrução à peça 61 (p. 27) foi no sentido de, tão somente, encaminhar a referida instrução ao ministro-relator destes autos, para a adoção das medidas 'julgadas necessárias ao deslinde da matéria tratada na representação inicial.' (parágrafo 155 da instrução à peça 61, p. 27) . O assessor mencionou, contudo, no corpo da instrução, possível encaminhamento alternativo para a apreciação deste processo, em substituição à proposta consignada pela SeinfraUrbana às peças 52-54, nos seguintes termos:
a. conhecer da presente representação (...) para, no mérito, considerá-la parcialmente procedente; 
b. informar, com fulcro no 41, § 2°, da Lei 8.443/1992, no art. 87 [sic: art. 84], § 7º, da Lei 14.116/2020 (LDO 2021) e no art. 68 do Decreto 93.872/1986, à Secretaria do Tesouro Nacional, ao Ministério da Saúde, ao Ministério do Desenvolvimento Regional e as suas entidades vinculadas - Departamento Nacional de Obras Contra as Secas (Dnocs) , Superintendência do Desenvolvimento do Centro-Oeste (Sudeco) e Empresa de Trens Urbanos de Porto Alegre (Trensurb) , de que:
b.1) os restos a pagar não liquidados decorrentes de empenhos realizados no ano de 2020, ainda que tenham utilizado a excepcionalidade prevista no art. 1° do Decreto 10.579/2020, deverão ter seus saldos não liquidados cancelados em 31/12/2022, salvo se enquadrados nas situações descritas no art. 68, § 4º, do Decreto 93.872/1986, hipótese em que o prazo para o cancelamento dos saldos não liquidados será estendido até 31/12/2023;
b.2) os restos a pagar não liquidados decorrentes de empenhos realizados em 2020 que sejam derivados de dotações decorrentes de emendas parlamentares impositivas RP 6 e RP 7 ou que sejam do Ministério da Saúde, mesmo que tenham se valido da exceção prevista no art. 1° do Decreto 10.579/2020, não serão objeto de bloqueio, conforme estabelecido no (...) art. 68, §§ 2°, 3°, 4° e 7° do Decreto 93.872/1986;
c. encaminhar cópia do acórdão que vier a ser proferido ao Ministério do Desenvolvimento Regional, ao Departamento Nacional de Obras Contra as Secas (Dnocs) , à Superintendência do Desenvolvimento do Centro-Oeste (Sudeco) e à Empresa de Trens Urbanos de Porto Alegre (Trensurb) , ao Ministério da Saúde e à Secretaria do Tesouro Nacional;
 (parágrafo 174 da instrução à peça 61, p. 25-26) 
14. O titular da Semag, por meio do pronunciamento à peça 62, manifestou sua concordância com a proposta do assessor da unidade técnica, com o seguinte acréscimo, na essência:
Bastante elucidativa também é a Tabela que o auditor da Semag traz em sua instrução (peça 61, p. 20) , demonstrando a execução das despesas com investimentos em 2019. Dos cinco Ministérios que mais receberam dotações para investimentos, os do Desenvolvimento Regional, da Educação e da Saúde apresentam baixo volume de liquidação em comparação com o total empenhado, sendo isso um possível indício de que o princípio da anualidade orçamentária poderia não estar sendo plenamente observado.
Despesas GND 4 - Investimentos (2019) 
R$

Fonte: Siop - Consulta em 19/9/2022
Entretanto, segundo o art. 66, § 5º, da Lei 14.116/2020 (LDO2021) e o art. 18, § 10, da Lei 14.194/2021 (LDO2022) , nos exercícios financeiros de 2021 e 2022, apenas em relação às despesas com obras, o empenho passou a ser permitido para a totalidade ou a parcela da obra que possa ser executada no exercício financeiro ou dentro do prazo de validade dos restos a pagar.
Esse dispositivo presente nas LDOs de 2021 e 2022 tem o potencial de gerar o aumento do saldo não liquidado, conforme pode-se observar na execução orçamentária das despesas de investimentos em 2021:
Despesas GND 4 - Investimentos (2021) 
R$

Fonte: Siop - Consulta em 20/10/2022
Observa-se que o nível de liquidação da despesa, do Ministério do Desenvolvimento Regional, que já era baixo, caiu quase pela metade em 2021, aumentando o saldo de empenhos não liquidados, um possível resultado da flexibilização dada pelas LDOs 2020 e 2021 para os empenhos das despesas com obras. Importante destacar que tal permissivo não se repete na LDO para 2023.
 (peça 62, p. 2 e 3 - grifos nossos e do original) 
***
15. A manifestação da Semag (peças 61-62) , que conta com o apoio deste membro do MP/TCU, apenas ratificou, com alguns ajustes, o exame anterior que havia sido levado a efeito pela SeinfraUrbana (peças 52-54) em relação a dois temas centrais: princípio da anualidade orçamentária e restos a pagar.
16. Quanto ao primeiro tema, restou evidenciado nos autos que tanto o Decreto 10.579/2020 como as LDOs de 2021 (Lei 14.116/2020) e de 2022 (Lei 14.194/2021) promoveram a flexibilização do princípio da anualidade orçamentária, de modo que se tornou necessário verificar ano a ano (2019 a 2021) o atendimento, ou não, do referido princípio, à luz daqueles parâmetros normativos flexibilizadores.
17. Para 2019 e exercícios anteriores, considerando que ainda não haviam adentrado no mundo jurídico o decreto e as leis orçamentárias indicadas no parágrafo precedente, não havia base normativo-legal que desse suporte à flexibilização do princípio da anualidade orçamentária (art. 165, § 5º, da Constituição Federal, arts. 2º e 34 da Lei 4.320/1964 e art. 27 do Decreto 93.872/1986) .
18.  Em relação à discordância de opinião manifestada pela Semag quanto ao entendimento da SeinfraUrbana, de que o art. 24, § 1º, da Portaria Interministerial (PI) 424/2016 poderia viabilizar o descumprimento do princípio da anualidade orçamentária, o MP/TCU concorda com o exame levado a efeito pela unidade especializada em finanças públicas. De fato, não há que se falar em risco de descumprimento do mencionado princípio, na forma vislumbrada pela SeinfraUrbana, visto que a condição suspensiva prevista no citado dispositivo da PI 424/2016 impede a liquidação e a subsequente liberação dos recursos, mas não se relaciona propriamente com o empenho da despesa pública.
19. Em 2020, com o advento da pandemia, a flexibilização do princípio da anualidade orçamentária ocorreu por meio do Decreto 10.579/2020, em cujo bojo foram incorporados entendimentos do Tribunal manifestados por meio do Acórdão 3225/2020-TCU-Plenário (Ministro Bruno Dantas) , tendo ambos internalizados as regras e diretrizes emanadas do regime extraordinário fiscal viabilizado pela Emenda Constitucional (EC) 106/2020. Assim, nos termos destacados pela Semag - em concordância com a SeinfraUrbana -, restou permitido empenhar dotações, em 2020, para o custeio de despesas previstas de serem realizadas nesse exercício ou em 2021.
20. Com relação às dotações autorizadas e empenhadas em 2021 e 2022, a Semag destacou que a flexibilização do princípio da anualidade orçamentária teve como amparo jurídico a disposição do art. 66, § 5º, da Lei 14.116/2020 (LDO 2021) - replicado na Lei 14.194/2021 (LDO 2022) , ex vi do disposto em seu art. 18, § 10 -, que passou a permitir a 'plurianualidade das dotações destinadas a obras' (parágrafo 49 da instrução à peça 61, p. 9 - grifo do original) . Restou afastada, em consequência, especificamente para empenho de despesas relacionadas a obras, a disposição constante do art. 27 do Decreto 93.872/1986 ('As despesas relativas a contratos, convênios, acordos ou ajustes de vigência plurianual, serão empenhadas em cada exercício financeiro pela parte nele a ser executada.') .
21. Deve-se ressaltar o aspecto indicado na manifestação do titular da Semag, de que os dispositivos das LDOs de 2021 e 2022 mencionados no parágrafo precedente conduziram ao aumento do saldo de empenhos não liquidados, conforme evidenciado no segundo quadro à peça 62 (p. 3) , especialmente em relação ao MDR (12,65% no nível de liquidação da despesa em 2021, relativa ao GND 4 - investimentos) .
22. Pesquisa realizada por minha assessoria no Siop em 29/12/2022 evidenciou que o nível de liquidação da despesa do MDR no GND 4 neste exercício encontrava-se, na referida data, no percentual de 28,6%, pouco acima do nível alcançado em 2019 (24%[footnoteRef:3]) e 2020 (25,4%) . Apesar de o 'pior cenário' ter ocorrido em 2021, sob vigência do art. 66, § 5º, da Lei 14.116/2020, pode-se notar que, em regra, o referido ministério somente alcança o patamar anual de, aproximadamente, um quarto de liquidação de suas despesas originalmente empenhadas. Tal conclusão deve ser objeto de providências do TCU, na forma adiante indicada, considerando que 'o Ministério do Desenvolvimento Regional é o responsável pela maior parcela executada em despesas primárias com investimentos' (parágrafo 109 da instrução à peça 61, p. 20) . [3:  Vide primeiro quadro à peça 62 (p. 3) .] 
23. Nesse cenário de incremento de restos a pagar não processados, cujo principal exemplo neste processo foi a realidade do MDR e seu alto volume de dotações ociosas, percebe-se enfraquecimento das regras fiscais - falha que restou viabilizada, entre outras possíveis razões, pelo permissivo das LDOs de 2021 e 2022 -, tendo em vista que o baixo percentual de liquidação de despesas em comparação aos montantes empenhados pode representar indicativo, na percepção do assessor da Semag, que conta com o apoio deste membro do MP/TCU, de que haveria, por parte do ministério:
 (...) ineficiência operacional ou possível violação do princípio da anualidade orçamentária (sobretudo até o momento anterior à flexibilização desse postulado, permitida pelo Decreto 10.579/2020 e pelas LDOs 2021 e 2022) , uma vez que o saldo de despesas não liquidadas deveria ser residual, e não a maior parcela. (...) (parágrafo 104 da instrução à peça 61, p. 19 - grifos nossos) .
24. Em linha com os indicativos apresentados pelo assessor da Semag nos parágrafos 104, 111 e 112 da instrução à peça 61 (p. 19-21) , de que o Tribunal poderia prosseguir com as apurações de falhas anteriormente destacadas no âmbito do TC Processo 036.106/2019-4 ou, de modo mais amplo, em processo específico com essa finalidade, o Ministério Público considera que os problemas ora destacados, atinentes à baixa liquidação de despesas empenhadas, ao volume significativo de recursos inscritos em restos a pagar e, entre outros, ao desrespeito ao princípio da anualidade orçamentária, justificam a proposta consignada ao final deste parecer, no sentido de que o TCU avalie a pertinência e a oportunidade de autuar processo específico de fiscalização para aprofundar o exame dessa situação que se faz presente em diversos órgãos federais e não apenas no MDR.
25. Retomando o tópico sobre as dotações autorizadas e empenhadas em 2021 e 2022, conclui-se, em harmonia com a Semag, que, não sendo o caso de empenhos relacionados a obras, deveriam/devem ser seguidas, em consequência, as regras gerais de Direito Financeiro, o que pressupõe a observância do princípio da anualidade orçamentária.
26. Passando-se ao segundo foco de análise promovido pela Semag, relacionado aos restos a pagar, verificou-se que a unidade técnica descreveu, num primeiro momento, as regras gerais para inscrição, liquidação, bloqueio/desbloqueio e cancelamento de restos a pagar, na forma prevista no art. 68 do Decreto 93.872/1986. Em seguida, foi levado a efeito o exame segmentado por ano em que houve a autorização da dotação e empenho da despesa, conforme se registra a seguir.
27. Para os restos a pagar não processados e que foram decorrentes de dotações autorizadas e empenhadas em 2019, foi mencionada pela Semag apenas a situação específica de impossibilidade de bloqueio de restos a pagar não processados relacionados às despesas do Ministério da Saúde, bem como aquelas decorrentes de emendas com indicadores RP 6 e RP 7 (art. 68, § 3º, do Decreto 93.872/1986) . Para os casos que não se enquadrassem em tal situação, os restos a pagar teriam vigência até 31/12/2021, salvo os desbloqueados, cujos saldos não liquidados têm vigência até 31/12/2022 (vide art. 68, § 7º, do mencionado decreto) .
28. Para 2020, nos termos da análise da Semag, os restos a pagar não processados decorrentes de dotações autorizadas e empenhadas no referido exercício teriam prazo de vigência até 31/12/2022, quando deveria ocorrer seu cancelamento, salvo na situação que não foi mencionada na análise da SeinfraUrbana, quando forem ' (...) objeto de desbloqueio ao amparo do art. 68, § 4º do Decreto 93.872/1986, situação em que os saldos desbloqueados somente serão cancelados, se não liquidados, em 31/12/2023.' (parágrafo 87 da instrução à peça 61, p. 16 - grifos nossos e do original) .
29. Além disso, o Parquet de Contas concorda com a análise da Semag quanto à prevalência da LDO 2021 em relação ao Decreto 10.579/2020, considerado o tópico sob exame, ao destacar que a referida lei orçamentária não particularizou as despesas empenhadas ao amparo do mencionado decreto, tendo como consequência direta o fato de que o ' (...) art. 84, § 7º, da LDO 2021 tornou não aplicável o § 1º do art. 1º do Decreto 10.579/2020.' (parágrafo 84 da instrução à peça 61, p. 16-17) . Desse modo, restou viabilizado, em regra, o cancelamento de saldos não liquidados, inscritos em 2020, até 31/12/2022 (' (...) após decorridos 24 meses do encerramento do exercício de inscrição.' - art. 84, § 7º, da LDO 2021) .
30. No que se refere aos restos a pagar não processados decorrentes de dotações autorizadas em 2021, não há qualquer particularidade, decorrente de permissivo normativo-legal, nos termos evidenciados pela Semag, que permita o afastamento das normas gerais previstas no Decreto 93.872/1986.
31. Na seção III.3 da instrução à peça 61 (p. 16-19) , a Semag dedicou especial atenção - assim como o fez a SeinfraUrbana na seção II da instrução à peça 52 (p. 15-21) - a um dos tópicos de possível irregularidade vislumbrado pelo representante à peça 1, qual seja, a possível inobservância do art. 45 da LRF, refletido em comandos das LDO de 2020 a 2022 (art. 19 da Lei 13.898/2019; art. 21 da Lei 14.116/2020 e art. 20 da Lei 14.194/2021) .
32. Sobre a temática, a Semag avalizou as conclusões anteriormente defendidas pela SeinfraUrbana, no sentido de que:
a) os dados extraídos do Painel de Transferências Voluntárias e no Painel de Obras da Plataforma +Brasil não indicaram que ' (...) projetos em andamento, firmados pela Codevasf e pelo MDR no ano de 2019, estejam sendo preteridos na disponibilização de recursos orçamentários e financeiros em relação aos ajustes firmados no ano de 2020.' (parágrafo 139 da instrução à peça 52, p. 22 - grifos nossos) ; 
b) 'Tampouco (...) foram identificados indícios de que os ajustes firmados no ano de 2020 possam estar contribuindo para a paralisação de obras e projetos iniciados em anos anteriores [especialmente 2019]' (parágrafo 140 da instrução à peça 52, p. 22) .
33. Quanto ao tema sob exame, cabe destacar, consoante noticiado pela SeinfraUrbana, que a ' (...) a avaliação do cumprimento do art. 45 da Lei de Responsabilidade Fiscal está sendo também tratada no âmbito do processo de monitoramento de obras paralisadas (TC Processo 036.106/2019-4) .' (parágrafo 142 da instrução à peça 52, p. 22 - grifos nossos) . Considerando que o processo de monitoramento destacado ainda se encontra em andamento, não há providências adicionais a serem propostas nesta representação com a finalidade de verificar a observância do art. 45 da LRF.
34. Considerando que as análises promovidas tanto pela SeinfraUrbana como pela Semag confirmaram, em parte, as situações que, na percepção do representante, poderiam caracterizar inobservância do arcabouço normativo-legal que rege as finanças públicas no País, há condições de que a representação, admitida pelo relator à peça 7, seja conhecida pelo TCU e, no mérito, considerada parcialmente procedente.
***
35. Ante o exposto, este representante do Ministério Público junto ao Tribunal de Contas da União manifesta-se no sentido de que seja adotado o seguinte encaminhamento para este processo:
a) conhecer da presente representação, satisfeitos os requisitos de admissibilidade previstos nos art. 235 e 237, inciso III e parágrafo único, do Regimento Interno/TCU e no art. 103, § 1º, da Resolução TCU 259/2014, para, no mérito, considerá-la parcialmente procedente;
b) informar, com fulcro no art. 84, § 7º, da Lei 14.116/2020 (LDO 2021) e no art. 68 do Decreto 93.872/1986, à Secretaria do Tesouro Nacional, ao Ministério da Saúde, ao Ministério do Desenvolvimento Regional e as suas entidades vinculadas - Departamento Nacional de Obras Contra as Secas (Dnocs) , Superintendência do Desenvolvimento do Centro-Oeste (Sudeco) e Empresa de Trens Urbanos de Porto Alegre (Trensurb) -, que:
b.1) os restos a pagar não liquidados decorrentes de empenhos realizados no ano de 2020, ainda que tenham utilizado a excepcionalidade prevista no art. 1° do Decreto 10.579/2020, deverão ter seus saldos não liquidados cancelados em 31/12/2022, salvo se enquadrados nas situações descritas no art. 68, § 4º, do Decreto 93.872/1986, hipótese em que o prazo para o cancelamento dos saldos não liquidados será estendido até 31/12/2023;
b.2) os restos a pagar não liquidados decorrentes de empenhos realizados em 2020 que sejam derivados de dotações decorrentes de emendas parlamentares impositivas RP 6 e RP 7 ou que sejam do Ministério da Saúde, mesmo que tenham se valido da exceção prevista no art. 1° do Decreto 10.579/2020, não serão objeto de bloqueio, conforme estabelecido no art. 68, §§ 2°, 3°, 4° e 7° do Decreto 93.872/1986;
c) avaliar a pertinência e a oportunidade de autuar processo específico de fiscalização para a apuração de falhas ou irregularidades análogas ou similares àquelas detectadas no exame desta representação, no âmbito de toda a Administração Pública federal, especialmente em relação à baixa liquidação de despesas empenhadas, ao volume significativo de recursos inscritos em restos a pagar e, entre outros, ao desrespeito ao princípio da anualidade orçamentária - excetuados os casos abrangidos pelo art. 66, § 5º, da Lei 14.116/2020 e pelo art. 18, § 10, da Lei 14.194/2021 -, em recorte temporal a ser oportunamente definido pelo Tribunal;
d) encaminhar cópia do acórdão que vier a ser proferido nestes autos ao representante, ao Ministério do Desenvolvimento Regional, ao Departamento Nacional de Obras Contra as Secas (Dnocs) , à Superintendência do Desenvolvimento do Centro-Oeste (Sudeco) , à Empresa de Trens Urbanos de Porto Alegre S.A. (Trensurb) , ao Ministério da Saúde e à Secretaria do Tesouro Nacional;
e) anexar cópia da deliberação que vier a ser proferida nestes autos ao TC Processo 036.106/2019-4;
f) arquivar o processo, com fundamento no art. 169, inciso III, do Regimento Interno/TCU."
É o relatório.

não há

Procurador Rodrigo Medeiros de Lima

REPRESENTAÇÃO. GESTÃO ORÇAMENTÁRIA E FINANCEIRA DO MINISTÉRIO DO DESENVOLVIMENTO REGIONAL E ENTIDADES VINCULADAS. DESCUMPRIMENTO DO PRINCÍPIO ORÇAMENTÁRIO DA ANUALIDADE NA EXECUÇÃO DE DESPESAS RELATIVAS A INSTRUMENTOS DE TRANSFERÊNCIAS DE RECURSOS A ESTADOS E MUNICÍPIOS. DETERMINAÇÃO. COMUNICAÇÕES. ARQUIVAMENTO DO PROCESSO.

REPRESENTAÇÃO (REPR)

Unidade de Auditoria Especializada em Infraestrutura Urbana e Hídrica (AudUrbana)

Em exame representação de autoria do Procurador Júlio Marcelo de Oliveira, do Ministério Público de Contas junto ao Tribunal de Contas da União (MPTCU) , sobre possíveis irregularidades na gestão orçamentária e financeira do Ministério do Desenvolvimento Regional (MDR) e de entidades vinculadas, em especial a Companhia de Desenvolvimento dos Vales do São Francisco e do Parnaíba (Codevasf) .
2.	A unidade técnica responsável pela análise do processo foi a então Secretaria de Fiscalização de Infraestrutura Urbana (SeinfraUrbana) , atualmente denominada Unidade de Auditoria Especializada em Infraestrutura Urbana e Hídrica (AudUrbana) . 
3.	Após a manifestação de mérito da referida unidade, acolhi proposição do representante do MPTCU nestes autos, Procurador Rodrigo Medeiros de Lima, no sentindo de submeter o caso para apreciação da unidade técnica do Tribunal especializada em finanças públicas, atual Auditoria Especializada em Orçamento, Tributação e Gestão Fiscal (AudFiscal) .
4.	A AudUrbana concluiu que houve desrespeito ao princípio da anualidade orçamentária no âmbito do MDR e suas entidades vinculadas no exercício de 2020, em especial quanto ao disposto no art. 27 do Decreto 93.872/1986. No entanto, por entender que essa desconformidade estaria ocorrendo de forma reiterada e, também, em outros órgãos da Administração Pública, a unidade não propôs a adoção de medidas corretivas no âmbito deste processo.
5.  	Por sua vez, a AudFiscal não se pronunciou conclusivamente sobre a regularidade dos atos tratados na representação, considerando que a AudUrbana já havia caracterizado os achados, envolvendo a aplicação de normas do Direito Financeiro e aspectos específicos da realização de despesas com obras. Dessa forma, a AudFiscal apresentou uma série de considerações sobre o arcabouço normativo orçamentário e financeiro atinente ao princípio orçamentário da anualidade e aos restos a pagar. Ao final, sugeriu alguns ajustes na redação do encaminhamento proposto pela AudUrbana a fim de melhor harmonizar com a interpretação das normas empreendida por aquela unidade especializada ao longo de sua manifestação. 
6.	Por fim, o representante do MPTCU manifestou concordância, em essência, com os pareceres das duas unidades técnicas, sugerindo que a representação seja conhecida e, no mérito, considerada parcialmente procedente. Além disso, incorporou os ajustes propostos pela AudFiscal, acrescentando proposição relativa à atuação do Tribunal na fiscalização do tema. 
7.	Concordo com os encaminhamentos propostos pela AudUrbana com os ajustes sugeridos na manifestação da AudFiscal e endossados pelo MPTCU, razão pela qual incorporo os fundamentos lançados nos referidos pareceres às minhas razões de decidir. Ainda, considero pertinente a proposta acrescida pelo Procurador, com alguns ajustes, e a expedição de medidas adicionais com o objetivo de induzir o aprimoramento da gestão orçamentária e financeira da União no que concerce à observância do princípio da anualidade.  
I
8.	O art. 27 do Decreto 93.872/1986 estabelece que as despesas relacionadas a mecanismos de vigência plurianual, característica das despesas examinadas nesta representação, devem ser empenhadas "em cada exercício financeiro pela parte nele a ser executada". Tal exigência está aderente ao princípio da anualidade expresso em dispositivos da Constituição Federal de 1988 (CF/1988) e da Lei 4.320/1964, abaixo transcritos:
CF/1988
Art. 165. Leis de iniciativa do Poder Executivo estabelecerão:
III - os orçamentos anuais.
§ 5º A lei orçamentária anual compreenderá (...) 
Lei 4.320/1964
Art. 2° A Lei do Orçamento conterá a discriminação da receita e despesa de forma a evidenciar a política econômica financeira e o programa de trabalho do Governo, obedecidos os princípios de unidade universalidade e anualidade. (grifos acrescidos) 
9.	O parecer da AudFiscal apresenta análise descritiva acerca do mencionado princípio orçamentário, a qual merece ser reproduzida, considerando o seu teor elucidativo e balizador para as conclusões e encaminhamentos desta representação (peça 61, p. 4-5) :
"15. Conforme estabelecem as normas do Direito Financeiro, o orçamento é válido para um exercício financeiro, admitindo-se pontuais exceções a essa regra, as quais estão bem delimitadas na legislação. A essa periocidade do orçamento, convencionou-se atribuir o nome de princípio da anualidade orçamentária. 
16. Segundo Giacomoni (2010) , a anualidade é o período para o qual o Legislativo autoriza a execução da peça orçamentária votada. Sob outra perspectiva, o exercício financeiro é 'o máximo de tempo durante o qual podem os parlamentares consentir em delegar seus poderes e o período mínimo necessário aos governos para pôr o orçamento em execução' (SILVA, 1962) .
 (...) 
18. Em relação às despesas que serão realizadas de forma indireta, aplicam-se subsidiariamente as regras estabelecidas no Decreto 6.170/2007, que dispõe sobre as normas relativas às transferências de recursos da União mediante convênios e contratos de repasse, e na Portaria Interministerial (PI) 424/2016, que estabelece as normas para execução desse decreto. Como se abordará adiante, tais normativos estabelecem balizas para que o ente federal, na condição de concedente, atenda às regras do Direito Financeiro, sem obstar a observância do princípio da anualidade orçamentária.
19. Mas, de maneira geral, em cada peça orçamentária anual, o montante de dotações deve ser compatível à parcela da despesa que será executada naquele mesmo exercício. Essa diretriz se traduz no princípio da anualidade orçamentária, a ser observado principalmente pelos gestores responsáveis pela execução da despesa, tendo em conta que são os agentes que dispõem das melhores informações quantitativas e qualitativas acerca da execução de determinada despesa.
20. Operacionalmente, caso a dotação não seja empenhada até o final do exercício financeiro, esse orçamento é expirado. Diante das incertezas acerca da consignação de novas dotações nas futuras peças orçamentárias, há o risco de que gestores empenhem despesas em montantes superiores aos que, de fato, serão executados no exercício, resultando em não atendimento do princípio da anualidade orçamentária.
21. Conclui-se, neste primeiro momento, que a regra geral preceitua que o orçamento deve ser autorizado em valor suficiente para a realização de uma despesa durante um período - o exercício financeiro em que se deu a autorização do gasto público. Nas despesas de vigência plurianual, as respectivas leis orçamentárias deverão consignar dotações equivalentes às parcelas que serão executadas nos diferentes exercícios. Dito de outro modo, em atendimento ao princípio da anualidade orçamentária, uma lei orçamentária não deve custear despesas que somente serão executadas em exercícios futuros.
22. Caso algum fato impeça que a despesa planejada para o exercício não seja integralmente realizada, postergando a conclusão dos três estágios previstos na Lei 4.320/1964, a despesa já empenhada pode ser inscrita em restos a pagar (processados ou não processados) ." (grifos acrescidos) 
10.	Delimitado o conceito e a base normativa para o princípio da anualidade orçamentária, passo às considerações sobre os fatos abordados neste processo.
II
11.	Primeiramente, destaco que a análise empreendida pela AudUrbana indicou a inobservância do princípio orçamentário da anualidade pelo MDR e entidades vinculadas em 2020, mesmo considerando a flexibilização excepcional conferida pelo item 9.2.11 do Acórdão 3225/2020-TCU-Plenário, posteriormente prevista no art. 1º do Decreto 10.579/2020, in verbis:
"Excepcionalmente no ano de 2020, poderão ser empenhadas as despesas de que trata o art. 27 do Decreto nº 93.872, de 23 de dezembro de 1986, relativas a contratos, convênios, acordos ou ajustes de vigência plurianual a serem executadas até 31 de dezembro de 2021, desde que devidamente justificado pela unidade gestora responsável." 
12.	A instrução à peça 52 registra que, do total de transferências voluntárias formalizadas em 2020 pelas unidades jurisdicionadas em análise (3.480 ajustes, no valor total empenhado de R$ 4,7 bilhões) , apenas quatro possuíam vigência final igual ou inferior a 31/12/2021. A previsão de finalização da vigência dos instrumentos variou entre os anos de 2022 e 2025. Com isso, o auditor concluiu que "os recursos empenhados em 2020 não possuíam previsão de serem executados até 31/12/2020, ou mesmo até o final de 2021, para aqueles excepcionados pelo Decreto 10.579/2020".
13.	Além disso, os dados do Painel de Transferências Voluntárias da Plataforma +Brasil, na data de referência da instrução (15/2/2022) , apontavam para execução financeira de apenas 6% do total das dotações empenhadas em 2020, reforçando o entendimento pelo descumprimento do princípio da anualidade no âmbito do MDR e de suas unidades vinculadas. No entanto, segundo a instrução, essa seria uma prática "reiterada na administração pública federal", não apenas nas unidades jurisdicionadas relacionadas nesta representação, sendo que:
"69.	 Especificamente em relação ao MDR e à Codevasf, conforme informações extraídas do Painel de Transferências Voluntárias da Plataforma +Brasil, em 18/4/2022, os dados demonstram que a realização de empenhos pela quase totalidade do valor dos ajustes vem ocorrendo de forma reiterada, todos os anos, a despeito do baixo valor de recursos liberados." (grifo acrescido) (peça 52, p. 12) 
14.	De fato, há indícios de que essa prática tenha ocorrido em outros órgãos, pois, conforme informações do referido painel, os dez principais órgãos que formalizaram ajustes em 2020 empenharam cerca de 90% dos valores globais dos ajustes, embora apenas 25% dos valores tenham sido liberados até 18/4/2022, ou seja, depois de mais de um ano após encerrado o exercício em que o empenho foi feito (peça 52, p. 13) .
15.	Interessante trazer à baila considerações dos próprios jurisdicionados, conforme trecho de resposta à oitiva a seguir reproduzido (peça 36, p. 3) :
" (...) o empenho da totalidade dos recursos é mecanismo extremamente importante para que os ministérios setoriais garantam a execução dos empreendimentos de forma integral e funcional.
 (...) deve-se alertar a egrégia Corte de Contas que haverá necessidade de aporte de recursos pelos relatores do orçamento dos exercícios subsequentes para estes instrumentos caso sejam cancelados em atendimento ao Decreto nº 10.579/2020." 
16.	Restam claras as razões declinadas pelo órgão sobre a necessidade de realização de empenho no valor integral dos instrumentos, independentemente da previsão de execução física, de forma a garantir recursos para sua conclusão. 
17.	Com relação à inserção de dotações nos orçamentos subsequentes para atender os projetos pactuados em 2020, destaca-se que é exatamente isso o que o arcabouço normativo estabelece para esse tipo de despesa, conforme se depreende da leitura do art. 27 do Decreto 93.872/1986. Ou seja, para instrumentos de vigência plurianual, deve-se inserir a dotação orçamentária na LOA de cada exercício financeiro em montante equivalente à parte do empreendimento que será nele executada. 
18.	O art. 45 da Lei Complementar 101/2000 (Lei de Responsabilidade Fiscal - LRF) dispõe que "a lei orçamentária e as de créditos adicionais só incluirão novos projetos após adequadamente atendidos os em andamento". Tal exigência visa mitigar o risco de descontinuidade dos projetos, preocupação externada pelos gestores como justificativa para o empenho da totalidade do valor previsto para os empreendimentos no exercício em que os ajustes foram firmados. 
19.	Ademais, conforme bem destacado pelo Representante, o art. 19 da Lei 13.898/2019 (Lei de Diretrizes Orçamentárias do exercício de 2020 - LDO 2020) estabeleceu regra visando garantir recursos orçamentários para a continuidade de projetos em andamento, em consonância com o disposto no art. 45 da LRF, in verbis:
Art. 19.  O Projeto e a Lei Orçamentária de 2020 e os créditos especiais, observado o disposto no art. 45 da Lei Complementar nº 101, de 2000 - Lei de Responsabilidade Fiscal e atendido o disposto no art. 2º desta Lei, somente incluirão ações ou subtítulos novos se:
I - tiverem sido adequada e suficientemente contemplados:
 (...) 
b) os projetos e seus subtítulos em andamento;
§ 1º Entende-se como projeto ou subtítulo de projeto em andamento aquele, constante ou não da proposta, cuja execução financeira, até 30 de junho de 2019:
I - tenha ultrapassado vinte por cento do seu custo total estimado; ou
II - no âmbito do orçamento fiscal e da seguridade social, seja igual ou superior a R$ 50.000.000,00 (cinquenta milhões de reais) , desde que iniciada a execução física.
§ 2º Entre os projetos ou subtítulos de projetos em andamento, terão precedência na alocação de recursos aqueles que apresentarem maior percentual de execução física.
§ 3º Os órgãos setoriais do Sistema de Planejamento e de Orçamento Federal, ou equivalentes, são responsáveis pelas informações que comprovem a observância do disposto neste artigo. (grifos acrescidos) 
20.	A AudUrbana apontou dificuldade de atendimento ao princípio da anualidade em virtude das exigências do Decreto 6.170/2007, que trata das transferências de recursos da União mediante convênios e contratos de repasse, e da Portaria Interministerial 424/2016, que o disciplinou.  
21.	De fato, é bastante complexa a operacionalização de despesas públicas por meio de transferências aos entes subnacionais, especialmente quando o objeto se materializa em obras ou serviços de engenharia com vigência plurianual. No entanto, conforme detalhado pela AudFiscal, a aplicação desses normativos deve estar harmonizada ao atendimento do multicitado princípio da anualidade (peça 61, p. 6-7) . 
22.	Não descarto, porém, se necessário for, eventual necessidade de revisão pelas instâncias próprias das normas atinentes às transferências voluntárias, à luz dos princípios constitucionais e legais de finanças públicas, para cumprimento da proposta de determinação constante do item 9.4 da minuta de acórdão que ora submeto ao plenário.
23.	Em síntese, tem-se que:
quanto aos orçamentos anuais até 2019, o empenho das despesas deveria atender integralmente ao princípio da anualidade previsto no art. 165, § 5º, da CF/1988, nos arts. 2º e 34 da Lei 4.320/1964 e no art. 27 do Decreto 93.872/2016;
com relação à lei orçamentária de 2020, em virtude do disposto no Decreto 10.579/2020, havia a possibilidade de empenhar despesas a serem realizadas até 31/12/2021, desde que devidamente justificado pela unidade gestora da política pública;
com relação aos exercícios de 2021 e 2022, conforme detalhado adiante, as respectivas leis de diretrizes orçamentárias (LDOs) validaram a plurianualidade orçamentária no caso de despesas com obras (art. 66, § 5°, da Lei 14.116/2020 e art. 18, § 10, da Lei 14.194/2021) .
Verificou-se nesta representação que foram empenhadas despesas no exercício de 2020 vinculadas a projetos cuja execução extrapolaria o marco temporal permitido pelo Decreto 10.579/2020. E, ainda, com indícios de que esse não seria um problema limitado à execução orçamentária do MDR.
25.	Para além do fato de ser uma imposição constitucional e legal, a periodicidade na aprovação e execução do orçamento público configura mecanismo fundamental na democracia ao imprimir caráter temporário às autorizações de gasto concedidas pelo Poder Legislativo ao Poder Executivo, o que possibilita periódica prestação de contas e o controle sobre a aplicação dos recursos públicos. Segundo Ricardo Lobo Torres[footnoteRef:2]:  [2:  TORRES, Ricardo Lobo. Tratado de Direito Constitucional Financeiro e Tributário. Volume V, p. 329.] 
"O princípio da anualidade orçamentária sinaliza no sentido de que o Legislativo deve exercer o controle político sobre o Executivo pela renovação anual da permissão para a cobrança dos tributos e a realização dos gastos, sendo inconcebível a perpetuidade ou a permanência da autorização para a gestão financeira."
26.	Além disso, a observância do referido princípio contribui para a flexibilidade na alocação de recursos públicos ao longo do tempo, conforme as necessidades da sociedade e as prioridades para a intervenção governamental. Caso contrário, havendo comprometimento das receitas públicas de vários exercícios com a execução de despesas plurianuais fixadas em período pretérito, perder-se-á a possibilidade de atender eventuais novas demandas sociais ou, até mesmo, de financiar os planos de governos futuros[footnoteRef:3]. Dessa forma, prejudica-se a característica do orçamento público como instrumento de planejamento.  [3:  Nesse sentido, é interessante notar a preocupação expressa pela Lei de Responsabilidade Fiscal com a assunção de compromissos ao final de mandatos, como, por exemplo, a regra prevista no art. 42 daquela lei.] 
27.	Outro aspecto a ser considerado é a dificuldade que os restos a pagar criam para a gestão financeira do exercício seguinte, como bem sintetizado no Relatório sobre as Contas do Presidente da República do exercício de 2021 (p. 115) :
Ressalte-se que os restos a pagar competem por recursos financeiros com as despesas do exercício atual de execução, assim, o gerenciamento do estoque de RAP, considerando a aplicação da legislação que trata dos procedimentos para cancelamento dos RAP não processados, é essencial para a melhoria da gestão financeira dos órgãos. (grifo acrescido) 
28.	A título de contextualização, destaco que o estoque atual de restos a pagar é da ordem de R$ 255,2 bilhões, sendo que R$ 24,5 bilhões estão sob gestão do MDR[footnoteRef:4]. [4:  Fonte: Sistema Integrado de Planejamento e Orçamento (Siop) , pesquisa em 10/2/2023.] 
29.	Com relação às alegações contidas nas respostas às oitivas (peças 24 e 36, p. 2) e na manifestação da AudUrbana (peça 52, p. 13) sobre dificuldades inerentes à execução de instrumentos originários de emendas parlamentares de caráter obrigatório, cabe esclarecer que esta representação trata de créditos suplementares abertos em favor do MDR no final do exercício de 2020 (por meio das Leis 10.077, 14.105 e 14.111) . 
30.	Consultando os anexos dessas leis, observa-se que os indicadores de resultado primário das suplementações e dos cancelamentos foram RP 2 (despesa primária discricionária) e RP 9 (despesa primária discricionária decorrente de programações incluídas ou acrescidas por emendas de relator-geral do projeto de lei orçamentária) , conforme definição do art. 6º, § 4º, da Lei 13.898/2019 (LDO 2020) . 
31.	Dessa forma, não se tratava de recursos associados às emendas parlamentares de execução obrigatória nos termos dos §§ 11 e 12 do art. 166 da Constituição Federal a seguir reproduzidos:
§ 11. É obrigatória a execução orçamentária e financeira das programações oriundas de emendas individuais, em montante correspondente ao limite a que se refere o § 9º deste artigo, conforme os critérios para a execução equitativa da programação definidos na lei complementar prevista no § 9º do art. 165 desta Constituição, observado o disposto no § 9º-A deste artigo.
§ 12. A garantia de execução de que trata o § 11 deste artigo aplica-se também às programações incluídas por todas as emendas de iniciativa de bancada de parlamentares de Estado ou do Distrito Federal, no montante de até 1% (um por cento) da receita corrente líquida realizada no exercício anterior. 
§ 13. As programações orçamentárias previstas nos §§ 11 e 12 deste artigo não serão de execução obrigatória nos casos dos impedimentos de ordem técnica. (grifos acrescidos) 
32.	Ainda que fosse esse o caso, o § 13, acima reproduzido, prevê exceção à obrigatoriedade de execução orçamentária e financeira de emendas individuais e de bancada em caso de impedimento de ordem técnica, o que, segundo disciplinado na LDO 2020, seria "a situação ou o evento de ordem fática ou legal que obsta ou suspende a execução da programação orçamentária" (art. 62-A da 13.898/2019) . 
33.	Além disso, no que se refere às emendas de bancada vinculadas a investimentos com duração de mais de um exercício financeiro, a Carta Magna exige que as respectivas programações sejam "objeto de emenda pela mesma bancada estadual, a cada exercício, até a conclusão da obra ou do empreendimento" (§ 20 do art. 166) . 
34.	Assim, de modo coerente, a norma constitucional preserva os princípios gerais de finanças públicas, inclusive o da anualidade do orçamento, mesmo quando as dotações orçamentárias se originam de emendas parlamentares. A LDO 2020, por sua vez, esclarece expressamente que "o dever de execução das programações estabelecido no § 10 do art. 165 e no § 11 do art. 166 da Constituição não impõe a execução de despesa em desconformidade com as regras e os princípios referidos no caput" (art. 62-A, § 1º) . 
35.	Importa destacar que, conforme mencionado pelo Representante, em 10/6/2020, no processo de apreciação das Contas do Presidente da República referentes ao exercício de 2019, o TCU expediu recomendação ao Poder Executivo Federal diretamente relacionada à irregularidade em tela (TC Processo 018.177/2020-4, peça 21) :
3.7. Ao Poder Executivo Federal que oriente os ministérios setoriais de que as despesas relativas a contratos, convênios, acordos ou ajustes de vigência plurianual deverão ser empenhadas em cada exercício financeiro apenas pela parte a ser nele executada, em observância ao princípio da anualidade orçamentária e conforme determina o art. 27 do Decreto 93.872/1986 (seção 4.1.2.8.2) ; (grifo acrescido) 
36.	Nada obstante, conforme caracterizado nestes autos, ao final de 2020, o MDR realizou empenhos em montantes equivalentes aos valores totais de despesas com instrumentos de vigência plurianual, o que não se coaduna com o princípio orçamentário da anualidade. 
37.	Com isso, dada a relevância e a complexidade da matéria, especialmente no que se refere às especificidades e à dinâmica de execução de despesas oriundas de emendas parlamentares, ainda que não impositivas, entendo pertinente determinar ao Ministério da Integração e do Desenvolvimento Regional que, em conjunto com os Ministérios da Fazenda, do Planejamento e Orçamento e da Gestão e da Inovação em Serviços, apresente ao Tribunal de Contas da União, no prazo de 180 dias, plano de ação para efetivo cumprimento do princípio orçamentário da anualidade na gestão dos recursos alocados na Lei Orçamentária Anual ao referido ministério e suas entidades vinculadas, especificando as ações a serem tomadas, os responsáveis pelas ações e os prazos para implementação. 
38.	Em paralelo, é necessário autorizar, desde logo, a constituição de processo apartado para que o Tribunal acompanhe a elaboração e a implementação desse plano de ação. Considerando a conexão entre assuntos finalísticos de infraestrutura e questões referentes às normas gerais de gestão orçamentária e financeira, a realização de tal ação de controle será beneficiada com a conjunção de esforços entre AudUrbana e AudFiscal. 
39.	Registro, ainda, que as leis de diretrizes orçamentárias (LDOs) referentes aos exercícios financeiros de 2021 e 2022 autorizaram a plurianualidade orçamentária no caso de despesas com obras (conforme disposto, respectivamente, nos arts. 66 da Lei 14.116/2020 e 18 da Lei 14.194/2021) . Em outros termos, naqueles exercícios financeiros havia suporte normativo para a prática de empenhar considerando o custo total dos empreendimentos, independentemente do cronograma físico de execução do objeto pactuado. 
40.	Frise-se, no entanto, que não há permissivo semelhante na LDO 2023 (Lei 14.436/2022) , de forma que a execução orçamentária de despesas relativas a contratos, convênios, acordos ou ajustes de vigência plurianual previstos na LOA 2023 devem ser empenhadas considerando a parte do instrumento a ser executada neste exercício, em atenção ao teor do art. 27 do Decreto 93.872/1986.
III
41.	Diante das conclusões contidas nas manifestações técnicas nestes autos, o MPTCU expressou preocupação com a baixa liquidação das despesas alocadas ao MDR e, consequentemente, com a elevação de restos a pagar não processados e o "enfraquecimento das regras fiscais" (peça 63, p. 12) . 
42.	Dessa forma, sugere ao Tribunal o prosseguimento da apuração dos problemas evidenciados nesta representação, mas de forma mais abrangente, em processo específico de fiscalização, visando examinar a situação também em outros órgãos federais, conforme reproduzido a seguir (peça 63, p. 14) :
"avaliar a pertinência e a oportunidade de autuar processo específico de fiscalização para a apuração de falhas ou irregularidades análogas ou similares àquelas detectadas no exame desta representação, no âmbito de toda a Administração Pública federal, especialmente em relação à baixa liquidação de despesas empenhadas, ao volume significativo de recursos inscritos em restos a pagar e, entre outros, ao desrespeito ao princípio da anualidade orçamentária - excetuados os casos abrangidos pelo art. 66, § 5º, da Lei 14.116/2020 e pelo art. 18, § 10, da Lei 14.194/2021 -, em recorte temporal a ser oportunamente definido pelo Tribunal;" (grifos acrescidos) 
43.	A fiscalização da gestão orçamentária e financeira dos recursos da União é competência de extrema relevância atribuída ao Tribunal de Contas da União pelo ordenamento jurídico vigente, a qual inclusive subsidia a apreciação das contas prestadas anualmente pelo Presidente da República, mediante parecer prévio, conforme exigido pelo art. 71, inciso I, da Constituição Federal.
44.	O pleno exercício dessa competência contribui para a transparência e a credibilidade das informações sobre a atuação financeira do Estado e, por fim, para a higidez das contas públicas. 
45.	Desse modo, considero pertinente a sugestão do Procurador Rodrigo Medeiros de Lima, especialmente diante das conclusões obtidas na análise desta representação. 
46.	Nada obstante, entendo que a amplitude do escopo da fiscalização a ser realizada deve ser cuidadosamente avaliada pela Secretaria-Geral de Controle Externo considerando critérios de materialidade, risco e relevância. Com isso, acolho a proposição com pequenos ajustes. 
IV
47.	Com relação à inscrição em restos a pagar, a unidade instrutora propôs a expedição da seguinte medida:
"143.2. dar ciência ao Ministério do Desenvolvimento Regional e as suas entidades vinculadas - Departamento Nacional de Obras Contra as Secas (Dnocs) , Superintendência do Desenvolvimento do Centro-Oeste (Sudeco) e Empresa de Trens Urbanos de Porto Alegre (Trensurb) , com fundamento no art. 9°, inciso II, da Resolução-TCU 315, de 2020, de que os restos a pagar não liquidados decorrentes de empenhos realizados no ano de 2020, que utilizaram a excepcionalidade prevista no Decreto 10.579/2020, deverão ter seus saldos não liquidados cancelados pelas unidades gestoras em 31/12/2022, conforme disposto no art. 1°, § 1° do referido Decreto c/c o art. 84, § 7° da Lei 14.116/2020, e que os restos a pagar não liquidados decorrentes de empenhos realizados em 2020 que não utilizaram a excepcionalidade do Decreto 10.579/2020, deverão ter seus saldos não liquidados cancelados até o prazo máximo de 31/12/2023, exceto em relação as emendas parlamentares impositivas RP 6 e RP 7, conforme estabelecido no Decreto 93.872/1986 art. 68, §§ 2°, 3°, 4° e 7° do Decreto 93.872/1986;" (grifos acrescidos) 
48.	A AudFiscal apresentou algumas considerações sobre os requisitos normativos para a inscrição de restos a pagar, inclusive com relação aos prazos de vigência estabelecidos no art. 68 do Decreto 93.872/1986. O dispositivo estabelece também condições para bloqueio, desbloqueio e cancelamento de restos a pagar não processados. 
49.	Após análise detalhada da aplicação dessas regras ao exercício de 2020, a AudFiscal divergiu parcialmente das conclusões da AudUrbana quanto à vigência dos restos a pagar associados aos empenhos realizados com base na permissão do Decreto 10.579/2020, concluindo que (peça 61, p.16) :
"os restos a pagar não processados inscritos em 2020 devem ser cancelados em 31/12/2022, salvo se forem objeto de desbloqueio ao amparo do art. 68, § 4º do Decreto 93.872/1986, situação em que os saldos desbloqueados somente serão cancelados, se não liquidados, em 31/12/2023.
88. Note-se que a proposta da unidade instrutora precedente não considera a possibilidade de desbloqueio dos referidos empenhos."
50.	Com isso, a unidade técnica especializada propõe ajuste de redação para o encaminhamento do Tribunal quanto a esse ponto, o qual obteve a concordância do MPTCU. 
51.	Também entendo pertinente o referido ajuste na forma registrada nos itens 9.2.1 e 9.2.2 da proposta de deliberação que ora apresento ao Plenário. 
V
52.	O representante apontou também para um possível descumprimento do disposto no art. 45 da LRF, ou seja, alocação orçamentária em novas obras ou serviços de engenharia, sem observância da prioridade a ser conferida aos projetos em andamento e às despesas de conservação do patrimônio público. 
53.	Após análise das oitivas das unidades jurisdicionadas, a AudUrbana assim concluiu (peça 52, p. 22) :
"139. No tocante ao item "b" o exame efetuado nesta instrução, de forma macro, com base nos dados extraídos do Painel de Transferências Voluntárias e no Painel de Obras da Plataforma +Brasil, não indica que projetos em andamento, firmados pela Codevasf e pelo MDR no ano de 2019, estejam sendo preteridos na disponibilização de recursos orçamentários e financeiros em relação aos ajustes firmados no ano de 2020.
140. Tampouco, na análise macro efetuada, foram identificados indícios de que os ajustes firmados no ano de 2020 possam estar contribuindo para a paralisação de obras e projetos iniciados em anos anteriores.
141. Contudo, análise mais aprofundada e detalhada a respeito deste assunto pode vir a ser objeto de avaliação futura por esta unidade técnica, por meio de processo específico, caso sejam identificados requisitos de risco, relevância e materialidade relacionados ao tema.
142. Ressalta-se que a avaliação do cumprimento do art. 45 da Lei de Responsabilidade Fiscal está sendo também tratada no âmbito do processo de monitoramento de obras paralisadas (TC Processo 036.106/2019-4) ."
54.	A AudFiscal não fez qualquer reparo à análise acima, dado o escopo e a profundidade das averiguações efetuadas pela AudUrbana nestes autos. Do mesmo modo, o representante do MPTCU registrou que "considerando que o processo de monitoramento destacado ainda se encontra em andamento, não há providências adicionais a serem propostas nesta representação com a finalidade de verificar a observância do art. 45 da LRF" (peça 63, p. 14) .
55.	Entendo que o volume de projetos e a complexidade da dinâmica de aplicação de recursos em obras públicas, especialmente mediante instrumentos de transferências aos entes subnacionais, torna desafiadora a tarefa de avaliação da conformidade da alocação orçamentária em face do disposto no art. 45 da LRF e na LDO. 
56.	Essa avaliação, no meu entender, deveria contemplar não apenas a inclusão de novos projetos na LOA em contraste com a verificação da etapa de empenho das dotações referentes aos projetos em andamento, mas também a análise da execução financeira desses projetos. Isso porque o alto volume de despesas com investimentos inscritas em restos a pagar não processados tende a gerar uma competição pelos recursos financeiros do exercício seguinte entre projetos antigos (inscritos em RP) e novos (LOA do exercício) . Situação que pode se agravar com a prática de empenhar a totalidade do valor do projeto com vigência plurianual no primeiro exercício financeiro, o que gera um descolamento entre a informação orçamentária e a realidade fática da política pública. 
57.	Destarte, o exame minucioso da regularidade da alocação e execução de recursos públicos referentes a esse tipo de ação governamental poderá ser efetuado futuramente pelo Tribunal, considerando as prioridades da gestão e uma avaliação com base em critérios de risco, relevância e materialidade, usufruindo-se inclusive do conhecimento obtido com os processos em andamento sobre a temática de obras públicas paralisadas, conforme pontuado pela AudUrbana (peça 52, p. 22) .
VI
58.	Em suma, as análises contidas nestes autos foram suficientes para comprovar a inobservância do princípio da anualidade orçamentária no âmbito da gestão orçamentária do MDR e entidades vinculadas no exercício de 2020. Já no que tange ao disposto no art. 45 da Lei de Responsabilidade Fiscal, o exame empreendido pela AudUrbana não detectou indícios de que a disponibilização de recursos para ajustes firmados em 2020 tenha sido priorizada em detrimento de projetos iniciados em exercícios anteriores. 
59.	Desse modo, esta representação deve ser conhecida pelo TCU e considerada parcialmente procedente, com a expedição de medidas visando sanar o problema identificado.  
	Ante o exposto, VOTO no sentido de que o Tribunal adote o acórdão que ora submeto à apreciação deste Colegiado.
TCU, Sala das Sessões, em 12 de abril de 2023.
JORGE OLIVEIRA 
Relator